# Analisis Statistika Deskriptif


::: rmdcapaian
Setelah mempelajari modul ini, Anda diharapkan **dapat mengoperasikan perhitungan persentase/proporsi, rasio, laju, ukuran pemusatan, dan ukuran penyebaran untuk suatu data kuantitatif dengan menggunakan perangkat lunak** [STP-2.4]{.capaian}
:::

Dalam praktikum ini kita akan melanjutkan analisis data terstruktur kita dengan analisis statistika deskriptif untuk variabel-variabel **kategoris** dan **numerik**. Kedua jenis variabel ini berkaitan juga dengan tingkat pengukurannya yang terdiri atas **nominal**, **ordinal**, dan **interval/rasio (metrik).**

Analisis statistik deskriptif yang akan kita lakukan mencakup ukuran frekuensi yang diwakili oleh **persentase/proporsi**, ukuran pemusatan yang diwakili oleh **rata-rata *(mean)***, **median**, dan ukuran penyebaran yang diwakili oleh **standar deviasi**, **persentil**, **kuartil**, dan **IQV**. Perhitungan IQV akan dilakukan dengan sekaligus mengenalkan mekanisme `function` di R.

## Persiapan

Seperti biasa, kita perlu memuat *library* andalan kita dalam mengolah data, `tidyverse`, dan juga untuk membaca file Excel, `openxlsx`.

```{r mod02-load-libraries, echo=TRUE}
# Memuat library yang diperlukan
library(tidyverse)
library(openxlsx)
```

Selain itu, kita memerlukan paket `gtsummary` dan `flextable` untuk melakukan analisis statistika deskriptif dengan ringkas. Paket ini memiliki perintah `tbl_summary()` yang dapat mengeluarkan analisis statistika deskriptif secara intuitif berdasarkan jenis data yang kita masukkan.

Untuk meng-install kedua paket tersebut, hapus tanda pagar di depan baris pertama dalam *chunk* di bawah dan muat paket `gtsummary` saja.

```{r mod02-load-gtsummary, echo=TRUE}
# install.packages(c("gtsummary", "flextable"))
library(gtsummary)
```

## Mengimpor Dataset

Kita menggunakan data mahasiswa UBL pada langkah demonstratif praktikum ini. Di Aktivitas Mandiri, kalian akan menggunakan dataset lain.

```{r mod02-import-data, echo=TRUE}
# Mengeset variabel tersendiri untuk nama file nama sheet
file_dibaca <- "datasets/Data Praktikum 02.xlsx"
sheet_ubl <- "DataUtama_mhsUBL"

# Mengimpor file menjadi dataset memanfaatkan variabel nama file dan nama sheet yang kita buat tadi
data_ubl <- read.xlsx(file_dibaca, sheet = sheet_ubl)
```

::: {.rmdexercise}
## Aktivitas Mandiri 1: Mengimpor Data UNILA {-}

Impor dataset mahasiswa UNILA dari file dan sheet yang sama:

1. Gunakan variabel `file_dibaca` yang sudah ada (file Excel-nya sama)
2. Buat variabel `sheet_unila` dengan isi `"DataUtama_mhsUNILA"`
3. Impor dataset ke variabel `data_unila`
4. Verifikasi dengan `glimpse(data_unila)` — perhatikan nama-nama variabelnya
:::

## Praktik Operator Pipa *(Pipe Operator)*

Sebelum kita bisa menganalisis data, kita perlu merapikannya terlebih dahulu. Dua hal yang lazim dilakukan adalah mengganti nama variabel dan membuang baris yang datanya tidak lengkap. Mari kita praktikkan sambil mengenal salah satu fitur terpenting di `tidyverse`: **pipe operator** (`|>`). Kita sudah dikenalkan dengan operator ini pada subbab \@ref(sec-operator-pipa), dan di sini kita akan langsung mempraktikkannya bersama.

### Memahami Konsep *Pipe Operator*

Untuk memahami konsep pipe operator, mari kita praktikkan kasus berikut dengan dua cara, yakni yang tanpa dan dengan *pipe operator*. 

Kita akan mencoba menelusuri struktur dataset kita — khususnya kolom-kolom yang berhubungan dengan kepemilikan kendaraan saja. Untuk itu, kita perlu: (1) menyeleksi kolom-kolom yang kita butuhkan saja dengan `select()`, lalu (2) melihat hasilnya dengan `glimpse()`.

Perhatikan dua cara untuk melakukan dua langkah tersebut.

**CARA 1: KONVENSIONAL**

```{r mod02-pipe-demo1-conventional, echo=TRUE}
# Langkah 1: Seleksi kolom kepemilikan kendaraan, simpan ke variabel sementara
data_kendaraan <- select(
  data_ubl,
  kepemilikan.mobil, kepemilikan.motor
)

# Langkah 2: Baru bisa melihat hasilnya dari variabel sementara
glimpse(data_kendaraan)
```

**CARA 2: MENGGUNAKAN PIPE OPERATOR**

```{r mod02-pipe-demo2-pipe, echo=TRUE}
# Seleksi kolom dan langsung lihat hasilnya — tanpa variabel sementara
data_ubl |>
  select(kepemilikan.mobil, kepemilikan.motor) |>
  glimpse()
```

Dalam cara 1, kita **terpaksa** membuat variabel perantara `data_kendaraan` hanya untuk meneruskan hasil `select()` ke `glimpse()`. Variabel ini tidak kita butuhkan untuk keperluan lain — hanya agar kedua langkah bisa terhubung. Operator pipa (`|>`) memungkinkan kita merangkai kedua proses itu secara langsung, tanpa variabel perantara, dengan alur yang mengalir dari atas ke bawah.

Berikut adalah penjelasan cara-2:

-   `data_ubl |>`: perintah "Ambil dataset `data_ubl`."

-   Kirimkan dataset itu ke fungsi `select()` untuk menyeleksi kolom yang diinginkan.

-   Hasil seleksi langsung dikirimkan ke `glimpse()` untuk ditampilkan — tidak perlu disimpan ke variabel baru.

::: rmdtip
💡 **Tip**

Pipe operator dapat dimasukkan dengan kombinasi tombol `Ctrl` + `Shift` + `M` di *keyboard*.
:::

### Mengganti Nama Variabel dan Menghilangkan *Missing Values* Sekaligus dengan Pipe Operator

Keunggulan ini semakin terasa ketika kita mulai merangkai **lebih banyak langkah** sekaligus. Misalnya, kita perlu merapikan dataset UBL kita dengan beberapa pekerjaan berbeda: (1) memilih beberapa kolom yang akan dianalisis dengan `select()`, (2) mengganti nama beberapa variabel dengan `rename()`, dan (3) membuang baris yang mengandung nilai kosong atau hilang (*missing values*) dengan `drop_na()` dari paket `tidyr`.

Dengan pipe operator, ketiga pekerjaan itu bisa dirangkai dalam satu alur yang mengalir dari atas ke bawah:

```{r mod02-rename-dropna-pipe, echo=TRUE}
# Membaca ulang dataset supaya menjadi kondisi semula
data_ubl <- read.xlsx(file_dibaca, sheet = sheet_ubl)

# Mengganti nama variabel, lalu langsung membuang missing values dalam satu alur
data_ubl <- data_ubl |>
  select(Kampus_PT, Jenis.Kelamin,
         Umur, Tingkat.Semester,
         biaya.dalam.seminggu, Jumlah.perjalanan.Senin, `jarak.(km)`) |>
  rename(kampus = Kampus_PT,
         jenis_kelamin = Jenis.Kelamin,
         umur = Umur,
         tingkat_semester = Tingkat.Semester,
         biaya_dalam_sepekan = biaya.dalam.seminggu,
         jumlah_perjalanan_senin = Jumlah.perjalanan.Senin,
         jarak = `jarak.(km)`) |>
  drop_na()
```

- `data_ubl |>`: ambil dataset `data_ubl`.
- `select(...)`: pilih kolom-kolom yang akan dianalisis.
- `rename(...)`: ganti nama kolom-kolom yang akan dianalisis.
- `drop_na()`: buang baris yang datanya tidak lengkap.
- Hasil akhir disimpan kembali ke `data_ubl`.

Bayangkan jika ini dilakukan secara konvensional: setiap langkah membutuhkan penulisan nama dataset atau variabel perantara baru — semakin banyak langkahnya, semakin panjang dan rawan salah kodenya.

::: {.rmdexercise}
## Aktivitas Mandiri 2: Merapikan Dataset UNILA dengan Pipe Operator {-}

Dengan **satu blok kode** menggunakan pipe operator `|>`:

1. Baca dataset UNILA dari `file_dibaca` dan `sheet_unila`
2. Pilih variabel `Kampus_PT`, `Jenis.Kelamin`, `Umur`, `Uang.Saku`, `Tingkat.Semester`, `Biaya.perjalanan`, `Jumlah.Perjalanan.Senin`, `jara`
3. Ubah nama variabel-variabel tersebut seperti berikut:
    a. `Kampus_PT` menjadi `kampus`
    b. `Jenis.Kelamin` menjadi `jenis_kelamin`
    c. `Umur` menjadi `umur`
    d. `Uang.Saku` menjadi `uang_saku`
    e. `Tingkat.Semester` menjadi `tingkat_semester`
    f. `Biaya.perjalanan` menjadi `biaya_dalam_sepekan`
    g. `Jumlah.Perjalanan.Senin` menjadi `jumlah_perjalanan_senin`
    h. `jara` menjadi `jarak`
4. Buang baris yang mengandung missing values dengan `drop_na()`
5. Simpan hasilnya ke variabel `data_unila_bersih`
6. Verifikasi dengan `glimpse(data_unila_bersih)` — pastikan tidak ada NA
:::

## Membuat *Factor*

Sekarang mari kita kembali ke dataset UBL yang sudah bersih. Sebelumnya kita sudah melihat dataset kita dengan `glimpse()`. Kali ini, mari kita coba perintah lain bernama `summary()` — perintah bawaan R *(base R)* yang dapat meringkas isi dataset.

```{r mod02-summary-before-factor, echo=TRUE}
# Melihat ringkasan dataset sebelum variabel kategoris diubah menjadi factor
summary(data_ubl)
```

Dari *output* tersebut, perhatikan dua pola yang berbeda:

-   Variabel angka seperti `umur` atau `biaya_dalam_sepekan` menampilkan `Min.`, `1st Qu.`, `Median`, `Mean`, `3rd Qu.`, dan `Max.` — ini adalah ukuran-ukuran pemusatan dan penyebaran data numerik.

-   Variabel teks (*character*) seperti `jenis_kelamin` atau `tingkat_semester` hanya menampilkan `Length`, `Class`, dan `Mode` — R belum tahu apa nilai-nilai yang ada di sana, sehingga hanya bisa memberikan informasi panjang datanya saja.

Bagaimana agar R bisa menampilkan frekuensi tiap nilai, seperti berapa banyak `Laki-Laki` dan berapa banyak `Perempuan` di variabel `jenis_kelamin`? Caranya adalah dengan mengubah tipe variabel tersebut menjadi ***factor*** agar R mengenalinya sebagai variabel kategoris dengan nilai-nilai yang terdefinisi.

Contoh pertama kita adalah variabel yang paling mudah: `jenis_kelamin`.

Sebelum membuat vektor, kita perlu mengecek terlebih dahulu nilai-nilai apa yang sebenarnya tersimpan di dalam dataset — persis seperti yang tertulis, termasuk huruf besar dan kecilnya. Kita akan menggunakan perintah `table()` untuk mengecek nilai-nilai unik yang ada di variabel `jenis_kelamin`.

```{r mod02-check-gender-values, echo=TRUE}
# Cek nilai-nilai unik yang ada di variabel jenis_kelamin
table(data_ubl$jenis_kelamin)
```

Dari output di atas, kita tahu bahwa nilai yang tersimpan adalah `"Laki-Laki"` dan `"Perempuan"` — bukan `"Laki-laki"`. Vektor yang kita buat harus menuliskan nilai-nilai itu **persis sama**, karakter per karakter.

```{r mod02-create-factor-gender, echo=TRUE, R.options=list(max.print=50)}
# Membuat vektor dengan nilai yang PERSIS SAMA seperti di data
jk <- c("Laki-Laki", "Perempuan")

# Mengubah jenis variabel "Jenis.Kelamin" dari chr ke fct dengan 'mutate()'
data_ubl <- data_ubl |>
  mutate(jenis_kelamin = factor(jenis_kelamin, levels = jk))

# Mengecek hasil
glimpse(data_ubl)
```

Berikut adalah penjelasan dari perintah pembuatan factor di atas:

```r
mutate(jenis_kelamin = factor(jenis_kelamin, levels = jk))
```

-   `mutate(...)` — perintah untuk **mengubah atau menambah variabel** dalam dataset. Di sini kita menimpa variabel `jenis_kelamin` yang sudah ada dengan versi barunya.

-   `jenis_kelamin = ...` — bagian kiri `=` adalah nama variabel yang akan diubah/dibuat. Kita bisa menuliskan nama variabel baru di sini. Misalnya jika kita ingin mengubah nama variabelnya menjadi `jenis_kelamin`, maka perintahnya akan menjadi `mutate(jenis_kelamin = factor(jenis_kelamin, jk))`.

-   `factor(jenis_kelamin, levels = jk)` — perintah yang mengubah tipe variabel menjadi *factor*, dengan:
    -   **argumen pertama** (`jenis_kelamin`): variabel yang ingin diubah,
    -   **argumen kedua** (`levels = jk`): vektor yang berisi nilai-nilai yang diizinkan, disebut ***levels***.


Kita sudah berhasil menjadikan variabel `jenis_kelamin` sebagai *factor*. Selanjutnya, kita akan mengubah variabel-variabel kategoris lain menjadi *factor* juga. Variabel kategoris lain yang kita belum kita ubah menjadi *factor* adalah `tingkat_semester`. .

Sekarang kita akan mengecek nilainya dua cara: (1) perintah `table()` dan (2) perintah `count()` yang dipadukan dengan *pipe operator* dari paket `tidyverse()`.

**Cara #1: Perintah `table()` dari *base R***

```{r mod02-check-categorical-values, echo=TRUE}
# Cara #1
table(data_ubl$tingkat_semester)
```

**Cara #2: Perintah `count()` dari *tidyverse***

```{r mod02-check-categorical-values-2nd, echo=TRUE}
# Cara #2
data_ubl |>
  count(tingkat_semester)
```

Kemudian kita buat vektor-vektor yang menyimpan nilai-nilai yang mungkinnya.

::: rmdwarning
⚠️ **Hati-hati!**

Cara ini rawan kesalahan karena kita mengandalkan penglihatan dan tangan kita untuk menuliskan vektornya secara manual. Oleh karena itu, kita akan menggunakan cara yang lebih otomatis seperti berikut.
:::

Agar kita dapat menghasilkan vektor nilai-nilai dalam kategori tanpa mengetik ulang nilai-nilai tersebut satu per satu, kita akan menjalankan sintaks sesuai cara #1 atau #2 sebagai berikut.

**Cara #1: Membuat vektor nilai kategori dari `table()`**

Fungsi `names()` dapat membantu kita mengambil nama-nama kolom dari hasil `table()` — yang sama persis dengan nilai-nilai unik dalam kategori — dan menyimpannya langsung sebagai vektor.

```{r mod02-extract-levels-from-table, echo=TRUE}
## Mengambil nama-nama kategori dari table() dan menyimpannya sebagai vektor
tingkat <- names(table(data_ubl$tingkat_semester))
tingkat
```

Dengan cara ini, kita tidak perlu mengetik ulang nilai-nilai kategorinya secara manual. Cukup jalankan `names(table(...))`, dan nilai-nilai itu langsung tersimpan ke variabel vektor kita.

::: rmdwarning
⚠️ **Perhatian untuk Variabel Ordinal**

Untuk variabel **ordinal**, urutan nilai dalam vektor sangat penting karena menentukan tingkatan (*levels*) dari factor. Fungsi `names(table(...))` mengurutkan nilainya secara **alfabetis**, bukan berdasarkan tingkatan yang bermakna. Pastikan mengurutkan ulang isi vektor secara manual setelah mengambilnya jika urutan kategorinya penting.

Jika terjadi perbedaan urutan tersebut, kita bisa selesaikan dengan manipulasi vektor sebagai berikut

```{r mod02-vector-manipulation, echo=TRUE, results='hold'}
# Vektor yang berantakan
contoh <- c("<10", "20-30", "10-20", ">40", "30-40")

# mengurutkan secara mentah terlebih dahulu
contoh <- sort(contoh)

# ambil ">40" jadi satu variabel tersendiri
akhir <- contoh[2]

# menggabungkan contoh yang sudah kita ambil elemen keduanya
# dan menggabungkannya dengan variabel tersendiri tadi 
contoh <- c(contoh[-2], akhir)

```

:::

**Cara #2: Membuat vektor nilai kategori dari `count()`**

Jika kita menggunakan `count()` dari `tidyverse`, kita dapat menggunakan fungsi `pull()` untuk mengambil nama-nama kategori dari hasil `count()` dan menyimpannya langsung sebagai vektor.

```{r mod02-extract-levels-from-count, echo=TRUE}
# Mengambil nama-nama kategori dari count() dan menyimpannya sebagai vektor
tingkat <- data_ubl |>
  count(tingkat_semester) |>
  pull(tingkat_semester)
tingkat
```

Berdasarkan hasil kedua cara, urutan kategori kita sudah sesuai dengan urutan tingkatan semester. Oleh karena itu, kita bisa langsung mengaplikasikan vektor `tingkat` ke dalam variabel `tingkat_semester`.

Penting untuk diingat bahwa variabel `tingkat_semester` adalah variabel ordinal, sehingga perlu menggunakan atribut `ordered = TRUE` agar urutan tingkatan semester sama seperti yang kita tetapkan.

```{r mod02-apply-factors, echo=TRUE, R.options=list(max.print=50)}
# Mengubah variabel-variabel tersebut menjadi factor
data_ubl <- data_ubl |>
  mutate(
    tingkat_semester = factor(tingkat_semester,
      levels = tingkat,
      ordered = TRUE
    )
  )

# Mengecek hasil
glimpse(data_ubl)
```

Sekarang, tipe data untuk variabel-variabel kategoris kita tadi sudah menampilkan `<fct>` yang berarti "factor". Variabel ordinal diidentifikasi dengan tipe `<ord>`.

Kita dapat mengecek urutan factor kita dengan perintah `levels()` berikut.

```{r mod02-check-factor-levels, echo=TRUE}
# Mengecek hasil dengan mengidentifikasi level factor untuk data kategoris-ordinal
levels(data_ubl$jenis_kelamin)
levels(data_ubl$tingkat_semester)
```

Sekarang, mari kita buktikan apa yang terjadi pada `summary()` setelah kita mengubah variabel kategoris menjadi *factor*. Bandingkan dengan hasil sebelumnya!

```{r mod02-summary-after-factor, echo=TRUE}
# Melihat ringkasan dataset SETELAH variabel kategoris diubah menjadi factor
summary(data_ubl)
```

Perhatikan perbedaannya: variabel-variabel yang tadi hanya menampilkan `Length`, `Class`, dan `Mode`, sekarang sudah menampilkan **frekuensi tiap nilai** karena R sudah mengenali nilai-nilai yang mungkin ada di variabel tersebut. Inilah kegunaan utama *factor* — selain memperbaiki analisis, ia juga membuat ringkasan data kita menjadi jauh lebih informatif.

::: {.rmdexercise}
### Aktivitas Mandiri 3: Membuat Factor untuk Variabel Kategoris UNILA  {-}

Untuk dataset UNILA yang sudah dibersihkan (`data_unila_bersih`):

1. Gunakan `table()` atau `count()` untuk mengecek nilai-nilai unik dari variabel-variabel kategoris berikut:
   - `kampus`
   - `uang_saku`
   - `jenis_kelamin`
   - `tingkat_semester`
2. Buat vektor untuk masing-masing variabel di atas (perhatikan variabel ordinal!) menggunakan salah satu cara yang sudah kita pelajari.
   - `kampus` menjadi `kampus_levels`
   - `uang_saku` menjadi `uang_saku_levels`
   - `jenis_kelamin` menjadi `jenis_kelamin_levels`
   - `tingkat_semester` menjadi `tingkat_semester_levels`
   - gunakan perintah berikut untuk memperbaiki `uang_saku_levels`

   ```r
   uang_saku_levels <- c(uang_saku_levels[4], uang_saku_levels[-4])
   ```
3. Gunakan `mutate()` untuk mengubah variabel-variabel tersebut menjadi factor
4. Verifikasi dengan `glimpse()` untuk memastikan tipenya `<fct>` atau `<ord>`
5. Jalankan `summary(data_unila_bersih)` — bandingkan tampilan sebelum dan sesudah factor!
:::

## Analisis Statistika Deskriptif

Seperti yang sudah kita pelajari di kelas, analisis statistika deskriptif yang kita praktikkan di sini dibagi menjadi tiga kelompok besar: **ukuran frekuensi**, **ukuran pemusatan**, dan **ukuran penyebaran**. Kita akan menggunakan fungsi `tbl_summary()` dari paket `gtsummary` sebagai alat utama, yang selalu kita teruskan ke `as_flex_table()` untuk menghasilkan tabel yang rapi.

### Ukuran Frekuensi (Persentase/Proporsi)

Ukuran frekuensi digunakan untuk variabel **kategoris** dan menjawab pertanyaan: *"Seberapa banyak tiap kategori?"* Kita cukup memasukkan variabel-variabel kategoris ke dalam `tbl_summary()` melalui atribut `include`. Fungsi ini akan secara otomatis menampilkan frekuensi setiap nilai beserta persentasenya.

```{r mod02-tbl-summary-categorical, echo=TRUE}
data_ubl |>
  tbl_summary(include = c(
    jenis_kelamin,
    kampus,
    tingkat_semester
  )) |>
  as_flex_table()
```

Untuk menampilkan ukuran lainnya, kita dapat memanfaatkan atribut `statistic` dan ukuran yang termasuk ke dalam ukuran frekuensi:

- `{n}`: jumlah data
- `{p}`: persentase data
- `{N}`: jumlah data total
- `{P}`: persentase data total

Untuk menampilkan **proporsi**, kita dapat menambahkan atribut `modify_fmt_fun()` untuk mengubah cara kolom statistik ditampilkan menjadi berskala 0–1.

```{r mod02-tbl-summary-categorical-attribute, echo=TRUE}
data_ubl |>
  tbl_summary(include = c(
    jenis_kelamin,
    kampus,
    tingkat_semester
  ),
  statistic = list(
    all_categorical() ~ "{p}"
  )) |>
  modify_fmt_fun(
    stat_0 ~ function(x) style_number(as.numeric(x) / 100, digits = 3)
  ) |>
  as_flex_table()
```

Berikut adalah penjelasan sintaks dari setiap bagian kode di atas:

- `statistic = list(all_categorical() ~ "{p}")` — meminta `tbl_summary()` untuk menampilkan nilai `{p}` (persentase, skala 0–100) untuk **semua variabel kategoris** sekaligus, tanpa harus menuliskan setiap variabel satu per satu.

- `modify_fmt_fun(stat_0 ~ ...)` — fungsi `modify_fmt_fun()` digunakan untuk **mengubah cara kolom statistik ditampilkan** setelah tabel dibuat. `stat_0` merujuk pada kolom statistik pertama yang dihasilkan `tbl_summary()`.

- `function(x) style_number(as.numeric(x) / 100, digits = 3)` — fungsi anonim yang diterapkan pada setiap nilai di kolom `stat_0`. Nilai persentase dibagi 100 untuk dikonversi menjadi proporsi (0–1), lalu diformat dengan `style_number()` menjadi 3 angka desimal.

### Interpretasi Hasil Tabel Persentase/Proporsi

Seperti yang sudah dipelajari di kelas, ukuran frekuensi menampilkan **ukuran relatif** dari tiap kategori, alih-alih frekuensi absolut. Hal ini bertujuan agar frekuensi dapat diperbandingkan dengan objektif.

Kita dapat menafsirkan hasil persentase/proporsi sebagai berikut:

- kategori dominan/minor. angka persentase/proporsi yang mendekati 100% menunjukkan kategori dominan, sedangkan angka persentase/proporsi yang mendekati 0% menunjukkan kategori minor.

kita dapat mengenali kategori dominan jika proporsi kategori tersebut lebih besar dari 100%/jumlah kategori. sebagai contoh, jika terdapat 3 kategori, maka kategori dominan adalah kategori yang memiliki proporsi lebih besar dari 100%/3 = 33.33%.

- ketimpangan frekuensi. ketimpangan frekuensi terjadi ketika proporsi satu kategori jauh lebih besar dari kategori lainnya. hal ini menunjukkan bahwa data tidak terdistribusi secara merata di antara kategori-kategori tersebut.

- perbandingan dua kelompok yang objektif. proporsi memungkinkan kita untuk membandingkan frekuensi antar kelompok secara objektif, terlepas dari ukuran sampel yang berbeda. sebagai contoh, jika kelompok a memiliki 100 responden dan kelompok b memiliki 200 responden, kita dapat membandingkan proporsi tiap kategori untuk mengetahui apakah terdapat perbedaan yang signifikan antar kelompok.


### Ukuran Pemusatan (Mean dan Median)

Ukuran pemusatan digunakan untuk variabel **numerik** dan menjawab pertanyaan: *"Di mana titik tengah data kita?"* Secara default, `tbl_summary()` sudah otomatis menampilkan median beserta kuartil untuk variabel numerik.

```{r mod02-tbl-summary-numeric, echo=TRUE}
data_ubl |>
  tbl_summary(include = c(
    jumlah_perjalanan_senin,
    jarak
  )) |>
  as_flex_table()
```

Perlu diperhatikan, `tbl_summary` menampilkan persentase tiap nilai `jumlah_perjalanan_senin` seolah-olah variabel kategoris — hal ini terjadi karena nilainya bertipe numerik dengan sedikit kategori unik. Untuk memaksanya ditampilkan sebagai variabel kontinu, kita gunakan atribut `type`.

Kita juga bisa memilih ukuran pemusatan spesifik yang ingin ditampilkan melalui atribut `statistic`:

```{r mod02-tbl-summary-mean-median, echo=TRUE}
data_ubl |>
  tbl_summary(
    include = c(jumlah_perjalanan_senin, jarak),
    type = list(jumlah_perjalanan_senin ~ "continuous"),
    digits = list(jumlah_perjalanan_senin ~ 0),
    statistic = list(
      jumlah_perjalanan_senin ~ "{median}",  # hanya median
      jarak ~ "{mean}, {median}"                # mean dan standar deviasi
    )
  ) |>
  as_flex_table()
```

Pilihan `statistics` yang termasuk ke dalam ukuran pemusatan di antaranya adalah `{mean}` dan `{median}`.

### Interpretasi Hasil Ukuran Pemusatan

Rata-rata atau *mean* adalah ukuran untuk menentukan nilai tipikal (nilai kebanyakan) dari suatu variabel dalam dataset kita. Adapun median bertindak serupa dengan *mean*, akan tetapi median tidak terpengaruh oleh nilai ekstrem (*outlier*). Oleh karena itu, penting untuk menyatakan nilai *mean* dan median secara bersamaan untuk mengetahui apakah terdapat nilai ekstrem dalam dataset kita.

### Ukuran Penyebaran (Standar Deviasi, Persentil, Kuartil, dan IQV)

Ukuran penyebaran menjawab pertanyaan: *"Seberapa menyebar data kita dari titik tengahnya?"* Untuk variabel numerik, kita gunakan standar deviasi, persentil, dan kuartil. Untuk variabel nominal, kita gunakan **IQV** (*Index of Qualitative Variation*).

**Variabel Numerik: Standar Deviasi, Persentil, dan Kuartil**

Kita bisa menentukan ukuran penyebaran yang ditampilkan melalui atribut `statistic`. Teknik-teknik yang tersedia di antaranya:

-   `{min}`, `{max}` : nilai minimum dan maksimum
-   `{p##}` : persentil ke-##. Kuartil bawah (Q1) = `{p25}`, kuartil atas (Q3) = `{p75}`
-   `{sd}` : standar deviasi


```{r mod02-tbl-summary-spread, echo=TRUE}
data_ubl |>
  tbl_summary(
    include = c(biaya_dalam_sepekan, jumlah_perjalanan_senin, jarak),
    type = list(
      jumlah_perjalanan_senin ~ "continuous"
    ),
    digits = list(
      jumlah_perjalanan_senin ~ 0
    ),
    statistic = list(
      all_continuous() ~ "[{min}], {p25}, {median}, {p75}, [{max}] ({sd})"
    )
  ) |>
  as_flex_table()

# Perhatikan urutan dan kelengkapan tanda koma pada setiap atribut fungsi
```

**Variabel Nominal: IQV**

Untuk variabel **nominal** (kategoris tanpa urutan), ukuran penyebaran yang tepat adalah **IQV** (*Index of Qualitative Variation*). IQV bernilai 0 jika semua observasi jatuh pada satu kategori (tidak ada variasi), dan mendekati 1 jika observasi tersebar merata ke semua kategori.

Karena R tidak memiliki fungsi IQV bawaan, kita buat sendiri menggunakan mekanisme `function`:

```{r mod02-define-iqv-function, echo=TRUE}
iqv <- function(x) {
  x_clean <- x[!is.na(x)]
  counts <- table(x_clean)
  K <- length(counts)
  if (K <= 1) return(0)
  n <- sum(counts)
  sum_p_sq <- sum((counts / n)^2)
  iqv_value <- (K / (K - 1)) * (1 - sum_p_sq)
  return(iqv_value)
}
```

Untuk memanggil fungsi `iqv()`, kita masukkan vektor variabel yang ingin dihitung dengan sintaks `dataset$nama_variabel`:

```{r mod02-calculate-iqv, echo=TRUE}
# Menghitung IQV variabel jenis_kelamin
iqv(data_ubl$jenis_kelamin)
```

### Interpretasi Hasil Ukuran Penyebaran

Ukuran penyebaran menunjukkan seberapa beragam data kita.

Untuk simpangan baku atau standar deviasi, semakin kecil nilainya, semakin sedikit variasi data kita. Artinya, data kita semakin homogen. Sebaliknya, semakin besar nilainya, semakin banyak variasi data kita. Artinya, data kita semakin heterogen.

Untuk persentil/kuartil, kita menentukan variabilitasnya dari nilai-nilai di datasetnya secara langsung. Misalnya, jika Q1 kita 5 sementara median kita 10, maka ia lebih homogen dibandingkan ketika Q1 5 sementara median 20.

Untuk IQV, semakin kecil nilainya, semakin sedikit variasi data kita. Artinya, data kita semakin homogen. Sebaliknya, semakin besar nilainya, semakin banyak variasi data kita. Artinya, data kita semakin heterogen.

::: {.rmdexercise}
### Aktivitas Mandiri 4: Analisis Statistik Deskriptif Komprehensif Data UNILA [STP-2.4]{.capaian} {-}

**Persiapan:**
Gunakan `data_unila_bersih` yang sudah dirapikan dan sudah memiliki variabel *factor*. Gunakan `tbl_summary()` dan `as_flex_table()` untuk menghasilkan tabel deskriptif.

**Analisis yang Diminta:**

a. **Persentase/Proporsi:**
   - Hitung persentase mahasiswa berdasarkan `tingkat_semester`
   - Interpretasi: bagaimana dominansi/minoritas tingkat semester mahasiswa? Apakah ada ketimpangan?

b. **Ukuran Pemusatan (Mean dan Median):**
   - Untuk variabel `jarak`
   - Tampilkan Mean dan Median
   - Gunakan `statistic = "{mean} ({median})"`
   - Interpretasi: berapa rata-rata dan nilai tengah jarak tempuh mahasiswa? Apakah ada nilai ekstrem? (Petunjuk: lihat perbandingan nilai mean dan mediannya)

c. **Ukuran Penyebaran (Mean dan SD):**
   - Untuk variabel `biaya_dalam_sepekan`
   - Tampilkan Minimal, Kuartil Bawah, Median, Kuartil Atas, Maksimal, dan Standar Deviasi
   - Gunakan `statistic = "{min}, {p25}, {median}, {p75}, {max} ({sd})"`
   - Interpretasi: seberapa beragam biaya yang dikeluarkan mahasiswa dalam sepekan?

d. **Ukuran Variasi Nominal (IQV):**
   - Hitung IQV untuk variabel `uang_saku`
   - Gunakan fungsi `iqv()` yang sudah dipelajari
   - Interpretasi: seberapa bervariasi uang saku mahasiswa?

**Dokumentasi:**

- Sertakan interpretasi singkat untuk setiap hasil analisis dengan bentuk komentar (acu kembali Modul 0 untuk cara teknisnya).
- Kumpulkan semua jawaban aktivitas mandiri dalam satu file R dengan format nama `Prak2_[NIM]_[Nama].R`.
:::


