# Modul-2: Analisis Statistika Deskriptif


::: rmdcapaian
Setelah mempelajari modul ini, Anda diharapkan **dapat mengoperasikan perhitungan persentase/proporsi, rasio, laju, ukuran pemusatan, dan ukuran penyebaran untuk suatu data kuantitatif dengan menggunakan perangkat lunak** [STP-2.4]{.capaian}
:::

Dalam praktikum ini kita akan melanjutkan analisis data terstruktur kita dengan analisis statistika deskriptif untuk variabel-variabel **kategoris** dan **numerik**. Kedua jenis variabel ini berkaitan juga dengan tingkat pengukurannya yang terdiri atas **nominal**, **ordinal**, dan **interval/rasio (metrik).**

Analisis statistik deskriptif yang akan kita lakukan mencakup ukuran frekuensi yang diwakili oleh **persentase/proporsi**, ukuran pemusatan yang diwakili oleh **rata-rata *(mean)***, **median**, dan ukuran penyebaran yang diwakili oleh **standar deviasi**, **persentil**, **kuartil**, dan **IQV**. Perhitungan IQV akan dilakukan dengan sekaligus mengenalkan mekanisme `function` di R.

## Persiapan

Seperti biasa, kita perlu memuat *library* andalan kita dalam mengolah data, `tidyverse`, dan juga untuk membaca file Excel, `openxlsx`.

```{r mod02-load-libraries, echo=TRUE}
# Memuat library yang diperlukan
library(tidyverse)
library(openxlsx)
```

Selain itu, kita memerlukan paket `gtsummary` dan `flextable` untuk melakukan analisis statistika deskriptif dengan ringkas. Paket ini memiliki perintah `tbl_summary()` yang dapat mengeluarkan analisis statistika deskriptif secara intuitif berdasarkan jenis data yang kita masukkan.

Untuk meng-install kedua paket tersebut, hapus tanda pagar di depan baris pertama dalam *chunk* di bawah dan muat paket `gtsummary` saja.

```{r mod02-load-gtsummary, echo=TRUE}
# install.packages(c("gtsummary", "flextable"))
library(gtsummary)
```

## Mengimpor Dataset

Kita menggunakan data mahasiswa UBL pada langkah demonstratif praktikum ini. Di Aktivitas Mandiri, kalian akan menggunakan dataset lain.

```{r mod02-import-data, echo=TRUE}
# Mengeset variabel tersendiri untuk nama file nama sheet
file_dibaca <- "datasets/Data Praktikum 02.xlsx"
sheet_ubl <- "DataUtama_mhsUBL"

# Mengimpor file menjadi dataset memanfaatkan variabel nama file dan nama sheet yang kita buat tadi
data_ubl <- read.xlsx(file_dibaca, sheet = sheet_ubl)
```

::: {.rmdexercise}
## Aktivitas Mandiri 1: Mengimpor Data UNILA {-}

Impor dataset mahasiswa UNILA dari file dan sheet yang sama:

1. Gunakan variabel `file_dibaca` yang sudah ada (file Excel-nya sama)
2. Buat variabel `sheet_unila` dengan isi `"DataUtama_mhsUNILA"`
3. Impor dataset ke variabel `data_unila`
4. Verifikasi dengan `glimpse(data_unila)` — perhatikan nama-nama variabelnya
:::

## Praktik Operator Pipa *(Pipe Operator)*

Sebelum kita bisa menganalisis data, kita perlu merapikannya terlebih dahulu. Dua hal yang lazim dilakukan adalah mengganti nama variabel dan membuang baris yang datanya tidak lengkap. Mari kita praktikkan sambil mengenal salah satu fitur terpenting di `tidyverse`: **pipe operator** (`|>`). Kita sudah dikenalkan dengan operator ini pada subbab \@ref(sec-operator-pipa), dan di sini kita akan langsung mempraktikkannya bersama.

### Memahami Konsep *Pipe Operator*

Untuk memahami konsep pipe operator, mari kita praktikkan kasus berikut dengan dua cara, yakni yang tanpa dan dengan *pipe operator*. 

Kita akan mencoba menelusuri struktur dataset kita — khususnya kolom-kolom yang berhubungan dengan kepemilikan kendaraan saja. Untuk itu, kita perlu: (1) menyeleksi kolom-kolom yang kita butuhkan saja dengan `select()`, lalu (2) melihat hasilnya dengan `glimpse()`.

Perhatikan dua cara untuk melakukan dua langkah tersebut.

**CARA 1: KONVENSIONAL**

```{r mod02-pipe-demo1-conventional, echo=TRUE}
# Langkah 1: Seleksi kolom kepemilikan kendaraan, simpan ke variabel sementara
data_kendaraan <- select(
  data_ubl,
  kepemilikan.mobil, kepemilikan.motor
)

# Langkah 2: Baru bisa melihat hasilnya dari variabel sementara
glimpse(data_kendaraan)
```

**CARA 2: MENGGUNAKAN PIPE OPERATOR**

```{r mod02-pipe-demo2-pipe, echo=TRUE}
# Seleksi kolom dan langsung lihat hasilnya — tanpa variabel sementara
data_ubl |>
  select(kepemilikan.mobil, kepemilikan.motor) |>
  glimpse()
```

Dalam cara 1, kita **terpaksa** membuat variabel perantara `data_kendaraan` hanya untuk meneruskan hasil `select()` ke `glimpse()`. Variabel ini tidak kita butuhkan untuk keperluan lain — hanya agar kedua langkah bisa terhubung. Operator pipa (`|>`) memungkinkan kita merangkai kedua proses itu secara langsung, tanpa variabel perantara, dengan alur yang mengalir dari atas ke bawah.

Berikut adalah penjelasan cara-2:

-   `data_ubl |>`: perintah "Ambil dataset `data_ubl`."

-   Kirimkan dataset itu ke fungsi `select()` untuk menyeleksi kolom yang diinginkan.

-   Hasil seleksi langsung dikirimkan ke `glimpse()` untuk ditampilkan — tidak perlu disimpan ke variabel baru.

::: rmdtip
💡 **Tip**

Pipe operator dapat dimasukkan dengan kombinasi tombol `Ctrl` + `Shift` + `M` di *keyboard*.
:::

### Mengganti Nama Variabel dan Menghilangkan *Missing Values* Sekaligus dengan Pipe Operator

Keunggulan ini semakin terasa ketika kita mulai merangkai **lebih banyak langkah** sekaligus. Misalnya, kita perlu merapikan dataset UBL kita dengan dua pekerjaan berbeda: (1) mengganti nama beberapa variabel dengan `rename()`, dan (2) membuang baris yang mengandung nilai kosong atau hilang (*missing values*) dengan `drop_na()` dari paket `tidyr`.

Dengan pipe operator, kedua pekerjaan itu bisa dirangkai dalam satu alur yang mengalir dari atas ke bawah:

```{r mod02-rename-dropna-pipe, echo=TRUE}
# Membaca ulang dataset supaya menjadi kondisi semula
data_ubl <- read.xlsx(file_dibaca, sheet = sheet_ubl)

# Mengganti nama variabel, lalu langsung membuang missing values dalam satu alur
data_ubl <- data_ubl |>
  rename(biaya_dalam_sepekan = biaya.dalam.seminggu,
         jumlah_perjalanan_senin = Jumlah.perjalanan.Senin,
         jarak = `jarak.(km)`) |>
  drop_na()
```

-   `data_ubl |>`: ambil dataset `data_ubl`.
-   Kirimkan ke `rename()` nama kolom `biaya.dalam.seminggu` hingga `jarak.(km)`.
-   Setelah semua nama kolom diganti, hasilnya diteruskan ke `drop_na()` untuk membuang baris yang datanya tidak lengkap.
-   Hasil akhir disimpan kembali ke `data_ubl`.

Bayangkan jika ini dilakukan secara konvensional: setiap langkah membutuhkan penulisan nama dataset atau variabel perantara baru — semakin banyak langkahnya, semakin panjang dan rawan salah kodenya.

::: {.rmdexercise}
## Aktivitas Mandiri 2: Merapikan Dataset UNILA dengan Pipe Operator {-}

Dengan **satu blok kode** menggunakan pipe operator `|>`:

1. Baca dataset UNILA dari `file_dibaca` dan `sheet_unila`
2. Ubah nama variabel `biaya.dalam.seminggu` menjadi `biaya_dalam_sepekan`
3. Ubah nama variabel `Jumlah.perjalanan.Senin` menjadi `jumlah_perjalanan_senin`
4. Buang baris yang mengandung missing values dengan `drop_na()`
5. Simpan hasilnya ke variabel `data_unila_bersih`
6. Verifikasi dengan `glimpse(data_unila_bersih)` — pastikan tidak ada NA
:::

## Membuat *Factor*

Sekarang mari kita kembali ke dataset UBL yang sudah bersih. Sebelumnya kita sudah melihat dataset kita dengan `glimpse()`. Kali ini, mari kita coba perintah lain bernama `summary()` — perintah bawaan R *(base R)* yang dapat meringkas isi dataset.

```{r mod02-summary-before-factor, echo=TRUE, R.options=list(max.print=50)}
# Melihat ringkasan dataset sebelum variabel kategoris diubah menjadi factor
summary(data_ubl)
```

Dari *output* tersebut, perhatikan dua pola yang berbeda:

-   Variabel angka seperti `jarak` atau `biaya_dalam_sepekan` menampilkan `Min.`, `1st Qu.`, `Median`, `Mean`, `3rd Qu.`, dan `Max.` — ini adalah ukuran-ukuran pemusatan dan penyebaran data numerik.

-   Variabel teks (*character*) seperti `Jenis.Kelamin` atau `Prodi` hanya menampilkan `Length`, `Class`, dan `Mode` — R belum tahu apa nilai-nilai yang ada di sana, sehingga hanya bisa memberikan informasi panjang datanya saja.

Bagaimana agar R bisa menampilkan frekuensi tiap nilai, seperti berapa banyak `Laki-Laki` dan berapa banyak `Perempuan` di variabel `Jenis.Kelamin`? Caranya adalah dengan mengubah tipe variabel tersebut menjadi ***factor*** agar R mengenalinya sebagai variabel kategoris dengan nilai-nilai yang terdefinisi.

```{r mod02-identify-factor-vars, echo=TRUE, R.options=list(max.print=50)}
# Mengidentifikasi variabel-variabel yang bisa diubah tipenya
glimpse(data_ubl)
```

Contoh pertama kita adalah variabel yang paling mudah: `Jenis.Kelamin`.

Sebelum membuat vektor, kita perlu mengecek terlebih dahulu nilai-nilai apa yang sebenarnya tersimpan di dalam dataset — persis seperti yang tertulis, termasuk huruf besar dan kecilnya. Kita akan menggunakan perintah `table()` untuk mengecek nilai-nilai unik yang ada di variabel `Jenis.Kelamin`.

```{r mod02-check-gender-values, echo=TRUE}
# Cek nilai-nilai unik yang ada di variabel Jenis.Kelamin
table(data_ubl$Jenis.Kelamin)
```

Dari output di atas, kita tahu bahwa nilai yang tersimpan adalah `"Laki-Laki"` dan `"Perempuan"` — bukan `"Laki-laki"`. Vektor yang kita buat harus menuliskan nilai-nilai itu **persis sama**, karakter per karakter.

```{r mod02-create-factor-gender, echo=TRUE, R.options=list(max.print=50)}
# Membuat vektor dengan nilai yang PERSIS SAMA seperti di data
jk <- c("Laki-Laki", "Perempuan")

# Mengubah jenis variabel "Jenis.Kelamin" dari chr ke fct dengan 'mutate()'
data_ubl <- data_ubl |>
  mutate(Jenis.Kelamin = factor(Jenis.Kelamin, levels = jk))

# Mengecek hasil
glimpse(data_ubl)
```

Berikut adalah penjelasan dari perintah pembuatan factor di atas:

```r
mutate(Jenis.Kelamin = factor(Jenis.Kelamin, jk))
```

-   `mutate(...)` — perintah untuk **mengubah atau menambah variabel** dalam dataset. Di sini kita menimpa variabel `Jenis.Kelamin` yang sudah ada dengan versi barunya.

-   `Jenis.Kelamin = ...` — bagian kiri `=` adalah nama variabel yang akan diubah/dibuat. Kita bisa menuliskan nama variabel baru di sini. Misalnya jika kita ingin mengubah nama variabelnya menjadi `jenis_kelamin`, maka perintahnya akan menjadi `mutate(jenis_kelamin = factor(Jenis.Kelamin, jk))`.

-   `factor(Jenis.Kelamin, levels = jk)` — perintah yang mengubah tipe variabel menjadi *factor*, dengan:
    -   **argumen pertama** (`Jenis.Kelamin`): variabel yang ingin diubah,
    -   **argumen kedua** (`levels = jk`): vektor yang berisi nilai-nilai yang diizinkan, disebut ***levels***.


Kita sudah berhasil menjadikan variabel `Jenis.Kelamin` sebagai factor. Selanjutnya, kita akan mengubah variabel-variabel kategoris lain menjadi factor juga. Variabel-variabel tersebut di antaranya adalah `Prodi`, `Tingkat.Semester`, `Uang.Saku`, dan `jenis.tempat.tinggal`.

Sekarang kita akan mengecek nilai variabel-variabel kategoris tersebut dengan dua cara: (1) perintah `table()` dan (2) perintah `count()` yang dipadukan dengan *pipe operator* dari paket `tidyverse()`.

```{r mod02-check-categorical-values, echo=TRUE}
# Cara #1
table(data_ubl$Fakultas)
table(data_ubl$jenis.tempat.tinggal)
```

```{r mod02-check-categorical-values-2nd, echo=TRUE}
# Cara #2
data_ubl |>
  count(Prodi)
data_ubl |>
  count(Tingkat.Semester)
data_ubl |>
  count(Uang.Saku)
```

Kemudian kita buat vektor-vektor yang menyimpan nilai-nilai yang mungkinnya.

Perhatikan bahwa untuk **variabel ordinal** kita harus menuliskan vektor nilainya dengan urutan yang sesuai dengan tingkatannya.

```{r mod02-define-factor-levels, echo=TRUE}
# Membuat vektor nilai-nilai kategoris (untuk factor) berdasarkan nilai-nilai dari tampilan rincian
fakultas <- c(
  "Fakultas Ekonomi dan Bisnis", "Fakultas Hukum",
  "Fakultas Ilmu Komputer", "Fakultas Ilmu Sosial dan Politik",
  "Fakultas Keguruan dan Ilmu Pendidikan", "Fakultas Teknik"
)
# nilai-nilai dalam vektor dapat di-Enter setelah tanda koma agar script lebih rapi dan enak dibaca

prodi <- c(
  "Administrasi Bisnis", "Administrasi Publik",
  "Akuntansi", "Arsitektur", "Ilmu Hukum", "Ilmu Komunikasi",
  "Informatika", "Manajemen",
  "Pendidikan Bahasa Inggris", "Sistem Informasi"
)

# Variabel ordinal harus ditulis sesuai dengan urutan yang benar
tingkat <- c(
  "1 (Semester 1 – Semester 2)",
  "2 (Semester 3 – Semester 4)",
  "3 (Semester 5 - Semester 6)",
  "4 (Semester 7 - Semester 8)"
)

uang_saku <- c(
  "< 1 jt", "1 jt – 2 jt", "2,1 jt – 3 jt",
  "3,1 jt – 4 jt", "> 4 jt"
)
```

Sekarang kita sudah bisa mengubah nilai-nilai di variabel kategoris tersebut dari *character* menjadi *factor*.

Variabel ordinal menggunakan atribut `ordered` yang bernilai `TRUE`, artinya urutan dipentingkan dalam `levels`.

```{r mod02-apply-factors, echo=TRUE, R.options=list(max.print=50)}
# Mengubah variabel-variabel tersebut menjadi factor
data_ubl <- data_ubl |>
  mutate(
    Jenis.Kelamin = factor(Jenis.Kelamin, levels = jk),
    Fakultas = factor(Fakultas, levels = fakultas),
    Prodi = factor(Prodi, levels = prodi),
    # jangan lupa atribut 'ordered = TRUE' untuk var. ordinal
    Tingkat.Semester = factor(Tingkat.Semester,
      levels = tingkat,
      ordered = TRUE
    ),
    Uang.Saku = factor(Uang.Saku, levels = uang_saku, ordered = TRUE)
  )

# Mengecek hasil
glimpse(data_ubl)
```

Sekarang, tipe data untuk variabel-variabel kategoris kita tadi sudah menampilkan `<fct>` yang berarti "factor". Variabel ordinal diidentifikasi dengan tipe `<ord>`.

Kita dapat mengecek urutan factor kita dengan perintah `levels()` berikut.

```{r mod02-check-factor-levels, echo=TRUE}
# Mengecek hasil dengan mengidentifikasi level factor untuk data kategoris-ordinal
levels(data_ubl$Tingkat.Semester)
levels(data_ubl$Uang.Saku)
```

Sekarang, mari kita buktikan apa yang terjadi pada `summary()` setelah kita mengubah variabel kategoris menjadi *factor*. Bandingkan dengan hasil sebelumnya!

```{r mod02-summary-after-factor, echo=TRUE, R.options=list(max.print=50)}
# Melihat ringkasan dataset SETELAH variabel kategoris diubah menjadi factor
summary(data_ubl)
```

Perhatikan perbedaannya: variabel-variabel yang tadi hanya menampilkan `Length`, `Class`, dan `Mode`, sekarang sudah menampilkan **frekuensi tiap nilai** karena R sudah mengenali nilai-nilai yang mungkin ada di variabel tersebut. Inilah kegunaan utama *factor* — selain memperbaiki analisis, ia juga membuat ringkasan data kita menjadi jauh lebih informatif.

::: {.rmdexercise}
### Aktivitas Mandiri 3: Membuat Factor untuk Variabel Kategoris UNILA  {-}

Untuk dataset UNILA yang sudah dibersihkan (`data_unila_bersih`):

1. Gunakan `table()` atau `count()` untuk mengecek nilai-nilai unik dari variabel-variabel kategoris berikut:
   - `Jenis.Kelamin`
   - `Tingkat.Semester`
   - `Uang.Saku`
   - `jenis.tempat.tinggal`
2. Buat vektor untuk masing-masing variabel di atas (perhatikan variabel ordinal!)
3. Gunakan `mutate()` untuk mengubah variabel-variabel tersebut menjadi factor
4. Verifikasi dengan `glimpse()` untuk memastikan tipenya `<fct>` atau `<ord>`
5. Jalankan `summary(data_unila_bersih)` — bandingkan tampilan sebelum dan sesudah factor!
:::

## Analisis Statistika Deskriptif

Seperti yang sudah kita pelajari di kelas, analisis statistika deskriptif yang kita praktikkan di sini dibagi menjadi tiga kelompok besar: **ukuran frekuensi**, **ukuran pemusatan**, dan **ukuran penyebaran**. Kita akan menggunakan fungsi `tbl_summary()` dari paket `gtsummary` sebagai alat utama, yang selalu kita teruskan ke `as_flex_table()` untuk menghasilkan tabel yang rapi.

### Ukuran Frekuensi (Persentase/Proporsi)

Ukuran frekuensi digunakan untuk variabel **kategoris** dan menjawab pertanyaan: *"Seberapa banyak tiap kategori?"* Kita cukup memasukkan variabel-variabel kategoris ke dalam `tbl_summary()` melalui atribut `include`. Fungsi ini akan secara otomatis menampilkan frekuensi setiap nilai beserta persentasenya.

```{r mod02-tbl-summary-categorical, echo=TRUE}
data_ubl |>
  tbl_summary(include = c(
    Jenis.Kelamin,
    Fakultas,
    Tingkat.Semester,
    Uang.Saku,
    jenis.tempat.tinggal
  )) |>
  as_flex_table()
```

### Ukuran Pemusatan (Mean dan Median)

Ukuran pemusatan digunakan untuk variabel **numerik** dan menjawab pertanyaan: *"Di mana titik tengah data kita?"* Secara default, `tbl_summary()` sudah otomatis menampilkan median beserta kuartil untuk variabel numerik.

```{r mod02-tbl-summary-numeric, echo=TRUE}
data_ubl |>
  tbl_summary(include = c(
    kepemilikan.mobil,
    jarak
  )) |>
  as_flex_table()
```

Perlu diperhatikan, `tbl_summary` menampilkan persentase tiap nilai `kepemilikan.mobil` seolah-olah variabel kategoris — hal ini terjadi karena nilainya bertipe numerik dengan sedikit kategori unik. Untuk memaksanya ditampilkan sebagai variabel kontinu, kita gunakan atribut `type`.

Kita juga bisa memilih ukuran pemusatan spesifik yang ingin ditampilkan melalui atribut `statistic`:

```{r mod02-tbl-summary-mean-median, echo=TRUE}
data_ubl |>
  tbl_summary(
    include = c(kepemilikan.motor, jarak),
    type = list(kepemilikan.motor ~ "continuous"),
    digits = list(kepemilikan.motor ~ 0),
    statistic = list(
      kepemilikan.motor ~ "{median}",  # hanya median
      jarak ~ "{mean} ({sd})"          # mean dan standar deviasi
    )
  ) |>
  as_flex_table()
```

### Ukuran Penyebaran (Standar Deviasi, Persentil, Kuartil, dan IQV)

Ukuran penyebaran menjawab pertanyaan: *"Seberapa menyebar data kita dari titik tengahnya?"* Untuk variabel numerik, kita gunakan standar deviasi, persentil, dan kuartil. Untuk variabel nominal, kita gunakan **IQV** (*Index of Qualitative Variation*).

**Variabel Numerik: Standar Deviasi, Persentil, dan Kuartil**

Kita bisa menentukan ukuran penyebaran yang ditampilkan melalui atribut `statistic`. Teknik-teknik yang tersedia di antaranya:

-   `{mean}` : rata-rata, `{median}` : median
-   `{min}`, `{max}` : nilai minimum dan maksimum
-   `{p##}` : persentil ke-##. Kuartil bawah (Q1) = `{p25}`, kuartil atas (Q3) = `{p75}`
-   `{sd}` : standar deviasi, `{n}` : frekuensi, `{N}` : total, `{p}` : persentase

```{r mod02-tbl-summary-spread, echo=TRUE}
data_ubl |>
  tbl_summary(
    include = c(kepemilikan.mobil, kepemilikan.motor, jarak),
    type = list(
      kepemilikan.mobil ~ "continuous",
      kepemilikan.motor ~ "continuous"
    ),
    digits = list(
      kepemilikan.mobil ~ 0,
      kepemilikan.motor ~ 0
    ),
    statistic = list(
      kepemilikan.mobil ~ "{median} ({p25}, {p75})",
      kepemilikan.motor ~ "{median}",
      jarak ~ "{mean} ({sd})"
    )
  ) |>
  as_flex_table()

# Perhatikan urutan dan kelengkapan tanda koma pada setiap atribut fungsi
```

::: {.rmdnote}
**Pengenalan Tipe Data Baru R: List (`list`)**

*List* bisa memuat lebih dari satu jenis nilai sekaligus — berbeda dengan vektor yang mengharuskan semua elemennya bertipe sama. Ini sangat berguna untuk mendefinisikan pengaturan per-variabel di `tbl_summary`:

``` r
type    = list(kepemilikan.motor ~ "continuous", kepemilikan.mobil ~ "continuous")
digits  = list(kepemilikan.motor ~ 0, kepemilikan.mobil ~ 0)
```

Setiap elemen list menggunakan format `nama_variabel ~ nilai_pengaturan`.
:::

**Variabel Nominal: IQV**

Untuk variabel **nominal** (kategoris tanpa urutan), ukuran penyebaran yang tepat adalah **IQV** (*Index of Qualitative Variation*). IQV bernilai 0 jika semua observasi jatuh pada satu kategori (tidak ada variasi), dan mendekati 1 jika observasi tersebar merata ke semua kategori.

Karena R tidak memiliki fungsi IQV bawaan, kita buat sendiri menggunakan mekanisme `function`:

```{r mod02-define-iqv-function, echo=TRUE}
iqv <- function(x) {
  x_clean <- x[!is.na(x)]
  counts <- table(x_clean)
  K <- length(counts)
  if (K <= 1) return(0)
  n <- sum(counts)
  sum_p_sq <- sum((counts / n)^2)
  iqv_value <- (K / (K - 1)) * (1 - sum_p_sq)
  return(iqv_value)
}
```

Untuk memanggil fungsi `iqv()`, kita masukkan vektor variabel yang ingin dihitung dengan sintaks `dataset$nama_variabel`:

```{r mod02-calculate-iqv, echo=TRUE}
# Menghitung IQV variabel jenis.tempat.tinggal
iqv(data_ubl$jenis.tempat.tinggal)
```

::: {.rmdexercise}
### Aktivitas Mandiri 4: Analisis Statistik Deskriptif Komprehensif Data UNILA [STP-2.4]{.capaian} {-}

**Persiapan:**
Gunakan `data_unila_bersih` yang sudah dirapikan dan sudah memiliki variabel *factor*.

**Analisis yang Diminta:**

a. **Persentase/Proporsi:**
   - Hitung persentase mahasiswa berdasarkan `Uang.Saku`
   - Gunakan `tbl_summary(include = Uang.Saku)` dan `as_flex_table()`

b. **Ukuran Pemusatan (Median dan Kuartil):**
   - Untuk variabel `jumlah_perjalanan_senin`
   - Tampilkan Median, Q1 (p25), dan Q3 (p75)
   - Gunakan `statistic = "{median} ({p25}, {p75})"`

c. **Ukuran Pemusatan dan Penyebaran (Mean dan SD):**
   - Untuk variabel `biaya_dalam_sepekan`
   - Tampilkan Mean dan Standar Deviasi
   - Gunakan `statistic = "{mean} ({sd})"`

d. **Ukuran Variasi Nominal (IQV):**
   - Hitung IQV untuk variabel `alasan.pemilihan.lokasi.tempat.tinggal`
   - Gunakan fungsi `iqv()` yang sudah dipelajari
   - Interpretasi: seberapa bervariasi alasan mahasiswa memilih tempat tinggal?

**Dokumentasi:**
- Kumpulkan semua hasil dalam file R Markdown Anda
- Sertakan interpretasi singkat untuk setiap hasil analisis
:::

------------------------------------------------------------------------
