# Modul-5: Uji Hipotesis

Setelah mempelajari modul ini, Anda diharapkan dapat:

1. mampu menghasilkan uji hipotesis satu populasi dengan menggunakan perangkat lunak komputer [STP-6.2]{.capaian}
2. mampu menghasilkan uji hipotesis dua atau lebih populasi pada suatu kasus menggunakan perangkat lunak komputer [STP-7.2]{.capaian}


---

## Pendahuluan

Uji hipotesis adalah salah satu teknik dalam analisis statistik inferensial yang memperkirakan parameter melalui pernyataan-pernyataan dugaan atau **hipotesis**. Hipotesis di sini adalah pernyataan yang mengandung dugaan bahwa nilai parameter adalah sama dengan suatu nilai atau berbeda. Hipotesis yang sama dengan suatu nilai kita sebut dengan **hipotesis kosong *(null hypothesis)***, sementara yang berbeda disebut **hipotesis alternatif *(alternative hypothesis)***

## Perangkat Lunak dan Pustaka (Libraries)

Seperti biasa, kita perlu memuat pustaka *(libraries)* yang diperlukan dalam pengolahan data kita.

Dalam modul ini kita akan menggunakan sebuah pustaka bernama `stats` yang merupakan pustaka khusus untuk perhitungan-perhitungan statistik dan juga penghasil angka acak.

```{r mod05-load-libraries, echo=TRUE}
library(tidyverse)
library(readr)
library(stats)
```

Biasanya pustaka `stats` sudah termuat secara bawaan *(default)* saat kita menjalankan R melalui RStudio. Untuk mengecek apakah suatu pustaka sudah termuat ketika kita menjalankan R, tulis perintah berikut.

``` r
"package:{nama pustaka}" %in% search() # ganti {nama pustaka} dengan nama pustaka yang ingin dicari

"package: stats" %in% search() # untuk mengecek apakah 'stats' sudah dimuat
```

## Memuat Data

``` r
data_mahasiswa <- read_csv2("data_mahasiswa.csv")
# read_csv2() → untuk file CSV dgn pemisah titik koma (;)
# read_csv() → untuk file CSV dgn pemisah koma (,).
```

```{r mod05-load-data, echo=TRUE}
data_mahasiswa <- read_csv2("datasets/data_mahasiswa.csv") 
```

## Perkenalan Markdown: LaTeX

Dalam file Markdown terdapat fitur bahasa LaTeX. Bahasa ini digunakan untuk menulis simbol matematis.

Untuk menyisipkan persamaan matematis menggunakan LaTeX, kita dapat menggunakan perintah Insert \> LaTeX Math \> Inline Math/Display Math. Inline Math akan menyisipkan simbol matematis di dalam paragraf, sementara Display Math membuat persamaan di bagian terpisah dari paragraf.

Dalam mode Source, Inline Math disisipkan dengan mengetikkan `$$` terlebih dahulu dan menuliskan simbolnya di antara dua `$` tersebut. Sementara itu, untuk Display Math kita perlu mengetikkan empat buah tanda `$` sehingga terlihat seperti berikut.

``` markdown
$$
H_0 : \mu_0 = 4
\newline H_1 : \mu_0 \ne 4
$$
```

Hasilnya adalah seperti berikut:

$$
H_0 : \mu_0 = 4\newline H_1 : \mu_0 \ne 4
$$

Anda dapat mempelajari penulisan LaTeX selengkapnya [di sini](https://www.overleaf.com/learn/latex/Mathematical_expressions#Further_reading "https://www.overleaf.com/learn/latex/Mathematical_expressions#Further_reading").

## Uji Hipotesis Satu Populasi

Pengujian hipotesis satu populasi bermakna pengujian hipotesis untuk suatu parameter yang berasal dari satu buah populasi saja. Misalnya, dalam kasus modul ini, kita memiliki populasi berupa seluruh mahasiswa yang berkuliah di Kota Bandar Lampung dan sekitarnya.

Dalam uji hipotesis satu populasi, kita hanya berfokus pada satu kelompok data, dan ingin mengetahui apakah parameter populasi sama dengan nilai tertentu atau tidak. Nilai acuan ini biasanya berasal dari teori, standar, atau dugaan awal. Ada dua jenis parameter yang bisa diuji:

**Rata-rata** (µ) → misalnya, apakah rata-rata jarak mahasiswa ke kampus = 4 km?

**Proporsi** (p) → misalnya, apakah proporsi mahasiswa yang tinggal di kos/asrama = 50%?

Prinsipnya sama: kita rumuskan hipotesis nol (H0), tentukan hipotesis alternatif (H1), hitung statistik uji (Z atau t), tentukan daerah kritis, lalu disimpulkan.

Penjelasan lebih lanjut akan dibahas dalam subbab-subbab berikut.

### Rata-rata

Dalam kasus ini, kita akan menguji hipotesis parameter rata-rata berupa jarak mahasiswa yang berkuliah di universitas-universitas di Kota Bandar Lampung dan sekitarnya. Berdasarkan `data_mahasiswa` , kita dapat menghitung rata-rata statistik jarak mahasiswa yang menjadi responden. Rata-rata statistik jarak tersebut kita gunakan untuk menguji hipotesis parameter rata-rata dengan suatu nilai.

Jika dimisalkan suatu nilai tersebut adalah 4 km, maka hipotesis yang diujinya menjadi "rata-rata jarak tempat tinggal mahasiswa ke kampusnya masing-masing di Kota Bandar Lampung dan sekitarnya adalah 4 km." Ini disebut **hipotesis kosong**, karena memuat kesamaan terhadap suatu nilai. Sementara itu, lawannya, yakni **hipotesis alternatif**, akan dibahas di masing-masing bagian.

**Membuat fungsi perhitungan statistik uji**

Pertama, mari kita buat sebuah fungsi di R untuk menghitung nilai statistik uji. Dengan adanya fungsi ini, kita tidak perlu lagi melakukan perhitungan manual setiap kali menguji hipotesis. Fungsi ini akan menerima masukan berupa rata-rata sampel, rata-rata hipotesis, simpangan baku, dan ukuran sampel, kemudian menghasilkan nilai statistik uji Z.



```{r mod05-create-function-mean-1pop, echo=TRUE}
# Membuat fungsi uji hipotesis (hypothesis testing, ht) untuk rata-rata (mean)
# dengan 1 populasi (1pop)
# Keterangan input:
#   - xbar : statistik rata-rata
#   - mu   : parameter rata-rata
#   - sd   : statistik simpangan baku
#   - n    : ukuran sampel
ht_mean_1pop <- function(xbar, mu, sd, n) {
  se <- sd/sqrt(n) # menghitung standard error untuk rata-rata
  z_hitung <- (xbar - mu)/se # menghitung nilai Z dari statistik
  return(z_hitung)
}
```

**Mendeklarasikan variabel uji**

Setelah fungsi dibuat, kita deklarasikan variabel-variabel yang akan digunakan. Variabel-variabel ini akan dipakai langsung sebagai input fungsi uji hipotesis. Dengan mendeklarasikannya lebih dulu, kita memastikan semua nilai yang diperlukan untuk perhitungan sudah tersedia dengan jelas dan proses penghitungan menjadi lebih rapi.



```{r mod05-declare-variables-mean-1pop, echo=TRUE}
# Mendeklarasikan variabel-variabel yang akan diuji
sample_mean <- mean(data_mahasiswa$jarak_km) # artinya menghitung rata-rata dari kolom jarak_km pada data data_mahasiswa.
pop_mean <- 4.0 # ini nilai hipotesis μ₀ yang ingin diuji.
sample_sd <- sd(data_mahasiswa$jarak_km)
# Menghasilkan data frame ringkasan dataset dengan menghitung jumlah mahasiswa sebagai ukuran sampel
ukuran_sampel <- data_mahasiswa |>  # "|>" disebut pipe operator, fungsinya untuk meneruskan hasil dari suatu ekspresi ke fungsi berikutnya (bisa pakai shortcut : Ctrl + Shift + M).
  summarize(ukuran_sampel = n())
# Menyimpan angka jumlah mahasiswa sebagai variabel n
ukuran_sampel <- ukuran_sampel$ukuran_sampel # mengekstrak angka dari tabel menjadi nilai tunggal (scalar) agar bisa dipakai dalam perhitungan berikutnya.

# Menampilkan variabel-variabel yang akan diuji
cat("Rata-rata jarak sampel adalah", sample_mean, "km.", 
    "\nParameter rata-rata jarak yang diuji adalah", pop_mean, "km.",
    "\nSimpangan baku jarak sampel adalah", sample_sd, "km.",
    "\nUkuran sampel adalah", ukuran_sampel, "orang.")
```

### Memahami Distribusi Normal dan Area Kritis
Dalam uji hipotesis, kita menggunakan distribusi normal standar (kurva Z) untuk menentukan apakah statistik uji kita jatuh pada area "tidak biasa" (area kritis/penolakan) atau area "biasa" (area penerimaan H₀).

#### Visualisasi Two-Tailed Test (α = 0.05)

Untuk memahami konsep area kritis, perhatikan Gambar \@ref(fig:dist-normal-two-tailed). Gambar tersebut menunjukkan bahwa untuk uji two-tailed dengan α = 0.05, area kritis terbagi menjadi dua bagian (masing-masing 2.5%) di kedua ekor distribusi.

```{r mod05-visualize-two-tailed, echo=FALSE, fig.cap='Distribusi Normal dengan Area Kritis Two-Tailed (α = 0.05)', fig.align='center', fig.width=8, fig.height=5}
library(ggplot2)
# Data untuk kurva normal
x <- seq(-4, 4, length.out = 1000)
y <- dnorm(x)
df_normal <- data.frame(x = x, y = y)
# Z kritis untuk alpha = 0.05 two-tailed
z_kritis <- qnorm(0.975)  # 1.96
ggplot(df_normal, aes(x = x, y = y)) +
  # Kurva normal
  geom_line(size = 1, color = "darkblue") +
  
  # Area penerimaan H0 (tengah)
  geom_area(data = subset(df_normal, x >= -z_kritis & x <= z_kritis),
            aes(x = x, y = y), fill = "lightblue", alpha = 0.5) +
  
  # Area kritis kiri
  geom_area(data = subset(df_normal, x <= -z_kritis),
            aes(x = x, y = y), fill = "red", alpha = 0.3) +
  
  # Area kritis kanan
  geom_area(data = subset(df_normal, x >= z_kritis),
            aes(x = x, y = y), fill = "red", alpha = 0.3) +
  
  # Garis vertikal untuk Z kritis
  geom_vline(xintercept = c(-z_kritis, z_kritis), 
             linetype = "dashed", color = "red", size = 0.8) +
  
  # Anotasi
  annotate("text", x = -z_kritis, y = -0.02, 
           label = paste("-", round(z_kritis, 2)), size = 4, color = "red") +
  annotate("text", x = z_kritis, y = -0.02, 
           label = paste("+", round(z_kritis, 2)), size = 4, color = "red") +
  annotate("text", x = -2.7, y = 0.05, 
           label = "Area Kritis\n(2.5%)", size = 3.5, color = "darkred") +
  annotate("text", x = 2.7, y = 0.05, 
           label = "Area Kritis\n(2.5%)", size = 3.5, color = "darkred") +
  annotate("text", x = 0, y = 0.2, 
           label = "Area Penerimaan H₀\n(95%)", size = 4, color = "darkblue") +
  
  # Tema
  labs(title = "Distribusi Normal Standar: Two-Tailed Test (α = 0.05)",
       x = "Nilai Z",
       y = "Densitas") +
  theme_minimal() +
  theme(plot.title = element_text(hjust = 0.5, face = "bold"))
```

**Penjelasan:**

- Area biru (tengah): Area penerimaan H₀ sebesar 95%
- Area merah (kiri & kanan): Area kritis total 5% (2.5% + 2.5%)
- Jika |Z hitung| > 1.96 → Tolak H₀ (jatuh di area merah)
- Fungsi `qnorm(0.025)` = -1.96 dan `qnorm(0.975)` = +1.96

#### Visualisasi Left-Tailed Test (α = 0.05)

```{r mod05-visualize-left-tailed, echo=FALSE, fig.cap='Distribusi Normal dengan Area Kritis Left-Tailed (α = 0.05)', fig.align='center', fig.width=8, fig.height=5}
# Z kritis untuk left-tailed
z_kritis_left <- qnorm(0.05)  # -1.64
ggplot(df_normal, aes(x = x, y = y)) +
  geom_line(size = 1, color = "darkblue") +
  
  # Area penerimaan H0 (kanan)
  geom_area(data = subset(df_normal, x >= z_kritis_left),
            aes(x = x, y = y), fill = "lightblue", alpha = 0.5) +
  
  # Area kritis kiri
  geom_area(data = subset(df_normal, x <= z_kritis_left),
            aes(x = x, y = y), fill = "red", alpha = 0.3) +
  
  # Garis vertikal
  geom_vline(xintercept = z_kritis_left, 
             linetype = "dashed", color = "red", size = 0.8) +
  
  # Anotasi
  annotate("text", x = z_kritis_left, y = -0.02, 
           label = round(z_kritis_left, 2), size = 4, color = "red") +
  annotate("text", x = -2.5, y = 0.05, 
           label = "Area Kritis\n(5%)", size = 3.5, color = "darkred") +
  annotate("text", x = 1, y = 0.2, 
           label = "Area Penerimaan H₀\n(95%)", size = 4, color = "darkblue") +
  
  labs(title = "Distribusi Normal Standar: Left-Tailed Test (α = 0.05)",
       x = "Nilai Z",
       y = "Densitas") +
  theme_minimal() +
  theme(plot.title = element_text(hjust = 0.5, face = "bold"))
```
**Catatan:** Untuk left-tailed test, seluruh α (5%) berada di ekor kiri. Z kritis = `qnorm(0.05)` = -1.64

#### Visualisasi Right-Tailed Test (α = 0.05)

```{r mod05-visualize-right-tailed, echo=FALSE, fig.cap='Distribusi Normal dengan Area Kritis Right-Tailed (α = 0.05)', fig.align='center', fig.width=8, fig.height=5}
# Z kritis untuk right-tailed
z_kritis_right <- qnorm(0.95)  # 1.64
ggplot(df_normal, aes(x = x, y = y)) +
  geom_line(size = 1, color = "darkblue") +
  
  # Area penerimaan H0 (kiri)
  geom_area(data = subset(df_normal, x <= z_kritis_right),
            aes(x = x, y = y), fill = "lightblue", alpha = 0.5) +
  
  # Area kritis kanan
  geom_area(data = subset(df_normal, x >= z_kritis_right),
            aes(x = x, y = y), fill = "red", alpha = 0.3) +
  
  # Garis vertikal
  geom_vline(xintercept = z_kritis_right, 
             linetype = "dashed", color = "red", size = 0.8) +
  
  # Anotasi
  annotate("text", x = z_kritis_right, y = -0.02, 
           label = paste("+", round(z_kritis_right, 2)), size = 4, color = "red") +
  annotate("text", x = 2.5, y = 0.05, 
           label = "Area Kritis\n(5%)", size = 3.5, color = "darkred") +
  annotate("text", x = -1, y = 0.2, 
           label = "Area Penerimaan H₀\n(95%)", size = 4, color = "darkblue") +
  
  labs(title = "Distribusi Normal Standar: Right-Tailed Test (α = 0.05)",
       x = "Nilai Z",
       y = "Densitas") +
  theme_minimal() +
  theme(plot.title = element_text(hjust = 0.5, face = "bold"))
```

**Catatan:** Untuk right-tailed test, seluruh α (5%) berada di ekor kanan. Z kritis = `qnorm(0.95)` = 1.64

#### Hubungan dengan Fungsi `qnorm()`
Tiga visualisasi di atas menunjukkan bagaimana fungsi `qnorm()` bekerja:

- **Two-tailed:** `qnorm(alpha/2)` dan `qnorm(1 - alpha/2)` → ±1.96
- **Left-tailed:** `qnorm(alpha)` → -1.64
- **Right-tailed:** `qnorm(1 - alpha)` → +1.64

**Interpretasi Keputusan:**
- Jika Z hitung jatuh di area merah → **Tolak H₀**
- Jika Z hitung jatuh di area biru → **Gagal tolak H₀**

#### *Two-tailed Test* (Tidak Berarah)

Uji dua arah (two-tailed test) adalah salah satu bentuk pengujian hipotesis statistik yang digunakan ketika peneliti ingin mengetahui apakah nilai rata-rata populasi berbeda secara signifikan dari suatu nilai tertentu (nilai hipotesis, biasanya dilambangkan μ₀), tanpa memandang arah perbedaan tersebut. Artinya, kita tidak hanya mempertanyakan apakah rata-rata lebih besar atau lebih kecil, tetapi fokus pada apakah terdapat perbedaan yang cukup signifikan ke salah satu arah. Dalam uji ini, kita ingin mengetahui apakah rata-rata jarak tempuh mahasiswa menuju kampus berbeda secara signifikan dari 4 km, tanpa menentukan apakah lebih besar atau lebih kecil.

##### Merumuskan hipotesis

Langkah pertama adalah merumuskan hipotesis. Di sini kita mendefinisikan dua kemungkinan: hipotesis nol (H0) dan hipotesis alternatif (H1). H0 biasanya menyatakan bahwa “tidak ada perbedaan” atau “nilai parameter sama dengan nilai tertentu”. Sebaliknya, H1 menyatakan adanya perbedaan yang signifikan. Pada uji ini, Hipotesis nol menyatakan bahwa rata-rata sama dengan 4 km, sedangkan hipotesis alternatif menyatakan bahwa rata-rata tidak sama dengan 4 km. Dengan demikian, kita sedang menguji apakah terdapat perbedaan nyata dari nilai acuan tersebut.



```{r mod05-hypothesis-mean-1pop-twotail, echo=TRUE}
cat("H0 : rata-rata jarak = 4 km", # fungsi "cat()" digunakan untuk mecetak teks ke console dengan format yang bisa kita atur sendiri.
    "\n\nH1 : rata-rata jarak != 4 km") # "!=" berarti "tidak sama dengan" (menandakan uji dua sisi).
```

##### Memilih distribusi *sampling*, wilayah dan titik kritis

Setelah hipotesis dirumuskan, kita perlu menentukan distribusi sampling dan titik kritis. Distribusi sampling adalah distribusi dari nilai rata-rata sampel jika kita mengambil banyak sampel dari populasi. Titik kritis adalah nilai ambang yang menentukan wilayah penolakan hipotesis nol. Dalam uji dua arah, daerah kritis terletak di kedua ujung distribusi normal dengan luas masing-masing sebesar α/2. Misalnya, dengan α = 0,05, maka masing-masing sisi memiliki 0,025. Artinya, hanya jika nilai uji berada jauh di salah satu sisi, kita akan menolak H0.



```{r mod05-critical-value-mean-1pop-twotail, echo=TRUE}
# Hipotesis yang dipakai tidak berarah, maka wilayah kritis adalah alpha/2
alpha <- 0.05
z_crit_2tail <- abs(qnorm(alpha/2)) # Nilai yang digunakan adalah nilai absolut, karena dibagi 2, tanda tidak berpengaruh

cat("Titik kritis uji two-tailed:",z_crit_2tail)
```

##### Menghitung statistik uji

Setelah menentukan titik kritis, kita menghitung nilai statistik uji menggunakan data yang kita miliki. Nilai ini menunjukkan seberapa jauh rata-rata sampel menyimpang dari nilai hipotesis populasi, dalam satuan standar error. Jika nilai ini berada di luar batas kritis, maka penyimpangan tersebut dianggap terlalu besar untuk hanya terjadi karena kebetulan.



```{r mod05-test-statistic-mean-1pop-twotail, echo=TRUE}
# hasil perhitungan statistik uji diabsolutkan untuk mengambil nilainya saja tanpa tandanya
z_mean_jarak <- abs(ht_mean_1pop(sample_mean, pop_mean, sample_sd, ukuran_sampel))

cat("Hasil statistik uji rata-rata:", z_mean_jarak)
```

##### Menarik kesimpulan

Langkah terakhir adalah menarik kesimpulan berdasarkan perbandingan antara nilai statistik uji dan titik kritis. Jika nilai statistik uji (absolut) lebih kecil dari titik kritis, maka kita gagal menolak H₀, artinya perbedaan yang terlihat kemungkinan hanya kebetulan sampel. Jika lebih besar atau sama, kita menolak H₀, artinya ada bukti yang cukup bahwa rata-rata jarak tidak sama dengan 4.



```{r mod05-conclusion-mean-1pop-twotail, echo=TRUE}
if (z_mean_jarak < z_crit_2tail) {
  tolak_h0 <- FALSE
  cat("Hipotesis kosong gagal ditolak. Perbedaan rata-rata sampel", round(sample_mean, 2), "dengan", pop_mean, "hanyalah kebetulan")
} else {
  tolak_h0 <- TRUE  
  cat("Hipotesis kosong ditolak. Rata-rata jarak pada sampel mahasiswa sebesar", round(sample_mean, 2), "km menunjukkan perbedaan yang signifikan")
}
```

#### *One-tailed Test* (Berarah)

Uji satu arah (one-tailed test) digunakan ketika kita memiliki dugaan arah perbedaan. Misalnya, kita ingin tahu apakah rata-rata sampel lebih kecil dari 4 km, bukan sekadar berbeda. Dalam konteks ini, daerah kritis hanya berada di salah satu sisi distribusi. Uji satu arah biasanya lebih sensitif karena semua probabilitas α ditempatkan di satu sisi, sehingga lebih mudah untuk mendeteksi perbedaan yang sesuai dengan arah hipotesis alternatif.

##### Merumuskan Hipotesis

Untuk uji satu arah, hipotesis alternatif ditentukan dengan arah tertentu. Misalnya, jika kita menduga rata-rata jarak lebih kecil dari 4 km, maka:



Dengan cara ini, kita hanya akan menolak H0 jika bukti menunjukkan bahwa rata-rata memang lebih kecil. Jika ternyata rata-rata lebih besar, maka hal itu tidak mendukung H1.

```{r mod05-hypothesis-mean-1pop-onetail, echo=TRUE}
cat("H0 : rata-rata jarak = 4 km",
    "\n\nH1 : rata-rata jarak < 4 km")
```

##### Memilih distribusi sampling, wilayah, serta titik kritis

Karena hipotesis alternatif hanya mengarah ke satu sisi, maka daerah kritis hanya ditetapkan di sisi kiri atau kanan distribusi normal. Jika H1 menyatakan rata-rata lebih kecil, maka titik kritis ditentukan pada sisi kiri. Sebaliknya, jika H1 menyatakan rata-rata lebih besar, maka titik kritis ada di sisi kanan. Dengan α = 0,05, seluruh probabilitas kesalahan ditempatkan di satu sisi distribusi.



```{r mod05-critical-value-mean-1pop-onetail, echo=TRUE}
tail <- "kiri" # H1 menyatakan lebih kecil dari (left-tailed)

if (tail == "kiri") {
  z_crit_1tail <- qnorm(alpha)
} else {
  z_crit_1tail <- qnorm(1-alpha)
}

cat("Titik kritis uji one-tailed:", z_crit_1tail)
```

##### Menghitung statistik uji

Setelah titik kritis ditentukan, kita menghitung nilai statistik uji. Pada uji satu arah, tanda dari nilai Z menjadi sangat penting. Hal ini karena nilai negatif atau positif menunjukkan arah penyimpangan rata-rata sampel dari nilai populasi.



```{r mod05-test-statistic-mean-1pop-onetail, echo=TRUE}
# Hasil perhitungan statistik uji TIDAK diabsolutkan
z_mean_jarak <- ht_mean_1pop(sample_mean, pop_mean, sample_sd, ukuran_sampel)

cat("Hasil statistik uji rata-rata:", z_mean_jarak)
```

##### Menarik kesimpulan

Langkah terakhir adalah membandingkan nilai statistik uji dengan titik kritis. Jika nilai uji lebih kecil dari titik kritis atau jatuh ke dalam daerah kritis, maka H0 ditolak, artinya perbedaan rata-rata kemungkinan hanyalah kebetulan. Sebaliknya, jika nilai uji lebih besar, maka H0 gagal ditolak yang berarti tidak ada bukti cukup untuk menyatakan adanya perbedaan.



```{r mod05-conclusion-mean-1pop-onetail, echo=TRUE}
if (z_mean_jarak < z_crit_1tail) {
  tolak_h0 <- TRUE
  cat("Hipotesis kosong ditolak. Rata-rata jarak pada sampel mahasiswa sebesar", round(sample_mean, 2), "km menunjukkan perbedaan yang signifikan (lebih kecil)")
} else {
  tolak_h0 <- FALSE  
  cat("Hipotesis kosong gagal ditolak. Perbedaan rata-rata sampel dengan populasi hanyalah kebetulan")
}
```

### Proporsi

Proporsi adalah perbandingan jumlah elemen yang memenuhi suatu kriteria terhadap jumlah total. Misalnya, dalam kasus mahasiswa, kita bisa melihat proporsi mahasiswa yang tinggal di kos/asrama dibandingkan dengan seluruh mahasiswa dalam sampel.

Pengujian proporsi bermanfaat ketika kita ingin menguji apakah proporsi sampel yang kita peroleh berbeda secara signifikan dari nilai proporsi populasi yang diasumsikan. Contoh kasusnya adalah: "Apakah benar 50% mahasiswa di Bandar Lampung tinggal di kos/asrama?" Jika hasil sampel kita menunjukkan 47% atau 55%, kita perlu uji hipotesis untuk menentukan apakah perbedaan tersebut kebetulan atau memang signifikan.

##### Membuat fungsi

Untuk memudahkan proses, kita membuat sebuah fungsi di R yang dapat menghitung statistik uji Z untuk proporsi satu populasi. Fungsi ini akan menerima input berupa:



```{r mod05-create-function-prop-1pop, echo=TRUE}
ht_prop_1pop <- function(p_hat, P, n) {
  se <- sqrt((p_hat * (1-p_hat))/n) # menghitung standard error untuk rata-rata
  z_hitung <- (p_hat - P)/se # menghitung nilai Z dari statistik
  return(z_hitung)
}
```

##### Meringkas Data

Sebelum melakukan uji hipotesis, kita perlu mengetahui berapa proporsi mahasiswa yang tinggal di masing-masing tipe tempat tinggal. Kita bisa gunakan fungsi group_by() dan summarize() untuk menghitung jumlah mahasiswa berdasarkan tipe tempat tinggal, lalu menambahkan kolom proporsi. Dengan cara ini, kita mendapatkan ringkasan data yang memperlihatkan distribusi tempat tinggal mahasiswa.



```{r mod05-summarize-housing-data, echo=TRUE}
summarize_tempat_tinggal <- data_mahasiswa |> 
  group_by("Tipe tinggal" = tipe_tinggal_baku) |> 
  summarize("Jumlah" = n()) |> 
  mutate("proporsi" = Jumlah/sum(Jumlah))

summarize_tempat_tinggal
```

##### Menyimpan Nilai Proporsi

Setelah kita memperoleh ringkasan data, kita simpan nilai proporsi mahasiswa yang tinggal di kos atau asrama ke dalam sebuah variabel. Dengan cara ini, nilai tersebut dapat digunakan dengan mudah dalam perhitungan selanjutnya tanpa harus menghitung ulang.



```{r mod05-save-proportion-value, echo=TRUE}
proporsi_kos_asrama <- summarize_tempat_tinggal$proporsi[1]
proporsi_kos_asrama
```

##### Mendeklarasikan variabel pengujian

Pada tahap ini, kita menentukan variabel-variabel utama yang akan digunakan dalam uji hipotesis. Semua variabel inilah yang nantinya akan dimasukkan ke dalam fungsi uji hipotesis yang telah dibuat.



```{r mod05-declare-variables-prop-1pop, echo=TRUE}
# Mendeklarasikan variabel-variabel yang akan diuji
sample_prop <- proporsi_kos_asrama
pop_prop <- 0.5

# Menghasilkan data frame ringkasan dataset dengan menghitung jumlah mahasiswa sebagai ukuran sampel
ukuran_sampel <- data_mahasiswa |>
  summarize(ukuran_sampel = n())
# Menyimpan angka jumlah mahasiswa sebagai variabel n
ukuran_sampel <- ukuran_sampel$ukuran_sampel

# Menampilkan variabel-variabel yang akan diuji
cat("Proporsi penghuni Kos/Asrama sampel adalah", sample_prop,
    "\nParameter proporsi penghuni Kos/Asrama yang diuji adalah", pop_prop,
    "\nUkuran sampel adalah", ukuran_sampel, "orang.")
```

#### *Two-tailed Test*

Pada pengujian hipotesis proporsi dengan two-tailed test, kita ingin mengetahui apakah proporsi sampel berbeda secara signifikan dari proporsi populasi yang dihipotesiskan. Artinya, kita hanya fokus pada perbedaan, bukan pada arah perbedaan. Misalnya, kita ingin menguji apakah proporsi mahasiswa yang tinggal di kos/asrama benar-benar sama dengan 50% atau tidak. Jika hasilnya jauh lebih besar atau jauh lebih kecil, keduanya dianggap sebagai bukti menolak hipotesis nol.

##### Merumuskan hipotesis

Sama seperti uji dua arah pada rata-rata, uji dua arah pada proporsi diawali dengan merumuskan hipotesis. Di sini kita mendefinisikan dua kemungkinan: hipotesis nol (H0) dan hipotesis alternatif (H1). H0 biasanya menyatakan bahwa “tidak ada perbedaan” atau “nilai parameter sama dengan nilai tertentu”. Sebaliknya, H1 menyatakan adanya perbedaan yang signifikan. Dalam uji dua arah, rumus hipotesis ditulis sebagai:



```{r mod05-hypothesis-prop-1pop-twotail, echo=TRUE}
cat("H0 : prop. Kos/Asrama = 0,5",
    "\n\nH1 : prop. Kos/Asrama != 0,5")
```

##### Memilih distribusi sampling, wilayah dan titik kritis

Sama seperti sebelumnya, setelah hipotesis ditetapkan, kita perlu menentukan distribusi yang digunakan. Untuk kasus proporsi dengan ukuran sampel besar, digunakan distribusi normal. Kemudian, karena kita menggunakan uji dua arah, wilayah kritis akan terbagi dua, masing-masing di ekor kiri dan kanan distribusi. Kali ini, kita menggunakan taraf signifikansi α=0.10.



```{r mod05-critical-value-prop-1pop-twotail, echo=TRUE}
# Hipotesis yang dipakai tidak berarah, maka wilayah kritis adalah alpha/2
alpha <- 0.10 # (tingkat signifikansi 10%)
z_crit_2tail <- abs(qnorm(alpha/2)) # Nilai yang digunakan adalah nilai absolut

cat("Titik kritis uji two-tailed:", z_crit_2tail)
```

##### Menghitung Statistik Uji

Setelah titik kritis ditentukan, kita menghitung nilai statistik uji Z berdasarkan proporsi sampel dan proporsi populasi yang diuji.



```{r mod05-test-statistic-prop-1pop-twotail, echo=TRUE}
# Hasil perhitungan statistik uji diabsolutkan
z_prop_kos <- abs(ht_prop_1pop(sample_prop, pop_prop, ukuran_sampel))

z_prop_kos
```

##### Menarik kesimpulan

Langkah terakhir adalah membandingkan nilai statistik uji dengan titik kritis. Dari sini kita bisa menarik kesimpulan apakah hipotesis nol ditolak atau gagal ditolak. Jika nilai statistik uji (absolut) lebih kecil dari titik kritis, maka H₀ gagal ditolak, artinya perbedaan yang terlihat kemungkinan hanya kebetulan sampel. Jika lebih besar atau sama, maka H₀ ditolak, artinya ada bukti yang cukup bahwa proporsi tidak sama dengan 0,5.



```{r mod05-conclusion-prop-1pop-twotail, echo=TRUE}
if (z_prop_kos < z_crit_2tail) {
  tolak_h0 <- FALSE
  cat("Hipotesis kosong gagal ditolak. Perbedaan proporsi penghuni Kos/Asrama sebanyak", round(sample_prop, 3), "dari", pop_prop, "hanyalah kebetulan")
} else {
  tolak_h0 <- TRUE  
  cat("Hipotesis kosong ditolak. Perbedaan proporsi penghuni Kos/Asrama sebanyak", round(sample_prop, 3), "dari", pop_prop, "adalah signifikan")
}
```

#### *One-tailed Test*

Pada uji hipotesis proporsi satu arah, kita hanya berfokus dengan satu sisi distribusi, yakni apakah proporsi lebih besar atau lebih kecil dari nilai yang dihipotesiskan (kiri untuk dugaan “\<”, kanan untuk dugaan “\>”). Uji ini lebih spesifik karena hipotesis alternatif sudah menetapkan arah. Misalnya, kita ingin tahu apakah proporsi mahasiswa kos/asrama lebih kecil dari 50%. Dalam uji ini, hanya sisi kiri distribusi yang menjadi perhatian.

##### Merumuskan hipotesis

Hipotesis dirumuskan sebagai berikut:



```{r mod05-hypothesis-prop-1pop-onetail, echo=TRUE}
cat("H0 : prop. Kos/Asrama = 0,5",
    "\n\nH1 : prop. Kos/Asrama < 0,5")
```

##### Memilih distribusi Sampling, wilayah dan titik kritis

Distribusi sampling yang digunakan tetap distribusi normal. Namun, karena ini uji satu arah, maka seluruh α ditempatkan pada salah satu sisi. Jika hipotesis alternatifnya menyatakan lebih besar, maka daerah kritis ada di sebelah kanan. Jika menyatakan lebih kecil, maka daerah kritis ada di sebelah kiri. Dengan taraf signifikansi α, titik kritis dihitung dengan qnorm(1 - alpha) untuk sisi kanan atau qnorm(alpha) untuk sisi kiri.



```{r mod05-critical-value-prop-1pop-onetail, echo=TRUE}
tail <- "kiri"

if (tail == "kiri") {
  z_crit_1tail <- qnorm(alpha)
} else {
  z_crit_1tail <- qnorm(1-alpha)
}

cat("Titik kritis uji one-tailed:", z_crit_1tail)
```

##### Menghitung statistik uji

Sama seperti pada uji dua arah, kita menghitung nilai statistik uji Z dengan fungsi yang sudah dibuat sebelumnya tetapi kali ini kita tidak mengambil nilai absolut karena tanda statistik memberi informasi arah.



```{r mod05-test-statistic-prop-1pop-onetail, echo=TRUE}
# Hasil perhitungan statistik uji TIDAK diabsolutkan
z_prop_kos <- ht_prop_1pop(sample_prop, pop_prop, ukuran_sampel)

z_prop_kos
```

##### Menarik kesimpulan

Kesimpulan diambil dengan membandingkan nilai statistik uji (z_prop_kos) dengan titik kritis (z_crit_1tail). Untuk uji satu arah (kiri), kita menolak H₀ jika nilai statistik uji lebih kecil dari titik kritis. Jika tidak, kita gagal menolak H₀. Kesimpulan ini menjelaskan apakah ada cukup bukti untuk menyatakan proporsi memang lebih kecil dari nilai acuan.



```{r mod05-conclusion-prop-1pop-onetail, echo=TRUE}
if (z_prop_kos < z_crit_1tail) {
  tolak_h0 <- TRUE
  cat("Hipotesis kosong ditolak. Perbedaan proporsi penghuni Kos/Asrama sebanyak", round(sample_prop, 3), "dari", pop_prop, "adalah signifikan (lebih kecil)")
} else {
  tolak_h0 <- FALSE  
  cat("Hipotesis kosong gagal ditolak. Perbedaan proporsi penghuni Kos/Asrama sebanyak", round(sample_prop, 3), "dari", pop_prop, "hanyalah kebetulan")
}
```

## Uji Hipotesis 2 Populasi Independen

Dua populasi dikatakan independen apabila tidak ada pengaruh antara populasi 1 dengan populasi lain. Artinya, data dari populasi pertama dan kedua berdiri sendiri, tidak saling berkaitan. Contohnya adalah membandingkan rata-rata jarak tempat tinggal mahasiswa ITERA dengan mahasiswa UINRIL, di mana setiap kelompok mahasiswa berasal dari populasi yang berbeda.

### Rata-rata

##### Merumuskan fungsi

Pada langkah ini, kita akan membuat fungsi uji hipotesis rata-rata untuk dua populasi independen. Fungsi ini diperlukan karena kita ingin menghitung nilai statistik uji (Z) berdasarkan data ringkasan dari dua sampel Dengan fungsi ini, kita bisa langsung memasukkan nilai-nilai statistik dari kedua populasi dan mendapatkan nilai Z yang akan dibandingkan dengan titik kritis.



```{r mod05-create-function-mean-2pop, echo=TRUE}
ht_mean_2pop_ind <- function(xbar1, xbar2, sd1, sd2, n1, n2) {
  se <- sqrt(             # Indentasi diberikan untuk memudahkan
    (                     # pembacaan karena banyaknya tanda kurung
      (sd1^2)/(n1 - 1)
    ) + (
      (sd2^2)/(n2 - 1)
    )
  )
  z_hitung <- (xbar1 - xbar2)/se # menghitung nilai Z dari statistik
  return(z_hitung)
}
```

##### Menghitung mean 2 populasi

Sebelum menjalankan uji hipotesis, kita perlu mendapatkan data ringkasan berupa rata-rata, simpangan baku, dan jumlah sampel dari masing-masing populasi. Pada tahap ini, kita akan membuat tabel ringkasan jarak mahasiswa dari rumah ke kampus berdasarkan kelompok kampus. Data ini nantinya akan menjadi input untuk fungsi yang sudah kita buat di langkah sebelumnya. Dengan cara ini, kita bisa lebih mudah membandingkan dua populasi secara langsung.



```{r mod05-calculate-mean-2pop, echo=TRUE}
summarize_jarak_2pop <- data_mahasiswa |>
  group_by(Kampus = kampus) |>
  summarize(`Rata-rata` = mean(jarak_km),
            `Simpangan baku` = sd(jarak_km),
            Jumlah = n())

summarize_jarak_2pop
```

##### Mendeklarasikan variabel uji

Setelah mendapatkan ringkasan data, kita harus menyimpan nilai rata-rata, simpangan baku, dan ukuran sampel ke dalam variabel khusus. Variabel-variabel ini akan dipakai langsung sebagai input fungsi uji hipotesis. Dengan mendeklarasikannya lebih dulu, proses penghitungan menjadi lebih rapi dan mudah diikuti.



```{r mod05-declare-variables-mean-2pop, echo=TRUE}
mean_jarak_uinril <- summarize_jarak_2pop$`Rata-rata`[3]
mean_jarak_itera <- summarize_jarak_2pop$`Rata-rata`[1]

sd_jarak_uinril <- summarize_jarak_2pop$`Simpangan baku`[3]
sd_jarak_itera <- summarize_jarak_2pop$`Simpangan baku`[1]

n_jarak_uinril <- summarize_jarak_2pop$Jumlah[3]
n_jarak_itera <- summarize_jarak_2pop$Jumlah[1]
```

#### *Two-tailed Test*

##### Merumuskan hipotesis

Sama seerti sebelumnya, langkah pertama dalam uji hipotesis adalah menyusun hipotesis nol (H0) dan hipotesis alternatif (H1). Untuk kasus two-tailed test, hipotesis alternatif menyatakan adanya perbedaan rata-rata tanpa menyebutkan arah (lebih besar atau lebih kecil). Artinya, kita hanya ingin tahu apakah terdapat perbedaan signifikan atau tidak, tanpa peduli siapa yang lebih besar. Hipotesis nol menyatakan tidak ada perbedaan, atau selisih rata-rata sama dengan nol.



```{r mod05-hypothesis-mean-2pop-twotail, echo=TRUE}
cat("H0: mu_jarakUINRIL - mu_jarakITERA = 0",
    "\n\nH1: mu_jarakUINRIL - mu_jarakITERA != 0")
```

##### Memilih distribusi sampling, wilayah, dan titik kritis

Setelah hipotesis dirumuskan, kita harus menentukan distribusi sampling yang dipakai serta wilayah kritisnya. Karena ukuran sampel cukup besar, distribusi normal standar (Z) digunakan sebagai acuan. Untuk two-tailed test, wilayah kritis terbagi dua sama besar di kedua sisi kurva distribusi. Nilai kritis diperoleh dari tabel distribusi normal pada α/2, lalu dibuat dalam bentuk absolut karena titik kritis simetris di kedua sisi.



```{r mod05-critical-value-mean-2pop-twotail, echo=TRUE}
# Hipotesis yang dipakai tidak berarah, maka wilayah kritis adalah alpha/2
alpha <- 0.001

z_crit_2tail <- abs(qnorm(alpha/2)) # Nilai yang digunakan adalah nilai absolut

cat("Titik kritis uji two-tailed:", z_crit_2tail)
```

##### Menghitung statistik uji

Setelah mengetahui titik kritis, kita hitung nilai statistik uji (Z) dari data yang dimiliki. Nilai ini diperoleh dengan memasukkan rata-rata, simpangan baku, dan ukuran sampel ke fungsi ht_mean_2pop_ind. Karena pengujian dilakukan dua sisi, nilai Z hasil perhitungan diabsolutkan agar bisa dibandingkan langsung dengan titik kritis.



```{r mod05-test-statistic-mean-2pop-twotail, echo=TRUE}
# Hasil perhitungan statistik uji diabsolutkan
z_mean_jarak_2pop <- abs(ht_mean_2pop_ind(mean_jarak_uinril, mean_jarak_itera,
                                      sd_jarak_uinril, sd_jarak_itera,
                                      n_jarak_uinril, n_jarak_itera))

z_mean_jarak_2pop
```

##### Menarik kesimpulan

Langkah terakhir adalah membandingkan nilai statistik uji dengan titik kritis. Jika Z hitung lebih kecil dari Z kritis, maka H0 gagal ditolak, artinya perbedaan rata-rata jarak antara dua populasi kemungkinan hanyalah kebetulan. Jika Z hitung lebih besar, maka H0 ditolak, yang berarti terdapat cukup bukti untuk menyatakan adanya perbedaan.



```{r mod05-conclusion-mean-2pop-twotail, echo=TRUE}
if (z_mean_jarak_2pop < z_crit_2tail) {
  tolak_h0 <- FALSE
  cat("Hipotesis kosong gagal ditolak. Perbedaan rata-rata jarak mahasiswa UINRIL dengan ITERA dari sampel hanyalah kebetulan.")
} else {
  tolak_h0 <- TRUE  
  cat("Hipotesis kosong ditolak. Perbedaan rata-rata jarak mahasiswa UINRIL dengan ITERA dari sampel signifikan.")
}
```

#### *One-tailed Test*

##### Merumuskan hipotesis

Untuk one-tailed test, hipotesis alternatif (H1) menyebutkan arah perbedaan yang spesifik, misalnya rata-rata populasi 1 lebih kecil dari populasi 2. Berbeda dengan two-tailed test yang hanya memeriksa “ada perbedaan”, one-tailed test lebih fokus untuk mengetahui apakah perbedaan itu terjadi sesuai arah yang dihipotesiskan. Hipotesis nol (H0) tetap menyatakan tidak ada perbedaan, tetapi pengujian difokuskan hanya pada satu sisi distribusi.



```{r mod05-hypothesis-mean-2pop-onetail, echo=TRUE}
cat("H0: mu_jarakUINRIL - mu_jarakITERA = 0",
    "\n\nH1: mu_jarakUINRIL - mu_jarakITERA < 0")
```

##### Memilih distribusi sampling, wilayah, dan titik kritis

Dalam pengujian one-tailed, kita perlu menentukan sisi mana yang akan digunakan sebagai wilayah kritis. Jika hipotesis alternatif menyebutkan “lebih kecil”, maka wilayah kritis berada di sisi kiri distribusi. Sebaliknya, jika hipotesis menyebutkan “lebih besar”, wilayah kritis diletakkan di sisi kanan.



```{r mod05-critical-value-mean-2pop-onetail, echo=TRUE}
tail <- "kiri"

if (tail == "kiri") {
  z_crit_1tail <- qnorm(alpha)
} else {
  z_crit_1tail <- qnorm(1-alpha)
}

cat("Titik kritis uji one-tailed:", z_crit_1tail)
```

##### Menghitung Statistik uji

Selanjutnya, kita menghitung nilai statistik uji menggunakan fungsi ht_mean_2pop_ind. Berbeda dengan two-tailed test, pada one-tailed test nilai Z tidak diabsolutkan karena arah perbedaan menjadi penting.



```{r mod05-test-statistic-mean-2pop-onetail, echo=TRUE}
# Hasil perhitungan statistik uji TIDAK diabsolutkan
z_mean_jarak_2pop <- ht_mean_2pop_ind(mean_jarak_uinril, mean_jarak_itera,
                                  sd_jarak_uinril, sd_jarak_itera,
                                  n_jarak_uinril, n_jarak_itera)

z_mean_jarak_2pop
```

##### Menarik kesimpulan

Tahap terakhir adalah menarik kesimpulan dengan cara membandingkan nilai statistik uji terhadap titik kritis. Jika nilai Z hitung jatuh pada wilayah kritis (misalnya lebih kecil dari Z kritis kiri), maka hipotesis nol ditolak. Artinya, ada bukti cukup untuk menyatakan rata-rata jarak mahasiswa ITERA memang lebih kecil dari mahasiswa UINRIL sesuai hipotesis arah. Jika tidak, maka hipotesis nol gagal ditolak, dan kita simpulkan bahwa arah perbedaan yang diduga tidak terbukti secara signifikan.



```{r mod05-conclusion-mean-2pop-onetail, echo=TRUE}
if (z_mean_jarak_2pop < z_crit_1tail) {
  tolak_h0 <- TRUE
  cat("Hipotesis kosong ditolak. Mahasiswa ITERA secara rata-rata tinggal lebih jauh dari kampus dibandingkan mahasiswa UINRIL significanly.")
} else {
  tolak_h0 <- FALSE  
  cat("Hipotesis kosong gagal ditolak. Tidak cukup bukti menyatakan mahasiswa ITERA tinggal lebih jauh.")
}
```

### Proporsi

Pada bagian ini kita akan melakukan uji hipotesis terhadap proporsi dua populasi yang independen. Berbeda dengan rata-rata, proporsi digunakan ketika data berbentuk kategori (misalnya pilihan tinggal di kos/asrama atau tinggal bersama keluarga). Prinsip pengujian tetap sama, yaitu membandingkan apakah perbedaan proporsi antar populasi signifikan atau hanya karena kebetulan sampel.

##### Membuat fungsi

Sama seperti sebelumnya, langkah pertama adalah membuat fungsi khusus untuk menghitung nilai statistik uji pada uji hipotesis proporsi dua populasi independen. Fungsi ini menerima input berupa proporsi sampel masing-masing populasi (p_hat1 dan p_hat2) serta ukuran sampelnya (n1 dan n2). Di dalam fungsi, dihitung terlebih dahulu proporsi gabungan (p_gab) yang mewakili keseluruhan sampel. Kemudian dihitung standard error (SE), dan akhirnya didapatkan nilai Z hitung.

```{r mod05-create-function-prop-2pop, echo=TRUE}
# Membuat fungsi uji hipotesis (hypothesis testing, ht) untuk rata-rata (mean)
# dengan 1 populasi (2pop) Independen (In)
# Keterangan input:
#   - xbar1 : statistik rata-rata populasi #1
#   - xbar2 : statistik rata-rata populasi #2
#   - sd1   : statistik simpangan baku populasi #1
#   - sd2   : statistik simpangan baku populasi #2
#   - n1    : ukuran sampel dari populasi #1
#   - n2    : ukuran sampel dari populasi #2
ht_prop_2pop_ind <- function(p_hat1, p_hat2, n1, n2) {
  p_gab <- ((n1*p_hat1 + n2*p_hat2))/(n1 + n2) # Total proporsi yang diuji
                                               # untuk kedua populasi
  se <- sqrt(
    (p_gab*(1-p_gab)) * ( # Indentasi diberikan untuk memudahkan pembacaan
      (1/n1) + (1/n2)     # karena banyaknya kurung
    )
  )
  z_hitung <- (p_hat1 - p_hat2)/se # menghitung nilai Z dari statistik
  return(z_hitung)
}
```

##### Mendeklarasikan variabel uji

Setelah fungsi dibuat, kita perlu menyiapkan data yang akan diuji. Pertama, data mahasiswa dikelompokkan berdasarkan kampus dan tipe_tinggal_baku. Selanjutnya dihitung proporsi tiap kategori (misalnya proporsi mahasiswa yang tinggal di kos/asrama). Data kemudian diubah dari format long ke wide sehingga tiap kategori menjadi variabel. Dari hasil ini kita bisa mengambil proporsi masing-masing populasi, serta ukuran sampel total pada tiap kampus.

```{r mod05-declare-variables-prop-2pop, echo=TRUE}
summarize_tempat_tinggal_2pop <- data_mahasiswa |> 
  group_by(kampus, tipe_tinggal_baku) |> 
  summarize(Jumlah = n()) |>
  mutate(proporsi = Jumlah/sum(Jumlah)) |> # menghitung proporsi tiap kategori.
  select(-Jumlah) |> 
  spread(tipe_tinggal_baku, proporsi) # mengubah data long menjadi wide (kolom                                          # kategori jadi variabel).

summarize_tempat_tinggal_2pop

proporsi_kos_asrama_itera <- summarize_tempat_tinggal_2pop$`Kos/Asrama`[1]
proporsi_kos_asrama_uinril <- summarize_tempat_tinggal_2pop$`Kos/Asrama`[3]

n_kos_asrama_2pop <- data_mahasiswa |> 
  count(kampus)

n_kos_asrama_itera <- n_kos_asrama_2pop$n[1]
n_kos_asrama_uinril <- n_kos_asrama_2pop$n[3]
```

####*Two-tailed Test*

```{r mod05-test-prop-2pop-twotail, echo=TRUE}
# Gunakan CI = 93%, artinya alpha = 7% = 0.07
alpha <- 0.07

# Hitung Z kritis 2-tailed
z_crit_2tail <- abs(qnorm(alpha/2))

# Hitung statistik uji proporsi 2 populasi
# Asumsi: Menggunakan data proporsi kos/asrama ITERA vs UINRIL yang sudah disiapkan sebelumnya
z_prop_2pop <- abs(ht_prop_2pop_ind(proporsi_kos_asrama_uinril, proporsi_kos_asrama_itera,
                             n_kos_asrama_uinril, n_kos_asrama_itera))

cat("Titik Kritis:", z_crit_2tail, "\nZ Hitung:", z_prop_2pop, "\n")

if (z_prop_2pop < z_crit_2tail) {
  cat("Hipotesis nol gagal ditolak.")
} else {
  cat("Hipotesis nol ditolak.")
}
```

#### *One-tailed Test*

```{r mod05-test-prop-2pop-onetail, echo=TRUE}
# Gunakan CI = 96%, artinya alpha = 4% = 0.04
alpha <- 0.04
tail <- "kiri" # Asumsi uji lebih kecil (UINRIL < ITERA misalnya)

# Hitung Z kritis 1-tailed
if (tail == "kiri") {
  z_crit_1tail <- qnorm(alpha)
} else {
  z_crit_1tail <- qnorm(1-alpha)
}

# Hitung statistik uji (tidak absolut)
z_prop_2pop <- ht_prop_2pop_ind(proporsi_kos_asrama_uinril, proporsi_kos_asrama_itera,
                             n_kos_asrama_uinril, n_kos_asrama_itera)

cat("Titik Kritis:", z_crit_1tail, "\nZ Hitung:", z_prop_2pop, "\n")

if (z_prop_2pop < z_crit_1tail) {
  cat("Hipotesis nol ditolak (Signifikan).")
} else {
  cat("Hipotesis nol gagal ditolak.")
}
```

## Uji Hipotesis 2 Populasi Dependen

Menguji hipotesis 2 populasi yang dependen pada dasarnya sama persis dengan uji hipotesis 1 populasi, karena statistik yang diuji adalah **perbedaan nilai sampel**. Biasanya berbentuk "sebelum-sesudah". Contoh: mengukur nilai mahasiswa sebelum dan sesudah diberi pelatihan. Bedanya dengan independen : kita tidak bandingkan dua kelompok berbeda, tapi pasangan data dari kelompok yang sama dalam dua kondisi.

Perbedaan nilai sampel jumlah nilainya hanya 1, sehingga bisa diperlakukan seperti halnya perhitungan uji hipotesis 1 populasi. Simpangan baku yang diketahui pun adalah simpangan baku **perbedaan nilainya, sehingga jumlah nilainya hanya 1 juga**.

## Soal Latihan


