# Uji Hipotesis Satu Populasi

::: {.rmdcapaian}
Setelah mempelajari modul ini, Anda diharapkan dapat menghasilkan uji hipotesis satu populasi dengan menggunakan perangkat lunak komputer [STP-6.2]{.capaian}

:::

## Pendahuluan

Uji hipotesis adalah salah satu teknik dalam analisis statistik inferensial yang memperkirakan parameter melalui pernyataan-pernyataan dugaan atau **hipotesis**. Hipotesis di sini adalah pernyataan yang mengandung dugaan bahwa nilai parameter adalah sama dengan suatu nilai atau berbeda. Hipotesis yang sama dengan suatu nilai kita sebut dengan **hipotesis kosong *(null hypothesis)***, sementara yang berbeda disebut **hipotesis alternatif *(alternative hypothesis)***

## Perangkat Lunak dan Pustaka *(Libraries)*

Seperti biasa, kita perlu memuat pustaka *(libraries)* yang diperlukan dalam pengolahan data kita.

Dalam modul ini kita akan menggunakan sebuah pustaka bernama `stats` yang merupakan pustaka khusus untuk perhitungan-perhitungan statistik dan juga penghasil angka acak.

```{r mod05-load-libraries, echo=TRUE}
library(tidyverse)
library(readr)
library(stats)
```

Biasanya pustaka `stats` sudah termuat secara bawaan *(default)* saat kita menjalankan R melalui RStudio. Untuk mengecek apakah suatu pustaka sudah termuat ketika kita menjalankan R, tulis perintah berikut.

``` r
"package:{nama pustaka}" %in% search() # ganti {nama pustaka} dengan nama pustaka yang ingin dicari

# Contoh perintah untuk mengecek apakah 'stats' sudah dimuat
"package: stats" %in% search()
```

Kita juga akan belajar menulis persamaan $H_0$ dan $H_1$ di RMarkdown. Untuk itu, kita harus memiliki paket bernama `rmarkdown`. Pastikan paket `rmarkdown` sudah terpasang dan termuat di RStudio Anda.

::: rmdexercise
### Aktivitas Mandiri 1 {.unnumbered}

1. Coba Anda cek apakah pustaka `stats` sudah termuat di RStudio Anda dengan menggunakan perintah yang telah diberikan. Bagaimana hasilnya?
2. Coba Anda cek apakah paket `rmarkdown` sudah terpasang dan termuat di RStudio Anda. Jika belum, silakan pasang dengan perintah berikut.

``` r
install.packages("rmarkdown")
```

:::

## Memuat Dataset

Kita akan menggunakan dataset gabungan keempat kampus (UBL, UNILA, UINRIL, dan ITERA) yang berisikan variabel jarak tempuh (km) dan jenis tempat tinggal saja. Pada kesempatan ini, kita akan mempelajari perintah baru untuk membuka file CSV, yakni `read_csv2()`. File CSV memiliki dua jenis pemisah (*delimiter*), yaitu titik koma (;) dan koma (,). Adanya pemisah berupa titik koma ini ini dimaksudkan untuk mengakomodasi penulisan angka desimal yang menggunakan koma (,) yang digunakan di berbagai negara, termasuk Indonesia. Adapun file CSV bawaan yang menggunakan pemisah koma (,) adalah file CSV yang dibuat untuk penulisan angka desimal menggunakan titik (.) yang lazim digunakan pada negara-negara berbahasa Inggris, seperti Amerika Serikat dan Inggris.

Perintah `read_csv2()` digunakan untuk membuka file CSV yang menggunakan titik koma (;) sebagai pemisah (*delimiter*). Dataset yang kita gunakan, `data_mahasiswa.csv`, menggunakan titik koma (;) sebagai pemisah (*delimiter*). Dengan demikian, kita harus menggunakan perintah `read_csv2()` untuk membuka file CSV ini.

``` r
data_mahasiswa <- read_csv2("datasets/data_mahasiswa.csv")
```

::: rmdexercise
### Aktivitas Mandiri 2 {.unnumbered}

Muatlah dataset `data_mahasiswa.csv` ke dalam RStudio Anda menggunakan perintah `read_csv2()` yang telah dijelaskan.

:::


```{r mod05-load-data, echo=FALSE}
data_mahasiswa <- read_csv2("datasets/data_mahasiswa.csv")
```

Sebelum melanjutkan analisis, ada baiknya kita memeriksa kondisi data kita terlebih dahulu dengan `glimpse()`.

```{r mod05-inspect-data-mean, echo=TRUE, collapse=TRUE}
# Memeriksa kondisi data
glimpse(data_mahasiswa)
```

Kita memiliki empat variabel: `kampus`, `jarak_km`, `jenis_tinggal` dan `tipe_tinggal_baku`. Variabel `kampus` adalah variabel yang menandakan kampus dari mahasiswa yang menjadi objek sampel kita. Variabel `jarak_km` adalah jarak tempat tinggal mereka ke kampus masing-masing. Sementara itu variabel `jenis_tinggal` adalah jenis tempat tinggal yang berupa `r unique(data_mahasiswa$jenis_tinggal)` dan distandarkan menjadi `r unique(data_mahasiswa$tipe_tinggal_baku)`.

Tipe data juga sudah sesuai. Variabel `jarak_km` sudah bertipe *double* (`<dbl>`) sehingga dapat kita olah lebih lanjut.

## Perkenalan: LaTeX dalam R Markdown

RStudio memiliki bentuk file lain selain `.R`, yakni `.Rmd` atau "R Markdown". File ini adalah gabungan kemampuan eksekusi kode R dengan penulisan teks dari [Markdown](https://daringfireball.net/projects/markdown/). Kemampuan penulisan teks tersebut mencakup kemampuan menampilkan persamaan atau simbol matematis.

Untuk menyisipkan persamaan matematis menggunakan [LaTeX](https://latex-project.org/), kita dapat menggunakan perintah **Insert \> LaTeX Math \> Inline Math/Display Math**. **Inline Math** akan menyisipkan simbol matematis di dalam paragraf, sementara **Display Math** membuat persamaan di bagian terpisah dari paragraf.

Dalam mode *Source*, Inline Math disisipkan pada dua tanda `$` di awal dan akhir, lalu menuliskan simbolnya di antara `$` tersebut. Sementara itu, untuk Display Math kita perlu mengetikkan `$$` di awal dan akhir sehingga terlihat seperti berikut.

``` markdown
$$
H_0 : \mu_0 = 4 \\
H_1 : \mu_0 \ne 4
$$
```

Hasilnya adalah seperti berikut:

$$
H_0 : \mu_0 = 4 \\
H_1 : \mu_0 \ne 4
$$

Anda dapat mempelajari penulisan LaTeX selengkapnya [di situs web Overleaf](https://www.overleaf.com/learn/latex/Mathematical_expressions) ini.

::: rmdexercise
### Aktivitas Mandiri 3 {.unnumbered}

1. Pastikan paket `rmarkdown` sudah terpasang dan termuat di RStudio Anda.
2. Buat file R Markdown baru dengan mengeklik **File \> New File \> R Markdown...**
3. Pada jendela yang muncul, klik **Create Empty Document**.
4. Klik **OK**.
5. Pada dokumen yang baru terbuka, Anda akan melihat tombol **Source** dan **Visual**. Pastikan Anda berada pada mode **Source**.
6. Tuliskan sintaks seperti yang sudah ditampilkan sebelumnya
7. Klik tombol **Visual** untuk melihat hasil persamaan matematis yang sudah Anda tuliskan.
8. Simpan dokumen tersebut dengan nama `Prak_05_NIM_Nama.Rmd`
:::

## Uji Hipotesis Satu Populasi

Pengujian hipotesis satu populasi bermakna pengujian hipotesis untuk suatu parameter dari **satu buah populasi saja**. Dalam kasus ini, kita memiliki dataset berupa mahasiswa-mahasiswa dari 4 kampus yang ada di Kota Bandar Lampung dan sekitarnya. Jika kita menetapkan "mahasiswa yang berkuliah di Kota Bandar Lampung dan sekitarnya" sebagai populasi, maka kita sedang melakukan uji hipotesis untuk **satu populasi**.

Dalam uji hipotesis satu populasi, kita ingin mengetahui apakah parameter populasi sama dengan nilai tertentu atau tidak. Nilai tertentu ini adalah nilai acuan yang bisa berasal dari teori, standar, atau dugaan awal kita.

Ada dua jenis parameter yang akan kita uji:

- **Rata-rata** ($\mu$) → misalnya, apakah rata-rata jarak mahasiswa ke kampus = 4 km?
- **Proporsi** ($p$) → misalnya, apakah proporsi mahasiswa yang tinggal di kos/asrama = 50%?

Secara umum, langkah-langkah uji hipotesis satu populasi adalah sebagai berikut.

1. Merumuskan hipotesis kosong dan alternatif
2. Memilih distribusi statistik, wilayah kritis, dan titik kritis
3. Menghitung statistik uji
4. Membandingkan hasil statistik uji dengan titik kritis
5. Menarik kesimpulan

Penjelasan lebih lanjut akan dibahas dalam subbab-subbab berikut.

### Uji Hipotesis Satu Populasi Parameter Rata-rata

Dalam kasus ini, kita akan menguji hipotesis parameter rata-rata berupa **jarak mahasiswa yang berkuliah di universitas-universitas di Kota Bandar Lampung dan sekitarnya**. Berdasarkan `data_mahasiswa` , kita dapat menghitung rata-rata statistik jarak mahasiswa yang menjadi responden. Rata-rata statistik jarak tersebut kita gunakan untuk menguji hipotesis parameter rata-rata dengan suatu nilai.

#### Merumuskan Hipotesis Kosong dan Alternatif

Jika dimisalkan suatu nilai tersebut adalah 4 km, maka hipotesis yang diujinya menjadi *"rata-rata jarak tempat tinggal mahasiswa ke kampusnya masing-masing di Kota Bandar Lampung dan sekitarnya adalah 4 km."* Ini disebut **hipotesis kosong**, karena memuat kesamaan terhadap suatu nilai. Dalam bentuk matematis, hipotesis kosong tersebut ditulis sebagai berikut.

$$
H_0: \mu_{\text{jarak}} = 4
$$

Sementara itu, hipotesis alternatif memiliki dua jenis: **berarah** dan **tidak berarah**. Hipotesis alternatif berarah memiliki tanda ketidaksamaan ($<$ atau $>$), sedangkan hipotesis alternatif tidak berarah memiliki tanda ketidaksamaan $\neq$.

- $H_1: \mu_{\text{jarak}} \neq 4$ (tidak berarah)
- $H_1: \mu_{\text{jarak}} < 4$ (berarah ke kiri)
- $H_1: \mu_{\text{jarak}} > 4$ (berarah ke kanan)

#### Memilih Distribusi Statistik, Wilayah Kritis, dan Titik Kritis

Untuk menentukan distribusi statistik, wilayah kritis, dan titik kritis, kita perlu mempertimbangkan beberapa hal, yakni ukuran sampel, tingkat signifikansi, dan arah hipotesis.

- **Ukuran sampel**. Jika ukuran sampel besar (biasanya $n \ge 30$), kita menggunakan distribusi Z. Jika ukuran sampel kecil ($n < 30$) dan simpangan baku populasi tidak diketahui, kita menggunakan yang disebut sebagai **distribusi t**.

- **Tingkat signifikansi** (sering dilambangkan dengan $\alpha$). Tingkat signifikansi menentukan **besar wilayah kritis**.

- **Arah hipotesis alternatif**. Arah hipotesis alternatif menentukan **letak wilayah kritis**. Hipotesis alternatif yang memiliki tanda ketidaksamaan $\neq$ (tak berarah) berarti memiliki wilayah kritis yang berada di **kedua sisi** kurva distribusi statistik, disebut juga sebagai **uji dua ekor** (*two-tailed test*). Sementara itu, hipotesis alternatif yang memiliki tanda ketidaksamaan $<$ atau $>$ (berarah) berarti memiliki wilayah kritis yang berada di **salah satu sisi** kurva distribusi statistik, disebut juga sebagai **uji satu ekor** (*one-tailed test*).

Titik kritis adalah nilai yang menjadi pembatas antara wilayah kritis dengan wilayah gagal tolak $H_0$. Posisinya sangat bergantung pada arah hipotesis alternatif.

##### Titik kritis untuk uji dua ekor (tak berarah)

Untuk menentukan titik kritis pada uji dua ekor, kita perlu menentukan nilai $\alpha$ terlebih dahulu kemudian membagi dua nilai tersebut. Nilai $\frac{\alpha}{2}$ kita tempatkan di sisi kiri dan kanan distribusi statistik kita, sehingga disebut **uji dua ekor** (*two-tailed test*). Perhatikan Gambar \@ref(fig:mod05-visualize-two-tailed). Gambar tersebut menunjukkan bahwa untuk uji two-tailed dengan $\alpha$ = 0.05, area kritis terbagi menjadi dua bagian (masing-masing 2.5%) di kedua ekor distribusi. Titik kritisnya adalah pembatas dari area penerimaan $H_0$ dengan area kritis di sisi kiri dan kanan distribusi statistik.

```{r mod05-visualize-two-tailed, echo=FALSE, fig.cap='Distribusi Normal dengan Area Kritis Two-Tailed (α = 0.05)', fig.align='center', fig.width=8, fig.height=5}
library(ggplot2)
# Data untuk kurva normal
x <- seq(-4, 4, length.out = 1000)
y <- dnorm(x)
df_normal <- data.frame(x = x, y = y)
# Z kritis untuk alpha = 0.05 two-tailed
z_kritis <- qnorm(0.975) # 1.96
ggplot(df_normal, aes(x = x, y = y)) +
  # Kurva normal
  geom_line(size = 1, color = "darkblue") +

  # Area penerimaan H0 (tengah)
  geom_area(
    data = subset(df_normal, x >= -z_kritis & x <= z_kritis),
    aes(x = x, y = y), fill = "lightblue", alpha = 0.5
  ) +

  # Area kritis kiri
  geom_area(
    data = subset(df_normal, x <= -z_kritis),
    aes(x = x, y = y), fill = "red", alpha = 0.3
  ) +

  # Area kritis kanan
  geom_area(
    data = subset(df_normal, x >= z_kritis),
    aes(x = x, y = y), fill = "red", alpha = 0.3
  ) +

  # Garis vertikal untuk Z kritis
  geom_vline(
    xintercept = c(-z_kritis, z_kritis),
    linetype = "dashed", color = "red", size = 0.8
  ) +

  # Anotasi
  annotate("text",
    x = -z_kritis, y = -0.02,
    label = paste("-", round(z_kritis, 2)), size = 4, color = "red"
  ) +
  annotate("text",
    x = z_kritis, y = -0.02,
    label = paste("+", round(z_kritis, 2)), size = 4, color = "red"
  ) +
  annotate("text",
    x = -2.7, y = 0.05,
    label = "Area Kritis\n(2.5%)", size = 3.5, color = "darkred"
  ) +
  annotate("text",
    x = 2.7, y = 0.05,
    label = "Area Kritis\n(2.5%)", size = 3.5, color = "darkred"
  ) +
  annotate("text",
    x = 0, y = 0.2,
    label = expression("Area Penerimaan " * H[0] * " \n(95%)"), size = 4, color = "darkblue"
  ) +

  # Label segmen A, B, C
  annotate("text",
    x = -2.7, y = 0.38,
    label = "A", size = 6, color = "darkred", fontface = "bold"
  ) +
  annotate("text",
    x = 0, y = 0.38,
    label = "B", size = 6, color = "darkblue", fontface = "bold"
  ) +
  annotate("text",
    x = 2.7, y = 0.38,
    label = "C", size = 6, color = "darkred", fontface = "bold"
  ) +

  # Tema
  labs( # Menggunakan expression() untuk merender simbol alpha
    title = expression("Distribusi Normal Standar: Two-Tailed Test (" * alpha * " = 0.05)"),
    x = "Nilai Z",
    y = "Densitas"
  ) +
  theme_minimal() +
  theme(plot.title = element_text(hjust = 0.5, face = "bold"))
```

Untuk mencari nilai kritisnya, kita bisa menggunakan fungsi `qnorm()`. Fungsi ini akan mengambil argumen berupa **nilai probabilitas yang dimulai dari kiri kurva**. Misalnya, untuk menghitung titik kritis ekor kiri dari Gambar \@ref(fig:mod05-visualize-two-tailed), kita perlu menentukan nilai probabilitas yang dimulai dari kiri kurva hingga titik kritis ekor kiri, yakni area A. Nilai probabilitasnya adalah 2,5% atau 0,025. Maka, titik kritis ekor kiri adalah `qnorm(0.025)`.

Sementara itu, untuk ekor kanan, kita perlu menentukan nilai probabilitas yang dimulai dari kiri kurva hingga titik kritis ekor kanan, yakni area A ditambah area B. Nilai probabilitasnya adalah 0,025 + 0,95 = 0,975. Maka, titik kritis ekor kanan adalah `qnorm(0.975)`.

::: rmdexercise
##### Aktivitas Mandiri 4 {.unnumbered}

1. Tentukan titik kritis ekor kiri untuk nilai $\alpha = 0{,}10$.
2. Tentukan titik kritis ekor kanan untuk nilai $\alpha = 0{,}20$.

:::

##### Titik Kritis untuk uji satu ekor (berarah) {#titik-kritis-satu-ekor}

Menentukan nilai kritis untuk uji satu tidak jauh berbeda jika kita sudah memahami prinsip penentuan titik kritis pada uji dua ekor. Perbedaannya terletak pada nilai probabilitas yang digunakan. Pada uji dua ekor, kita membagi dua nilai $\alpha$ untuk menentukan nilai probabilitas pada masing-masing ekor. Sementara itu, pada uji satu ekor, kita tidak membagi dua nilai $\alpha$ karena seluruh nilai $\alpha$ ditempatkan pada satu ekor saja.

Misalnya, kita menggunakan $\alpha$ = 5% pada uji ekor kiri, maka perintah untuk menghitung titik kritis kita adalah `qnorm(0.05)`.

```{r mod05-visualize-left-tailed, echo=FALSE, fig.cap='Distribusi Normal dengan Area Kritis Left-Tailed (α = 0.05)', fig.align='center', fig.width=8, fig.height=5}
# Z kritis untuk left-tailed
z_kritis_left <- qnorm(0.05) # -1.64
ggplot(df_normal, aes(x = x, y = y)) +
  geom_line(size = 1, color = "darkblue") +

  # Area penerimaan $H_0$ (kanan)
  geom_area(
    data = subset(df_normal, x >= z_kritis_left),
    aes(x = x, y = y), fill = "lightblue", alpha = 0.5
  ) +

  # Area kritis kiri
  geom_area(
    data = subset(df_normal, x <= z_kritis_left),
    aes(x = x, y = y), fill = "red", alpha = 0.3
  ) +

  # Garis vertikal
  geom_vline(
    xintercept = z_kritis_left,
    linetype = "dashed", color = "red", size = 0.8
  ) +

  # Anotasi
  annotate("text",
    x = z_kritis_left, y = -0.02,
    label = round(z_kritis_left, 2), size = 4, color = "red"
  ) +
  annotate("text",
    x = -2.5, y = 0.05,
    label = "Area Kritis\n(5%)", size = 3.5, color = "darkred"
  ) +
  annotate("text",
    x = 1, y = 0.2,
    label = expression(atop("Area Penerimaan " * H[0], "(95%)")), size = 4, color = "darkblue"
  ) +
  labs(
    title = "Distribusi Normal Standar: Left-Tailed Test (α = 0.05)",
    x = "Nilai Z",
    y = "Densitas"
  ) +
  labs(title = expression("Distribusi Normal Standar: Left-Tailed Test (" * alpha * " = 0.05)")) + # Menggunakan expression() untuk merender simbol alpha
  theme(plot.title = element_text(hjust = 0.5, face = "bold"))
```

Sementara itu, jika kita menggunakan uji ekor kanan, nilai argumen `qnorm()` kita adalah 1 - $\alpha$ kita. Ini sama prinsipnya dengan menghitung besar area A + B (lihat Gambar \@ref(fig:mod05-visualize-two-tailed)) dengan mengetahui nilai area C. Untuk nilai $\alpha$ = 5%, titik kritis ekor kanannya adalah `qnorm(1 - 0.05)` (Gambar \@ref(fig:mod05-))

```{r mod05-visualize-right-tailed, echo=FALSE, fig.cap='Distribusi Normal dengan Area Kritis Right-Tailed (α = 0.05)', fig.align='center', fig.width=8, fig.height=5}
# Z kritis untuk right-tailed
z_kritis_right <- qnorm(0.95) # 1.64
ggplot(df_normal, aes(x = x, y = y)) +
  geom_line(size = 1, color = "darkblue") +

  # Area penerimaan H0 (kiri)
  geom_area(
    data = subset(df_normal, x <= z_kritis_right),
    aes(x = x, y = y), fill = "lightblue", alpha = 0.5
  ) +

  # Area kritis kanan
  geom_area(
    data = subset(df_normal, x >= z_kritis_right),
    aes(x = x, y = y), fill = "red", alpha = 0.3
  ) +

  # Garis vertikal
  geom_vline(
    xintercept = z_kritis_right,
    linetype = "dashed", color = "red", size = 0.8
  ) +

  # Anotasi
  annotate("text",
    x = z_kritis_right, y = -0.02,
    label = paste("+", round(z_kritis_right, 2)), size = 4, color = "red"
  ) +
  annotate("text",
    x = 2.5, y = 0.05,
    label = "Area Kritis\n(5%)", size = 3.5, color = "darkred"
  ) +
  annotate("text",
    x = -1, y = 0.2,
    label = "Area Penerimaan H₀\n(95%)", size = 4, color = "darkblue"
  ) +
  labs(
    title = "Distribusi Normal Standar: Right-Tailed Test (α = 0.05)",
    x = "Nilai Z",
    y = "Densitas"
  ) +
  theme_minimal() +
  theme(plot.title = element_text(hjust = 0.5, face = "bold"))
```


::: rmdexercise
##### Aktivitas Mandiri 5 {.unnumbered}

1. Hitunglah titik kritis untuk uji ekor kiri dengan $\alpha$ = 2%
2. Hitunglah titik kritis untuk uji ekor kanan dengan $\alpha$ = 1,4%

:::


#### Menghitung Statistik Uji

Untuk menghitung nilai statistik uji di R, kita akan membuat sebuah **fungsi khusus**. Dengan adanya fungsi ini, kita tidak perlu lagi melakukan perhitungan manual setiap kali menguji hipotesis. Fungsi ini akan menerima masukan/argumen berupa **rata-rata sampel**, **rata-rata hipotesis/nilai acuan**, **simpangan baku sampel**, dan **ukuran sampel**, kemudian mengembalikan nilai statistik uji Z.


```{r mod05-create-function-mean-1pop, echo=TRUE}
# Membuat fungsi uji hipotesis (hypothesis testing, ht) untuk rata-rata (mean)
# dengan 1 populasi (1pop)
# Keterangan input:
#   - xbar : statistik rata-rata
#   - mu   : parameter rata-rata
#   - sd   : statistik simpangan baku
#   - n    : ukuran sampel
ht_mean_1pop <- function(xbar, mu, sd, n) {
  se <- sd / sqrt(n) # menghitung standard error untuk rata-rata
  z_hitung <- (xbar - mu) / se # menghitung nilai Z dari statistik
  return(z_hitung)
}
```

Setelah fungsi dibuat, kita harus **mendeklarasikan variabel-variabel yang akan digunakan**. Variabel-variabel ini akan dipakai langsung sebagai input fungsi uji hipotesis. Dengan mendeklarasikannya lebih dulu, kita memastikan semua nilai yang diperlukan untuk perhitungan sudah tersedia dengan jelas dan proses penghitungan menjadi lebih rapi.


```{r mod05-declare-variables-mean-1pop, echo=TRUE, results='hide'}
# Mendeklarasikan variabel-variabel yang akan diuji
# Menghitung rata-rata dari kolom jarak_km pada data data_mahasiswa.
sample_mean <- mean(data_mahasiswa$jarak_km)

# Nilai hipotesis μ₀ yang ingin diuji.
pop_mean <- 4.0

# Menghitung simpangan baku dari kolom jarak_km pada data data_mahasiswa.
sample_sd <- sd(data_mahasiswa$jarak_km)

# Menghasilkan data frame ringkasan dataset dengan menghitung jumlah mahasiswa sebagai ukuran sampel
ukuran_sampel <- data_mahasiswa |>
  summarize(ukuran_sampel = n())

# Menyimpan angka jumlah mahasiswa sebagai variabel n
# mengekstrak angka dari tabel menjadi nilai tunggal (scalar) agar bisa
# dipakai dalam perhitungan berikutnya.
ukuran_sampel <- ukuran_sampel$ukuran_sampel

# Menampilkan variabel-variabel yang akan diuji
cat(
  "Rata-rata jarak sampel adalah", sample_mean, "km.",
  "\nParameter rata-rata jarak yang diuji adalah", pop_mean, "km.",
  "\nSimpangan baku jarak sampel adalah", sample_sd, "km.",
  "\nUkuran sampel adalah", ukuran_sampel, "orang."
)
```

::: rmdexercise
#### Aktivitas Mandiri 6 {.unnumbered}

Jalankan perintah-perintah untuk menghasilkan variabel masukan pengujian hipotesis rata-rata satu populasi seperti yang sudah ditampilkan sebelumnya.
:::


#### Menarik Kesimpulan

Langkah terakhir adalah menarik kesimpulan berdasarkan **perbandingan antara nilai statistik uji dengan titik kritis**. Berikut adalah kondisi-kondisi yang menyebabkan kita **gagal menolak** $H_0$:

- Untuk uji dua ekor, jika **nilai statistik uji (absolut) lebih kecil dari titik kritis (absolut)**. Artinya perbedaan yang terlihat kemungkinan hanya kebetulan sampel.
- Untuk uji satu ekor kiri, jika **nilai statistik uji (tidak absolut) lebih besar atau sama dengan titik kritis (tidak absolut)**.
- Untuk uji satu ekor kanan, jika **nilai statistik uji (tidak absolut) lebih kecil atau sama dengan titik kritis (tidak absolut)**.

Dalam R, kita dapat menuliskan kondisi-kondisi tersebut dalam bentuk **pernyataan if-else** bertingkat. Misalnya, kita akan menguji hipotesis rata-rata jarak tempuh mahasiswa apakah **lebih kecil dari 4 km** dengan tingkat signifikansi 5%. Ini berarti jenis pengujian yang kita akan lakukan adalah **uji satu ekor kiri** dengan nilai $\alpha = 0.05$.

```{r mod05-drawing-conclusion-mean-1pop, echo=TRUE, results='hide'}
# Menghitung nilai statistik uji Z
z_mean_jarak <- ht_mean_1pop(sample_mean, pop_mean, sample_sd, ukuran_sampel)

# Menentukan jenis pengujian
jenis_uji <- "satu ekor kiri"

# Menentukan tingkat signifikansi
alpha <- 0.05

# Menentukan apakah hipotesis kosong ditolak atau gagal ditolak
if (jenis_uji == "dua ekor") {
  if (abs(z_mean_jarak) < abs(qnorm(alpha / 2))) {
    tolak_h0 <- FALSE
    cat(
      "gagal menolak hipotesis kosong. Perbedaan rata-rata sampel",
      round(sample_mean, 2), "dengan", pop_mean, "hanyalah kebetulan"
    )
  } else {
    tolak_h0 <- TRUE
    cat(
      "menolak hipotesis kosong. Rata-rata jarak pada sampel mahasiswa sebesar",
      round(sample_mean, 2), "km menunjukkan perbedaan yang signifikan"
    )
  }
} else if (jenis_uji == "satu ekor kiri") {
  if (z_mean_jarak > qnorm(alpha)) {
    tolak_h0 <- FALSE
    cat(
      "gagal menolak hipotesis kosong. Perbedaan rata-rata sampel",
      round(sample_mean, 2), "dengan", pop_mean, "hanyalah kebetulan"
    )
  } else {
    tolak_h0 <- TRUE
    cat(
      "menolak hipotesis kosong. Rata-rata jarak pada sampel mahasiswa sebesar",
      round(sample_mean, 2), "km menunjukkan perbedaan yang signifikan"
    )
  }
} else if (jenis_uji == "satu ekor kanan") {
  if (z_mean_jarak < qnorm(1 - alpha)) {
    tolak_h0 <- FALSE
    cat(
      "gagal menolak hipotesis kosong. Perbedaan rata-rata sampel",
      round(sample_mean, 2), "dengan", pop_mean, "hanyalah kebetulan"
    )
  } else {
    tolak_h0 <- TRUE
    cat(
      "menolak hipotesis kosong. Rata-rata jarak pada sampel mahasiswa sebesar",
      round(sample_mean, 2), "km menunjukkan perbedaan yang signifikan"
    )
  }
}
```

::: rmdexercise
#### Aktivitas Mandiri 7 {.unnumbered}

1. Hitung nilai statistik uji Z untuk rata-rata jarak tempuh mahasiswa apakah lebih besar dari 3 km dengan tingkat signifikansi 5%. Rumuskan hipotesis kosong dan alternatifnya, tentukan jenis ujinya, lalu hitung nilai statistik uji Z.
2. Tentukan apakah hipotesis kosong ditolak atau gagal ditolak.


:::


### Uji Hipotesis Satu Populasi Parameter Proporsi

Proporsi adalah perbandingan jumlah elemen yang memenuhi suatu kriteria terhadap jumlah total. Misalnya, dalam kasus mahasiswa, kita bisa melihat proporsi mahasiswa yang tinggal di kos/asrama dibandingkan dengan seluruh mahasiswa dalam sampel.

Pengujian proporsi bermanfaat ketika kita ingin menguji apakah proporsi sampel yang kita peroleh berbeda secara signifikan dari nilai proporsi populasi yang diasumsikan. Contoh kasusnya adalah: "Apakah benar 50% mahasiswa di Bandar Lampung tinggal di kos/asrama?" Jika hasil sampel kita menunjukkan 47% atau 55%, kita perlu uji hipotesis untuk menentukan apakah perbedaan tersebut kebetulan atau memang signifikan.

#### Merumuskan hipotesis kosong dan alternatif

Sama seperti pada parameter rata-rata, langkah pertama uji hipotesis proporsi adalah merumuskan hipotesis kosong dan hipotesis alternatif. **Hipotesis kosong** ($H_0$) menyatakan bahwa proporsi populasi sama dengan suatu nilai tertentu, sedangkan **hipotesis alternatif** ($H_1$) menyatakan bahwa proporsi berbeda dari nilai tersebut.

Misalnya, kita ingin menguji apakah proporsi mahasiswa yang tinggal di kos/asrama sama dengan 50%. Dalam bentuk matematis, hipotesis kosong ditulis sebagai berikut.

$$
H_0: p_{\text{kos/asrama}} = 0{,}5
$$

Sementara itu, hipotesis alternatif bisa bersifat berarah maupun tidak berarah, bergantung pada pertanyaan penelitian yang ingin dijawab.

- $H_1: p_{\text{kos/asrama}} \neq 0{,}5$ (tidak berarah)
- $H_1: p_{\text{kos/asrama}} < 0{,}5$ (berarah ke kiri)
- $H_1: p_{\text{kos/asrama}} > 0{,}5$ (berarah ke kanan)

#### Memilih distribusi statistik, wilayah kritis, dan titik Kritis

Prinsip pemilihan distribusi statistik, penentuan wilayah kritis, dan perhitungan titik kritis pada uji proporsi **sama persis** dengan yang sudah dibahas pada uji parameter rata-rata (lihat Subbab \@ref(memilih-distribusi-statistik-wilayah-kritis-dan-titik-kritis)). Perbedaannya hanya terletak pada rumus statistik ujinya, bukan pada cara menentukan titik kritisnya.

Sebagai pengingat, hal-hal yang perlu dipertimbangkan tetap sama, yaitu:

- **Ukuran sampel**: untuk sampel besar ($n \ge 30$), digunakan distribusi Z.
- **Tingkat signifikansi** ($\alpha$): menentukan besar wilayah kritis.
- **Arah hipotesis alternatif**: menentukan letak wilayah kritis (dua ekor atau satu ekor).

Fungsi `qnorm()` tetap digunakan untuk menghitung titik kritis, dengan cara yang sama seperti pada uji rata-rata.

#### Menghitung statistik uji

Untuk menghitung nilai statistik uji di R, kita akan membuat sebuah **fungsi khusus** untuk proporsi. Fungsi ini menerima masukan berupa **proporsi sampel** ($\hat{p}$), **proporsi populasi yang diuji** ($P_0$), dan **ukuran sampel** ($n$), kemudian mengembalikan nilai statistik uji Z.

```{r mod05-create-function-prop-1pop, echo=TRUE}
# Membuat fungsi uji hipotesis (hypothesis testing, ht) untuk proporsi (prop)
# dengan 1 populasi (1pop)
# Keterangan input:
#   - p_hat : statistik proporsi sampel
#   - P     : parameter proporsi populasi yang diuji
#   - n     : ukuran sampel
ht_prop_1pop <- function(p_hat, P, n) {
  se <- sqrt((P * (1 - P)) / n) # menghitung standard error untuk proporsi
  z_hitung <- (p_hat - P) / se # menghitung nilai Z dari statistik
  return(z_hitung)
}
```

Setelah fungsi dibuat, kita perlu **meringkas data** terlebih dahulu untuk memperoleh proporsi sampel yang akan digunakan sebagai masukan fungsi.

##### Meringkas Data

Sebelum melakukan uji hipotesis, kita perlu mengetahui berapa proporsi mahasiswa yang tinggal di masing-masing tipe tempat tinggal. Kita bisa gunakan fungsi group_by() dan summarize() untuk menghitung jumlah mahasiswa berdasarkan tipe tempat tinggal, lalu menambahkan kolom proporsi. Dengan cara ini, kita mendapatkan ringkasan data yang memperlihatkan distribusi tempat tinggal mahasiswa.

```{r mod05-summarize-housing-data, echo=TRUE}
summarize_tempat_tinggal <- data_mahasiswa |>
  group_by("Tipe tinggal" = tipe_tinggal_baku) |>
  summarize("Jumlah" = n()) |>
  mutate("proporsi" = Jumlah / sum(Jumlah))

summarize_tempat_tinggal
```

##### Menyimpan Nilai Proporsi

Setelah kita memperoleh ringkasan data, kita simpan nilai proporsi mahasiswa yang tinggal di kos atau asrama ke dalam sebuah variabel. Dengan cara ini, nilai tersebut dapat digunakan dengan mudah dalam perhitungan selanjutnya tanpa harus menghitung ulang.

```{r mod05-save-proportion-value, echo=TRUE}
proporsi_kos_asrama <- summarize_tempat_tinggal$proporsi[1]
proporsi_kos_asrama
```

Setelah proporsi diperoleh, kita harus **mendeklarasikan variabel-variabel yang akan digunakan** sebagai masukan fungsi uji hipotesis.

```{r mod05-declare-variables-prop-1pop, echo=TRUE}
# Mendeklarasikan variabel-variabel yang akan diuji
sample_prop <- proporsi_kos_asrama
pop_prop <- 0.5

# Menghasilkan data frame ringkasan dataset dengan menghitung jumlah mahasiswa sebagai ukuran sampel
ukuran_sampel <- data_mahasiswa |>
  summarize(ukuran_sampel = n())
# Menyimpan angka jumlah mahasiswa sebagai variabel n
ukuran_sampel <- ukuran_sampel$ukuran_sampel

# Menampilkan variabel-variabel yang akan diuji
cat(
  "Proporsi penghuni Kos/Asrama sampel adalah", sample_prop,
  "\nParameter proporsi penghuni Kos/Asrama yang diuji adalah", pop_prop,
  "\nUkuran sampel adalah", ukuran_sampel, "orang."
)
```

::: rmdexercise
#### Aktivitas Mandiri 8 {.unnumbered}

Jalankan perintah-perintah untuk menghasilkan variabel masukan pengujian hipotesis proporsi satu populasi seperti yang sudah ditampilkan sebelumnya.
:::

#### Menarik kesimpulan

Langkah terakhir adalah menarik kesimpulan berdasarkan **perbandingan antara nilai statistik uji dengan titik kritis**. Berikut adalah kondisi-kondisi yang menyebabkan kita **gagal menolak** $H_0$:

- Untuk uji dua ekor, jika **nilai statistik uji (absolut) lebih kecil dari titik kritis (absolut)**. Artinya perbedaan yang terlihat kemungkinan hanya kebetulan sampel.
- Untuk uji satu ekor kiri, jika **nilai statistik uji (tidak absolut) lebih besar atau sama dengan titik kritis (tidak absolut)**.
- Untuk uji satu ekor kanan, jika **nilai statistik uji (tidak absolut) lebih kecil atau sama dengan titik kritis (tidak absolut)**.

Dalam R, kondisi-kondisi tersebut ditulis dalam bentuk **pernyataan if-else** bertingkat. Misalnya, kita akan menguji apakah proporsi mahasiswa yang tinggal di kos/asrama **berbeda dari 50%** (uji dua ekor) dengan tingkat signifikansi $\alpha = 0{,}10$.

```{r mod05-drawing-conclusion-prop-1pop, echo=TRUE, results='hide'}
# Menghitung nilai statistik uji Z
z_prop_kos <- ht_prop_1pop(sample_prop, pop_prop, ukuran_sampel)

# Menentukan jenis pengujian
jenis_uji <- "dua ekor"

# Menentukan tingkat signifikansi
alpha <- 0.10

# Menentukan apakah hipotesis kosong ditolak atau gagal ditolak
if (jenis_uji == "dua ekor") {
  if (abs(z_prop_kos) < abs(qnorm(alpha / 2))) {
    tolak_h0 <- FALSE
    cat("gagal menolak hipotesis kosong. Perbedaan proporsi penghuni Kos/Asrama sebanyak", round(sample_prop, 3), "dari", pop_prop, "hanyalah kebetulan")
  } else {
    tolak_h0 <- TRUE
    cat("menolak hipotesis kosong. Proporsi penghuni Kos/Asrama sebanyak", round(sample_prop, 3), "menunjukkan perbedaan yang signifikan dari", pop_prop)
  }
} else if (jenis_uji == "satu ekor kiri") {
  if (z_prop_kos > qnorm(alpha)) {
    tolak_h0 <- FALSE
    cat("gagal menolak hipotesis kosong. Perbedaan proporsi penghuni Kos/Asrama sebanyak", round(sample_prop, 3), "dari", pop_prop, "hanyalah kebetulan")
  } else {
    tolak_h0 <- TRUE
    cat("menolak hipotesis kosong. Proporsi penghuni Kos/Asrama sebanyak", round(sample_prop, 3), "secara signifikan lebih kecil dari", pop_prop)
  }
} else if (jenis_uji == "satu ekor kanan") {
  if (z_prop_kos < qnorm(1 - alpha)) {
    tolak_h0 <- FALSE
    cat("gagal menolak hipotesis kosong. Perbedaan proporsi penghuni Kos/Asrama sebanyak", round(sample_prop, 3), "dari", pop_prop, "hanyalah kebetulan")
  } else {
    tolak_h0 <- TRUE
    cat("menolak hipotesis kosong. Proporsi penghuni Kos/Asrama sebanyak", round(sample_prop, 3), "secara signifikan lebih besar dari", pop_prop)
  }
}
```

::: rmdexercise
#### Aktivitas Mandiri 9 {.unnumbered}

1. Uji hipotesis apakah proporsi mahasiswa yang tinggal di kos/asrama **lebih besar dari 40%** dengan tingkat signifikansi $\alpha = 5\%$. Rumuskan hipotesis kosong dan alternatifnya, tentukan jenis ujinya, lalu hitung nilai statistik uji Z.
2. Tentukan apakah hipotesis kosong ditolak atau gagal ditolak, dan tuliskan kesimpulannya dalam kalimat lengkap.

:::




