# Uji Hipotesis Dua Populasi

::: rmdcapaian

Setelah mempelajari modul ini, Anda diharapkan dapat menghasilkan uji hipotesis dua populasi dengan menggunakan perangkat lunak komputer [STP-7.2]{.capaian}

:::

## Konsep Dasar
Pada dasarnya, uji hipotesis dua populasi memiliki tahapan yang sama dengan uji hipotesis satu populasi yang di antaranya:

1. Merumuskan hipotesis kosong dan alternatif
2. Memilih distribusi statistik, wilayah kritis, dan titik kritis
3. Menghitung statistik uji
4. Membandingkan hasil statistik uji dengan titik kritis
5. Menarik kesimpulan

Perbedaannya terletak pada **penentuan cakupan populasi**, **bentuk hipotesis** yang diuji, dan **cara menghitung statistik uji**-nya saja.

- **cakupan populasi** yang digunakan sudah bergeser dari cakupan yang digunakan pada uji hipotesis satu populasi. Jika sebelumnya cakupan populasinya adalah "mahasiswa yang berkuliah di Kota Bandar Lampung dan sekitarnya", maka pada uji hipotesis dua populasi, cakupan populasinya bergeser, entah **ke luar** (lebih besar) menjadi "mahasiswa yang berkuliah di Kota Bandar Lampung dan sekitarnya" dan "mahasiswa yang berkuliah di Kota Palembang dan sekitarnya", atau **ke dalam** (lebih kecil) menjadi "mahasiswa yang berkuliah di ITERA" dan "mahasiswa yang berkuliah di UINRIL".

  Untuk kasus praktikum ini kita akan menggunakan cakupan populasi **ke dalam** (lebih kecil), yakni kampus-kampus yang menjadi bagian dari data kita, yaitu ITERA, UINRIL, UBL, dan UNILA.

- **bentuk hipotesis** yang diuji sudah bergeser dari hipotesis satu populasi. Jika sebelumnya hipotesisnya adalah $H_0 : \mu_0 = 4$ dan $H_1 : \mu_0 \ne 4$, maka pada uji hipotesis dua populasi, hipotesisnya berbentuk persamaan/pertidaksamaan antara dua parameter atau selisih antara dua parameter. 
  
  Contoh bentuk persamaan/pertidaksamaan antara dua parameter adalah $H_0 : \mu_1 = \mu_2$ dan $H_1 : \mu_1 \ne \mu_2$ atau $H_1 : \mu_1 > \mu_2$ atau $H_1 : \mu_1 < \mu_2$. Sementara itu bentuk selisih antara dua parameter adalah $H_0 : \mu_1 - \mu_2 = 0$ dan $H_1 : \mu_1 - \mu_2 \ne 0$ atau $H_1 : \mu_1 - \mu_2 > 0$ atau $H_1 : \mu_1 - \mu_2 < 0$.

- **cara menghitung statistik uji** hipotesis dua populasi berbeda dengan cara menghitung statistik uji pada uji hipotesis satu populasi. Perbedaan ini terletak pada perhitungan **standard error**-nya. Kita akan menyelami lebih jauh perbedaannya di bagian berikutnya.

Pengujian hipotesis dua populasi dapat dibedakan menjadi dua jenis, yaitu **uji hipotesis dua populasi independen** dan **uji hipotesis dua populasi dependen**. Pelajari kembali materi mengenai kedua jenis uji hipotesis ini [pada buku teks Anda](https://abdulmubdibindar.github.io/buku-ajar-stp/uji-hipotesis-parameter-dua-populasi-atau-lebih.html#konsep-dasar-uji-hipotesis-dua-populasi).

Seperti halnya pada uji hipotesis satu populasi, kita akan mempelajari uji hipotesis dua populasi untuk parameter **rata-rata** dan **proporsi**, terkecuali pada uji hipotesis dua populasi dependen, kita hanya akan mempelajari uji hipotesis dua populasi untuk parameter **rata-rata** saja, karena tidak masuk akal untuk menghitung proporsi pada dua populasi dependen.

## Perangkat Lunak dan Pustaka *(Libraries)*

Seperti biasa, kita perlu memuat pustaka *(libraries)* yang diperlukan dalam pengolahan data kita. Pustaka yang akan kita gunakan pada modul ini sama persis dengan yang kita gunakan pada uji hipotesis 1 populasi. Oleh karena itu, kita cukup memuat kembali pustaka yang sudah kita gunakan pada modul sebelumnya, dengan asumsi sistem yang kita gunakan (komputer yang kita gunakan) masih sama dengan yang kita gunakan pada modul sebelumnya. 

Menggunakan perintah yang sudah kita pelajari untuk mengecek apakah pustaka yang kita perlukan sudah termuat atau belum, ketikkan perintah berikut.

```{r mod05a-check-libraries, echo=TRUE, results='hide'}
"package: tidyverse" %in% search()
"package: stats" %in% search()
"package: rmarkdown" %in% search()
```

Jika hasilnya `TRUE`, maka pustaka-pustaka yang kita minta tersebut sudah termuat. Jika hasilnya `FALSE`, maka kita cukup memuat pustaka yang belum ada dengan mengetikkan perintah `library(nama_pustaka)`.

```{r mod05a-load-libraries, echo=TRUE, collapse=TRUE}
library(tidyverse)
library(stats)
library(rmarkdown)
```

::: rmdexercise
## Aktivitas Mandiri 1 {.unnumbered}

Coba Anda cek apakah pustaka-pustaka yang diminta sudah termuat di RStudio Anda dengan menggunakan perintah yang telah diberikan. Bagaimana hasilnya? Jika ada pustaka yang belum termuat, muatlah pustaka tersebut dengan mengetikkan perintah `library(nama_pustaka)`.

:::


## Uji Hipotesis Dua Populasi Independen untuk Parameter Rata-rata

Kita akan menggunakan data yang sama dengan yang kita gunakan pada modul sebelumnya, yaitu data mahasiswa dari 4 kampus yang berisikan variabel jarak tempuh (km) dan jenis tempat tinggal saja. Namun, pada modul ini kita akan menggunakan data tersebut untuk melakukan uji hipotesis dua populasi independen untuk parameter rata-rata. Kita akan membandingkan **rata-rata jarak tempuh mahasiswa ITERA dengan mahasiswa UINRIL**.

### Memuat Dataset

Pada praktikum uji hipotesis satu populasi, kita memuat dataset `data_mahasiswa.csv` menggunakan perintah `read_csv2()` dan langsung menggunakannya, karena populasi kita adalah "mahasiswa yang berkuliah di Kota Bandar Lampung dan sekitarnya". Akan tetapi, karena populasi kita sekarang bergeser pada **mahasiswa yang berkuliah di ITERA dan mahasiswa yang berkuliah di UINRIL** saja, maka kita perlu memuat dataset untuk **masing-masing kampus** ke dalam variabel-variabel yang berbeda menggunakan bantuan perintah `filter()`.

```{r mod05a-load-dataset, echo=TRUE, results='hide'}
# Memuat dataset
data_mahasiswa <- read_csv2("datasets/data_mahasiswa.csv")

# Memuat data ITERA
data_itera <- data_mahasiswa |>
  filter(kampus == "ITERA")

# Memuat data UINRIL
data_uinril <- data_mahasiswa |>
  filter(kampus == "UINRIL")
```

::: rmdexercise
### Aktivitas Mandiri 2 {.unnumbered}

Untuk aktivitas mandiri Anda, kita akan menggunakan dataset UBL dan UNILA. Muatlah dataset UBL dan UNILA ke dalam variabel `data_ubl` dan `data_unila` menggunakan bantuan perintah `filter()` seperti yang telah dicontohkan.

```{r mod05a-load-dataset-exercise, include=FALSE, collapse=TRUE}
# Memuat data UBL
data_ubl <- data_mahasiswa |>
  filter(kampus == "UBL")

# Memuat data UNILA
data_unila <- data_mahasiswa |>
  filter(kampus == "UNILA")
```

:::

### Merumuskan Hipotesis Kosong dan Alternatif 
Sama seperti sebelumnya, langkah pertama dalam uji hipotesis adalah menyusun hipotesis nol ($H_0$) dan hipotesis alternatif ($H_1$). Untuk kasus *two-tailed test*, hipotesis alternatif menyatakan adanya perbedaan rata-rata tanpa menyebutkan arah (lebih besar atau lebih kecil). Artinya, kita hanya ingin tahu apakah terdapat perbedaan signifikan atau tidak, tanpa peduli siapa yang lebih besar. Pelajari pernyataan hipotesis nol dan alternatif dalam bentuk persamaan/pertidaksamaan dan selisih untuk kasus *two-tailed test* berikut.

$$
\begin{aligned}
&\text{bentuk persamaan/pertidaksamaan} \\
&H_0 : \mu_1 = \mu_2 \\
&H_1 : \mu_1 \ne \mu_2 \\
& \\ \\
&\text{bentuk selisih} \\
&H_0 : \mu_1 - \mu_2 = 0 \\
&H_1 : \mu_1 - \mu_2 \ne 0
\end{aligned}
$$

Untuk kasus *one-tailed test*, hipotesis alternatif menyatakan arah perbedaan rata-rata (lebih besar atau lebih kecil). Artinya, kita ingin tahu apakah terdapat perbedaan signifikan atau tidak, dan kita peduli siapa yang lebih besar. Kita akan menyatakan hipotesis nol dan alternatif dalam bentuk persamaan/pertidaksamaan dan selisih untuk kasus *one-tailed test* berikut.

$$
\begin{aligned}
&\text{bentuk persamaan/pertidaksamaan} \\
&H_0 : \mu_1 = \mu_2 \\
&H_1 : \mu_1 > \mu_2 \text{, atau} \\
&H_1 : \mu_1 < \mu_2 \\
& \\ \\
&\text{bentuk selisih} \\
&H_0 : \mu_1 - \mu_2 = 0 \\
&H_1 : \mu_1 - \mu_2 > 0 \text{, atau} \\
&H_1 : \mu_1 - \mu_2 < 0
\end{aligned}
$$

Agar kita bisa memilih bentuk hipotesis nol dan alternatif yang sesuai, kita harus menghitung rata-rata masing-masing populasi dari dataset kita terlebih dahulu.

```{r mod05a-calculate-mean-2pop, echo=TRUE }
# Menghitung rata-rata jarak mahasiswa ITERA dari rumah ke kampus
mean_jarak_itera <- mean(data_itera$jarak_km)

# Menghitung rata-rata jarak mahasiswa UINRIL dari rumah ke kampus
mean_jarak_uinril <- mean(data_uinril$jarak_km)

# Menampilkan hasil perhitungan rata-rata
cat(
  "Rata-rata jarak mahasiswa ITERA dari rumah ke kampus:",
  mean_jarak_itera, "\n",
  "Rata-rata jarak mahasiswa UINRIL dari rumah ke kampus:",
  mean_jarak_uinril
)
```

Dari hasil perhitungan tersebut, kita mendapatkan hasil bahwa rata-rata jarak mahasiswa ITERA dari rumah ke kampus adalah `r mean_jarak_itera` km dan rata-rata jarak mahasiswa UINRIL dari rumah ke kampus adalah `r mean_jarak_uinril` km. Oleh karena dari sampel kita diketahui rata-rata jarak ITERA lebih tinggi dari UIN, kita akan melakukan pengujian hipotesis satu arah (one-tailed test).

$$
\begin{align}
&\text{bentuk persamaan/pertidaksamaan} \\
&H_0 : \mu_\text{ITERA} = \mu_\text{UINRIL} \\
&H_1 : \mu_\text{ITERA} > \mu_\text{UINRIL} \\
& \\
&\text{bentuk selisih} \\
&H_0 : \mu_\text{ITERA} - \mu_\text{UINRIL} = 0 \\
&H_1 : \mu_\text{ITERA} - \mu_\text{UINRIL} > 0
\end{align}
$$

::: rmdexercise
### Aktivitas Mandiri 3 {.unnumbered}

1. Hitung rata-rata jarak tempuh mahasiswa UBL dan UNILA dari rumah ke kampus menggunakan perintah `mean()`.
2. Berdasarkan hasil perhitungan rata-rata tersebut, tuliskan hipotesis nol dan alternatifnya menggunakan perintah `cat()` seperti berikut dengan mengganti `...` dengan simbol yang sesuai.
   
   ```r
   cat(
    "H_0: \mu_{UBL} = \mu_{UNILA} \n",
    "H_1: \mu_{UBL} ... \mu_{UNILA}"
   )
   ```

   dengan
   - `H_0` dan `H_1` adalah hipotesis nol dan alternatif
   - `\mu_{UBL}` adalah rata-rata jarak tempuh mahasiswa UBL dari rumah ke kampus
   - `\mu_{UNILA}` adalah rata-rata jarak tempuh mahasiswa UNILA dari rumah ke kampus
   - `...` adalah simbol yang sesuai dengan hasil perhitungan rata-rata
:::

### Memilih Distribusi Statistik, Wilayah Kritis, dan Titik Kritis

Setelah hipotesis dirumuskan, kita harus menentukan distribusi sampling yang dipakai serta wilayah kritisnya. Karena ukuran sampel cukup besar, distribusi normal standar ($Z$) digunakan sebagai acuan. Untuk one-tailed test, wilayah kritis terbagi dua sama besar di kedua sisi kurva distribusi.

Nilai kritis diperoleh dari tabel distribusi normal berdasarkan nilai $\alpha$ yang kita gunakan dan bentuk hipotesis alternatifnya. Bentuk hipotesis alternatif kita adalah **berarah lebih besar** ($>$), sehingga wilayah kritisnya berada di **sisi kanan** kurva distribusi normal standar.

Berdasarkan pembahasan pada modul sebelumnya (subbab \@ref(titik-kritis-satu-ekor)), nilai kritis untuk uji satu ekor berarah lebih besar diketahui dengan fungsi `qnorm()` dengan nilai masukan `1 - alpha`

```{r mod05a-critical-value-1tail-greater, echo=TRUE}
# Menentukan nilai alpha
alpha <- 0.05

# Menentukan nilai kritis untuk uji satu ekor berarah lebih besar
z_crit_1tail <- qnorm(1 - alpha)

# Menampilkan nilai kritis
cat("Nilai kritis yang digunakan dalam pengujian ini adalah:", z_crit_1tail)
```



### Menghitung Statistik Uji
Pada langkah ini, kita akan menghitung statistik uji ($Z$) berdasarkan data ringkasan dari dua sampel. Perhitungan tersebut akan dilakukan dengan langkah berikut.

1. Membuat fungsi uji hipotesis rata-rata untuk dua populasi independen Dengan fungsi ini, kita bisa langsung memasukkan nilai-nilai statistik dari kedua populasi dan mendapatkan nilai Z yang akan dibandingkan dengan titik kritis.
2. Mendeklarasikan variabel masukan pengujian berupa rata-rata dan simpangan baku setiap dataset sampel
3. Menghitung statistik uji (Z) menggunakan fungsi yang sudah dibuat.

#### Membuat Fungsi Uji Hipotesis Rata-rata untuk Dua Populasi Independen

Fungsi berikut digunakan untuk menghitung statistik uji ($Z$) dari dua populasi independen.

```{r mod05-create-function-mean-2pop, echo=TRUE, fig.cap="Fungsi untuk menghitung statistik uji (Z) dari dua populasi independen"}
ht_mean_2pop_ind <- function(xbar1, xbar2, sd1, sd2, n1, n2) {
  # Indentasi diberikan untuk memudahkan
  # pembacaan karena banyaknya tanda kurung
  se <- sqrt(
    (
      (sd1^2) / (n1 - 1)
    ) + (
      (sd2^2) / (n2 - 1)
    )
  )
  z_hitung <- (xbar1 - xbar2) / se # menghitung nilai Z dari statistik
  return(z_hitung)
}
```

Fungsi ini pada dasarnya bentuk sintaks program R dari rumus perhitungan statistik uji Z untuk dua populasi independen berikut.

$$
Z = \frac{\bar{x}_1 - \bar{x}_2}{\sqrt{\frac{s_1^2}{n_1 - 1} + \frac{s_2^2}{n_2 - 1}}}
$$

Perhatikan bahwa pada fungsi **`ht_mean_2pop_ind`** kita mengurangkan `xbar1` dengan `xbar2` (`xbar1 - xbar2`) dan menuliskan hipotesis kita dalam bentuk pengurangan dengan $\mu_\text{ITERA} - \mu_\text{UINRIL}$. Keduanya **harus selaras**, artinya kita harus ingat bahwa **`xbar1` kita adalah $\mu_\text{ITERA}$ dan `xbar2` kita adalah $\mu_\text{UINRIL}$**.

::: rmdexercise
### Aktivitas Mandiri 4 {.unnumbered}

Tuliskan fungsi untuk menghitung statistik uji (Z) dari dua populasi independen seperti contoh di atas dan jalankan di file R Anda.

:::

#### Mendeklarasikan variabel uji

Setelah mendapatkan ringkasan data, kita harus menyimpan nilai rata-rata, simpangan baku, dan ukuran sampel ke dalam variabel khusus. Variabel-variabel ini akan dipakai langsung sebagai input fungsi uji hipotesis. Dengan mendeklarasikannya lebih dulu, proses penghitungan menjadi lebih rapi dan mudah diikuti.

```{r mod05-declare-variables-mean-2pop, echo=TRUE, results='hold'}
# Menghitung rata-rata, simpangan baku, serta ukuran sampel
# dataset kampus UINRIL
mean_jarak_uinril <- mean(data_uinril$jarak_km)
sd_jarak_uinril <- sd(data_uinril$jarak_km)
n_jarak_uinril <- nrow(data_uinril)

# Menampilkan variabel uji untuk dataset UINRIL
cat(
  "Rata-rata jarak tempuh mahasiswa UINRIL sebanyak",
  n_jarak_uinril, "orang dari rumah ke kampus:", mean_jarak_uinril,
  "km dengan simpangan bakunya sebesar", sd_jarak_uinril, "km."
)

# Menghitung rata-rata, simpangan baku, serta ukuran sampel
# dataset kampus ITERA
mean_jarak_itera <- mean(data_itera$jarak_km)
sd_jarak_itera <- sd(data_itera$jarak_km)
n_jarak_itera <- nrow(data_itera)

# Menampilkan variabel uji untuk dataset ITERA
cat(
  "\n", "\n",
  "Rata-rata jarak tempuh mahasiswa ITERA sebanyak",
  n_jarak_itera, "orang dari rumah ke kampus:", mean_jarak_itera,
  "km dengan simpangan bakunya sebesar", sd_jarak_itera, "km."
)
```

::: rmdexercise
### Aktivitas Mandiri 5 {.unnumbered}

1. Hitung rata-rata, simpangan baku, serta ukuran sampel dataset UBL dan UNILA menggunakan perintah `mean()`, `sd()`, dan `nrow()`.
2. Tampilkan variabel uji untuk dataset UBL dan UNILA menggunakan perintah `cat()` seperti contoh di atas.

:::


#### Menghitung statistik uji ($Z$) dari fungsi yang telah dibuat
Setelah mengetahui titik kritis, kita hitung nilai statistik uji (Z) dari data yang dimiliki. Nilai ini diperoleh dengan memasukkan rata-rata, simpangan baku, dan ukuran sampel ke fungsi `ht_mean_2pop_ind` yang telah kita buat.

```{r mod05-test-statistic-mean-2pop-twotail, echo=TRUE}
# Hasil perhitungan statistik uji rata-rata independen jarak ke kampus
# mahasiswa ITERA dan UINRIL
z_mean_itera_uinril <- ht_mean_2pop_ind(
  mean_jarak_itera, mean_jarak_uinril,
  sd_jarak_itera, sd_jarak_uinril,
  n_jarak_itera, n_jarak_uinril
)

# Menampilkan hasil statistik uji
cat("Statistik uji Z untuk rata-rata jarak tempuh mahasiswa ITERA dan UINRIL:", z_mean_itera_uinril)
```

::: rmdexercise
### Aktivitas Mandiri 6 {.unnumbered}

Hitung statistik uji (Z) untuk dataset UBL dan UNILA menggunakan fungsi `ht_mean_2pop_ind` yang telah dibuat dan simpan menjadi variabel `z_mean_unila_ubl`. 
:::


### Menarik Kesimpulan

Langkah terakhir adalah membandingkan nilai statistik uji dengan titik kritis. Jika $Z$ hitung lebih kecil dari $Z$ kritis, maka $H_0$ gagal ditolak, artinya perbedaan rata-rata jarak antara dua populasi kemungkinan hanyalah kebetulan. Jika $Z$ hitung lebih besar dari $Z$ kritis, maka $H_0$ ditolak, yang berarti terdapat cukup bukti untuk menyatakan adanya perbedaan.

```{r mod05a-drawing-conclusion-mean-2pop, echo=TRUE, results='hide'}
# Menentukan jenis pengujian
jenis_uji <- "satu ekor kanan"

# Menentukan tingkat signifikansi
alpha <- 0.05

# Menentukan apakah hipotesis kosong ditolak atau gagal ditolak
if (jenis_uji == "dua ekor") {
  if (abs(z_mean_itera_uinril) < abs(qnorm(alpha / 2))) {
    tolak_h0 <- FALSE
    cat(
      "Gagal menolak hipotesis kosong.",
      "Perbedaan rata-rata jarak ke kampus sampel ITERA dan UINRIL", "hanyalah kebetulan."
    )
  } else {
    tolak_h0 <- TRUE
    cat(
      "Tolak hipotesis kosong.",
      "Perbedaan rata-rata jarak ke kampus sampel ITERA dan UINRIL signifikan."
    )
  }
} else if (jenis_uji == "satu ekor kiri") {
  if (z_mean_itera_uinril > qnorm(alpha)) {
    tolak_h0 <- FALSE
    cat(
      "Gagal menolak hipotesis kosong.",
      "Perbedaan rata-rata jarak ke kampus sampel ITERA dan UINRIL", "hanyalah kebetulan."
    )
  } else {
    tolak_h0 <- TRUE
    cat(
      "Tolak hipotesis kosong.",
      "Perbedaan rata-rata jarak ke kampus sampel ITERA dan UINRIL signifikan. Rata-rata jarak ke kampus mahasiswa ITERA lebih kecil dari UINRIL."
    )
  }
} else if (jenis_uji == "satu ekor kanan") {
  if (z_mean_itera_uinril < qnorm(1 - alpha)) {
    tolak_h0 <- FALSE
    cat(
      "Gagal menolak hipotesis kosong.",
      "Perbedaan rata-rata jarak ke kampus sampel ITERA dan UINRIL", "hanyalah kebetulan."
    )
  } else {
    tolak_h0 <- TRUE
    cat(
      "Tolak hipotesis kosong.",
      "Perbedaan rata-rata jarak ke kampus sampel ITERA dan UINRIL signifikan. Rata-rata jarak ke kampus mahasiswa ITERA lebih besar dari UINRIL."
    )
  }
}
```

::: rmdexercise
### Aktivitas Mandiri 7 {.unnumbered}

1. Tentukan apakah pengujian hipotesis rata-rata jarak tempuh mahasiswa UBL dan UNILA menggunakan two-tailed test atau one-tailed test. Jika one-tailed test, tentukan apakah satu ekor kiri atau kanan.
2. Bagaimana kesimpulan kita terhadap hipotesis kosong dan alternatif? Jalankan kode di atas untuk mendapatkan kesimpulan.

:::

## Uji Hipotesis Dua Populasi Independen Parameter Proporsi

Pada bagian ini kita akan melakukan uji hipotesis terhadap proporsi dua populasi yang independen. Berbeda dengan rata-rata, proporsi digunakan ketika data berbentuk kategori (misalnya pilihan tinggal di kos/asrama atau tinggal bersama keluarga). Prinsip pengujian tetap sama, yaitu membandingkan apakah perbedaan proporsi antar populasi signifikan atau hanya karena kebetulan sampel.

##### Membuat fungsi

Sama seperti sebelumnya, langkah pertama adalah membuat fungsi khusus untuk menghitung nilai statistik uji pada uji hipotesis proporsi dua populasi independen. Fungsi ini menerima input berupa proporsi sampel masing-masing populasi (p_hat1 dan p_hat2) serta ukuran sampelnya (n1 dan n2). Di dalam fungsi, dihitung terlebih dahulu proporsi gabungan (p_gab) yang mewakili keseluruhan sampel. Kemudian dihitung standard error (SE), dan akhirnya didapatkan nilai Z hitung.

```{r mod05-create-function-prop-2pop, echo=TRUE}
# Membuat fungsi uji hipotesis (hypothesis testing, ht) untuk rata-rata (mean)
# dengan 1 populasi (2pop) Independen (In)
# Keterangan input:
#   - xbar1 : statistik rata-rata populasi #1
#   - xbar2 : statistik rata-rata populasi #2
#   - sd1   : statistik simpangan baku populasi #1
#   - sd2   : statistik simpangan baku populasi #2
#   - n1    : ukuran sampel dari populasi #1
#   - n2    : ukuran sampel dari populasi #2
ht_prop_2pop_ind <- function(p_hat1, p_hat2, n1, n2) {
  p_gab <- ((n1 * p_hat1 + n2 * p_hat2)) / (n1 + n2) # Total proporsi yang diuji
  # untuk kedua populasi
  se <- sqrt(
    (p_gab * (1 - p_gab)) * ( # Indentasi diberikan untuk memudahkan pembacaan
      (1 / n1) + (1 / n2) # karena banyaknya kurung
    )
  )
  z_hitung <- (p_hat1 - p_hat2) / se # menghitung nilai Z dari statistik
  return(z_hitung)
}
```

##### Mendeklarasikan variabel uji

Setelah fungsi dibuat, kita perlu menyiapkan data yang akan diuji. Pertama, data mahasiswa dikelompokkan berdasarkan kampus dan tipe_tinggal_baku. Selanjutnya dihitung proporsi tiap kategori (misalnya proporsi mahasiswa yang tinggal di kos/asrama). Data kemudian diubah dari format long ke wide sehingga tiap kategori menjadi variabel. Dari hasil ini kita bisa mengambil proporsi masing-masing populasi, serta ukuran sampel total pada tiap kampus.

```{r mod05-declare-variables-prop-2pop, echo=TRUE}
summarize_tempat_tinggal_2pop <- data_mahasiswa |>
  group_by(kampus, tipe_tinggal_baku) |>
  summarize(Jumlah = n()) |>
  mutate(proporsi = Jumlah / sum(Jumlah)) |> # menghitung proporsi tiap kategori.
  select(-Jumlah) |>
  spread(tipe_tinggal_baku, proporsi) # mengubah data long menjadi wide (kolom                                          # kategori jadi variabel).

summarize_tempat_tinggal_2pop

proporsi_kos_asrama_itera <- summarize_tempat_tinggal_2pop$`Kos/Asrama`[1]
proporsi_kos_asrama_uinril <- summarize_tempat_tinggal_2pop$`Kos/Asrama`[3]

n_kos_asrama_2pop <- data_mahasiswa |>
  count(kampus)

n_kos_asrama_itera <- n_kos_asrama_2pop$n[1]
n_kos_asrama_uinril <- n_kos_asrama_2pop$n[3]
```

####*Two-tailed Test*

```{r mod05-test-prop-2pop-twotail, echo=TRUE}
# Gunakan CI = 93%, artinya alpha = 7% = 0.07
alpha <- 0.07

# Hitung Z kritis 2-tailed
z_crit_2tail <- abs(qnorm(alpha / 2))

# Hitung statistik uji proporsi 2 populasi
# Asumsi: Menggunakan data proporsi kos/asrama ITERA vs UINRIL yang sudah disiapkan sebelumnya
z_prop_2pop <- abs(ht_prop_2pop_ind(
  proporsi_kos_asrama_uinril, proporsi_kos_asrama_itera,
  n_kos_asrama_uinril, n_kos_asrama_itera
))

cat("Titik Kritis:", z_crit_2tail, "\nZ Hitung:", z_prop_2pop, "\n")

if (z_prop_2pop < z_crit_2tail) {
  cat("Hipotesis nol gagal ditolak.")
} else {
  cat("Hipotesis nol ditolak.")
}
```

#### *One-tailed Test*

```{r mod05-test-prop-2pop-onetail, echo=TRUE}
# Gunakan CI = 96%, artinya alpha = 4% = 0.04
alpha <- 0.04
tail <- "kiri" # Asumsi uji lebih kecil (UINRIL < ITERA misalnya)

# Hitung Z kritis 1-tailed
if (tail == "kiri") {
  z_crit_1tail <- qnorm(alpha)
} else {
  z_crit_1tail <- qnorm(1 - alpha)
}

# Hitung statistik uji (tidak absolut)
z_prop_2pop <- ht_prop_2pop_ind(
  proporsi_kos_asrama_uinril, proporsi_kos_asrama_itera,
  n_kos_asrama_uinril, n_kos_asrama_itera
)

cat("Titik Kritis:", z_crit_1tail, "\nZ Hitung:", z_prop_2pop, "\n")

if (z_prop_2pop < z_crit_1tail) {
  cat("Hipotesis nol ditolak (Signifikan).")
} else {
  cat("Hipotesis nol gagal ditolak.")
}
```

## Uji Hipotesis 2 Populasi Dependen

Menguji hipotesis 2 populasi yang dependen pada dasarnya sama persis dengan uji hipotesis 1 populasi, karena statistik yang diuji adalah **perbedaan nilai sampel**. Biasanya berbentuk "sebelum-sesudah". Contoh: mengukur nilai mahasiswa sebelum dan sesudah diberi pelatihan. Bedanya dengan independen : kita tidak bandingkan dua kelompok berbeda, tapi pasangan data dari kelompok yang sama dalam dua kondisi.

Perbedaan nilai sampel jumlah nilainya hanya 1, sehingga bisa diperlakukan seperti halnya perhitungan uji hipotesis 1 populasi. Simpangan baku yang diketahui pun adalah simpangan baku **perbedaan nilainya, sehingga jumlah nilainya hanya 1 juga**.

