# Uji Hipotesis Dua Populasi

::: rmdcapaian

Setelah mempelajari modul ini, Anda diharapkan dapat menghasilkan uji hipotesis dua populasi dengan menggunakan perangkat lunak komputer [STP-7.2]{.capaian}

:::

## Konsep Dasar
Pada dasarnya, uji hipotesis dua populasi memiliki tahapan yang sama dengan uji hipotesis satu populasi yang di antaranya:

1. Merumuskan hipotesis kosong dan alternatif
2. Memilih distribusi statistik, wilayah kritis, dan titik kritis
3. Menghitung statistik uji
4. Membandingkan hasil statistik uji dengan titik kritis
5. Menarik kesimpulan

Perbedaannya terletak pada **penentuan cakupan populasi**, **bentuk hipotesis** yang diuji, dan **cara menghitung statistik uji**-nya saja.

- **cakupan populasi** yang digunakan sudah bergeser dari cakupan yang digunakan pada uji hipotesis satu populasi. Jika sebelumnya cakupan populasinya adalah "mahasiswa yang berkuliah di Kota Bandar Lampung dan sekitarnya", maka pada uji hipotesis dua populasi, cakupan populasinya bergeser, entah **ke luar** (lebih besar) menjadi "mahasiswa yang berkuliah di Kota Bandar Lampung dan sekitarnya" dan "mahasiswa yang berkuliah di Kota Palembang dan sekitarnya", atau **ke dalam** (lebih kecil) menjadi "mahasiswa yang berkuliah di ITERA" dan "mahasiswa yang berkuliah di UINRIL".

  Untuk kasus praktikum ini kita akan menggunakan cakupan populasi **ke dalam** (lebih kecil), yakni kampus-kampus yang menjadi bagian dari data kita, yaitu ITERA, UINRIL, UBL, dan UNILA.

- **bentuk hipotesis** yang diuji sudah bergeser dari hipotesis satu populasi. Jika sebelumnya hipotesisnya adalah $H_0 : \mu_0 = 4$ dan $H_1 : \mu_0 \ne 4$, maka pada uji hipotesis dua populasi, hipotesisnya berbentuk persamaan/pertidaksamaan antara dua parameter atau selisih antara dua parameter. 
  
  Contoh bentuk persamaan/pertidaksamaan antara dua parameter adalah $H_0 : \mu_1 = \mu_2 $ dan $H_1 : \mu_1 \ne \mu_2$ atau $H_1 : \mu_1 > \mu_2$ atau $H_1 : \mu_1 < \mu_2$. Sementara itu bentuk selisih antara dua parameter adalah $H_0 : \mu_1 - \mu_2 = 0$ dan $H_1 : \mu_1 - \mu_2 \ne 0$ atau $H_1 : \mu_1 - \mu_2 > 0$ atau $H_1 : \mu_1 - \mu_2 < 0$.

- **cara menghitung statistik uji** hipotesis dua populasi berbeda dengan cara menghitung statistik uji pada uji hipotesis satu populasi. Perbedaan ini terletak pada perhitungan **standard error**-nya. Kita akan menyelami lebih jauh perbedaannya di bagian berikutnya.

Pengujian hipotesis dua populasi dapat dibedakan menjadi dua jenis, yaitu **uji hipotesis dua populasi independen** dan **uji hipotesis dua populasi dependen**. Pelajari kembali materi mengenai kedua jenis uji hipotesis ini [pada buku teks Anda](https://abdulmubdibindar.github.io/buku-ajar-stp/uji-hipotesis-parameter-dua-populasi-atau-lebih.html#konsep-dasar-uji-hipotesis-dua-populasi).

Seperti halnya pada uji hipotesis satu populasi, kita akan mempelajari uji hipotesis dua populasi untuk parameter **rata-rata** dan **proporsi**, terkecuali pada uji hipotesis dua populasi dependen, kita hanya akan mempelajari uji hipotesis dua populasi untuk parameter **rata-rata** saja, karena tidak masuk akal untuk menghitung proporsi pada dua populasi dependen.

## Perangkat Lunak dan Pustaka *(Libraries)*

Seperti biasa, kita perlu memuat pustaka *(libraries)* yang diperlukan dalam pengolahan data kita. Pustaka yang akan kita gunakan pada modul ini sama persis dengan yang kita gunakan pada uji hipotesis 1 populasi. Oleh karena itu, kita cukup memuat kembali pustaka yang sudah kita gunakan pada modul sebelumnya, dengan asumsi sistem yang kita gunakan (komputer yang kita gunakan) masih sama dengan yang kita gunakan pada modul sebelumnya. 

Menggunakan perintah yang sudah kita pelajari untuk mengecek apakah pustaka yang kita perlukan sudah termuat atau belum, ketikkan perintah berikut.

```{r mod05a-check-libraries, echo=TRUE, results='hide'}
"package: tidyverse" %in% search()
"package: stats" %in% search()
"package: rmarkdown" %in% search()
```

Jika hasilnya `TRUE`, maka pustaka-pustaka yang kita minta tersebut sudah termuat. Jika hasilnya `FALSE`, maka kita cukup memuat pustaka yang belum ada dengan mengetikkan perintah `library(nama_pustaka)`.

```{r mod05a-load-libraries, echo=TRUE, collapse=TRUE}
library(tidyverse)
library(stats)
library(rmarkdown)
```

::: rmdexercise
### Aktivitas Mandiri 1 {.unnumbered}

Coba Anda cek apakah pustaka-pustaka yang diminta sudah termuat di RStudio Anda dengan menggunakan perintah yang telah diberikan. Bagaimana hasilnya? Jika ada pustaka yang belum termuat, muatlah pustaka tersebut dengan mengetikkan perintah `library(nama_pustaka)`.

:::


## Uji Hipotesis Dua Populasi Independen untuk Parameter Rata-rata

Kita akan menggunakan data yang sama dengan yang kita gunakan pada modul sebelumnya, yaitu data mahasiswa dari 4 kampus yang berisikan variabel jarak tempuh (km) dan jenis tempat tinggal saja. Namun, pada modul ini kita akan menggunakan data tersebut untuk melakukan uji hipotesis dua populasi independen untuk parameter rata-rata. Kita akan membandingkan **rata-rata jarak tempuh mahasiswa ITERA dengan mahasiswa UINRIL**.

### Memuat Dataset

Pada praktikum uji hipotesis satu populasi, kita memuat dataset `data_mahasiswa.csv` menggunakan perintah `read_csv2()` dan langsung menggunakannya, karena populasi kita adalah "mahasiswa yang berkuliah di Kota Bandar Lampung dan sekitarnya". Akan tetapi, karena populasi kita sekarang bergeser pada **mahasiswa yang berkuliah di ITERA dan mahasiswa yang berkuliah di UINRIL** saja, maka kita perlu memuat dataset untuk **masing-masing kampus** ke dalam variabel-variabel yang berbeda menggunakan bantuan perintah `filter()`.

```{r mod05a-load-dataset, echo=TRUE, results='hide'}
# Memuat dataset
data_mahasiswa <- read_csv2("datasets/data_mahasiswa.csv")

# Memuat data ITERA
data_itera <- data_mahasiswa |>
  filter(kampus == "ITERA")

# Memuat data UINRIL
data_uinril <- data_mahasiswa |>
  filter(kampus == "UINRIL")
```

::: rmdexercise
### Aktivitas Mandiri 2 {.unnumbered}

Untuk aktivitas mandiri Anda, kita akan menggunakan dataset UBL dan UNILA. Muatlah dataset UBL dan UNILA ke dalam variabel `data_ubl` dan `data_unila` menggunakan bantuan perintah `filter()` seperti yang telah dicontohkan.

```{r mod05a-load-dataset-exercise, include=FALSE, collapse=TRUE}
# Memuat data UBL
data_ubl <- data_mahasiswa |>
  filter(kampus == "UBL")

# Memuat data UNILA
data_unila <- data_mahasiswa |>
  filter(kampus == "UNILA")
```

:::

### Merumuskan Hipotesis Kosong dan Alternatif 
Sama seperti sebelumnya, langkah pertama dalam uji hipotesis adalah menyusun hipotesis nol ($H_0$) dan hipotesis alternatif ($H_1$). Untuk kasus *two-tailed test*, hipotesis alternatif menyatakan adanya perbedaan rata-rata tanpa menyebutkan arah (lebih besar atau lebih kecil). Artinya, kita hanya ingin tahu apakah terdapat perbedaan signifikan atau tidak, tanpa peduli siapa yang lebih besar. Pelajari pernyataan hipotesis nol dan alternatif dalam bentuk persamaan/pertidaksamaan dan selisih untuk kasus *two-tailed test* berikut.

$$
\text{bentuk persamaan/pertidaksamaan} \\
H_0 : \mu_1 = \mu_2 \\
H_1 : \mu_1 \ne \mu_2 \\

\text{bentuk selisih} \\
H_0 : \mu_1 - \mu_2 = 0 \\
H_1 : \mu_1 - \mu_2 \ne 0 \\
$$

Untuk kasus *one-tailed test*, hipotesis alternatif menyatakan arah perbedaan rata-rata (lebih besar atau lebih kecil). Artinya, kita ingin tahu apakah terdapat perbedaan signifikan atau tidak, dan kita peduli siapa yang lebih besar. Kita akan menyatakan hipotesis nol dan alternatif dalam bentuk persamaan/pertidaksamaan dan selisih untuk kasus *one-tailed test* berikut.

$$
\text{bentuk persamaan/pertidaksamaan} \\
H_0 : \mu_1 = \mu_2 \\
H_1 : \mu_1 > \mu_2 \text{, atau} \\
H_1 : \mu_1 < \mu_2 \\

\text{bentuk selisih} \\
H_0 : \mu_1 - \mu_2 = 0 \\
H_1 : \mu_1 - \mu_2 > 0 \text{, atau} \\
H_1 : \mu_1 - \mu_2 < 0 \\
$$

Agar kita bisa memilih bentuk hipotesis nol dan alternatif yang sesuai, kita harus menghitung rata-rata masing-masing populasi dari dataset kita terlebih dahulu.

```{r mod05a-calculate-mean-2pop, echo=TRUE, collapse=TRUE}
# Menghitung rata-rata jarak mahasiswa ITERA dari rumah ke kampus
mean_jarak_itera <- mean(data_itera$jarak_km)

# Menghitung rata-rata jarak mahasiswa UINRIL dari rumah ke kampus
mean_jarak_uinril <- mean(data_uinril$jarak_km)
```

```{r mod05-hypothesis-mean-2pop-twotail, echo=TRUE}
cat(
  "H0: mu_jarakUINRIL - mu_jarakITERA = 0",
  "\n\nH1: mu_jarakUINRIL - mu_jarakITERA != 0"
)
```

#### 

Pada langkah ini, kita akan membuat fungsi uji hipotesis rata-rata untuk dua populasi independen. Fungsi ini diperlukan karena kita ingin menghitung nilai statistik uji (Z) berdasarkan data ringkasan dari dua sampel Dengan fungsi ini, kita bisa langsung memasukkan nilai-nilai statistik dari kedua populasi dan mendapatkan nilai Z yang akan dibandingkan dengan titik kritis.



```{r mod05-create-function-mean-2pop, echo=TRUE}
ht_mean_2pop_ind <- function(xbar1, xbar2, sd1, sd2, n1, n2) {
  se <- sqrt( # Indentasi diberikan untuk memudahkan
    ( # pembacaan karena banyaknya tanda kurung
      (sd1^2) / (n1 - 1)
    ) + (
      (sd2^2) / (n2 - 1)
    )
  )
  z_hitung <- (xbar1 - xbar2) / se # menghitung nilai Z dari statistik
  return(z_hitung)
}
```

##### Menghitung mean 2 populasi

Sebelum menjalankan uji hipotesis, kita perlu mendapatkan data ringkasan berupa rata-rata, simpangan baku, dan jumlah sampel dari masing-masing populasi. Pada tahap ini, kita akan membuat tabel ringkasan jarak mahasiswa dari rumah ke kampus berdasarkan kelompok kampus. Data ini nantinya akan menjadi input untuk fungsi yang sudah kita buat di langkah sebelumnya. Dengan cara ini, kita bisa lebih mudah membandingkan dua populasi secara langsung.



```{r mod05-calculate-mean-2pop, echo=TRUE}
summarize_jarak_2pop <- data_mahasiswa |>
  group_by(Kampus = kampus) |>
  summarize(
    `Rata-rata` = mean(jarak_km),
    `Simpangan baku` = sd(jarak_km),
    Jumlah = n()
  )

summarize_jarak_2pop
```

##### Mendeklarasikan variabel uji

Setelah mendapatkan ringkasan data, kita harus menyimpan nilai rata-rata, simpangan baku, dan ukuran sampel ke dalam variabel khusus. Variabel-variabel ini akan dipakai langsung sebagai input fungsi uji hipotesis. Dengan mendeklarasikannya lebih dulu, proses penghitungan menjadi lebih rapi dan mudah diikuti.



```{r mod05-declare-variables-mean-2pop, echo=TRUE}
mean_jarak_uinril <- summarize_jarak_2pop$`Rata-rata`[3]
mean_jarak_itera <- summarize_jarak_2pop$`Rata-rata`[1]

sd_jarak_uinril <- summarize_jarak_2pop$`Simpangan baku`[3]
sd_jarak_itera <- summarize_jarak_2pop$`Simpangan baku`[1]

n_jarak_uinril <- summarize_jarak_2pop$Jumlah[3]
n_jarak_itera <- summarize_jarak_2pop$Jumlah[1]
```

#### *Two-tailed Test*

##### Merumuskan hipotesis

##### Memilih distribusi sampling, wilayah, dan titik kritis

Setelah hipotesis dirumuskan, kita harus menentukan distribusi sampling yang dipakai serta wilayah kritisnya. Karena ukuran sampel cukup besar, distribusi normal standar (Z) digunakan sebagai acuan. Untuk two-tailed test, wilayah kritis terbagi dua sama besar di kedua sisi kurva distribusi. Nilai kritis diperoleh dari tabel distribusi normal pada α/2, lalu dibuat dalam bentuk absolut karena titik kritis simetris di kedua sisi.



```{r mod05-critical-value-mean-2pop-twotail, echo=TRUE}
# Hipotesis yang dipakai tidak berarah, maka wilayah kritis adalah alpha/2
alpha <- 0.001

z_crit_2tail <- abs(qnorm(alpha / 2)) # Nilai yang digunakan adalah nilai absolut

cat("Titik kritis uji two-tailed:", z_crit_2tail)
```

##### Menghitung statistik uji

Setelah mengetahui titik kritis, kita hitung nilai statistik uji (Z) dari data yang dimiliki. Nilai ini diperoleh dengan memasukkan rata-rata, simpangan baku, dan ukuran sampel ke fungsi ht_mean_2pop_ind. Karena pengujian dilakukan dua sisi, nilai Z hasil perhitungan diabsolutkan agar bisa dibandingkan langsung dengan titik kritis.



```{r mod05-test-statistic-mean-2pop-twotail, echo=TRUE}
# Hasil perhitungan statistik uji diabsolutkan
z_mean_jarak_2pop <- abs(ht_mean_2pop_ind(
  mean_jarak_uinril, mean_jarak_itera,
  sd_jarak_uinril, sd_jarak_itera,
  n_jarak_uinril, n_jarak_itera
))

z_mean_jarak_2pop
```

##### Menarik kesimpulan

Langkah terakhir adalah membandingkan nilai statistik uji dengan titik kritis. Jika Z hitung lebih kecil dari Z kritis, maka H0 gagal ditolak, artinya perbedaan rata-rata jarak antara dua populasi kemungkinan hanyalah kebetulan. Jika Z hitung lebih besar, maka H0 ditolak, yang berarti terdapat cukup bukti untuk menyatakan adanya perbedaan.



```{r mod05-conclusion-mean-2pop-twotail, echo=TRUE}
if (z_mean_jarak_2pop < z_crit_2tail) {
  tolak_h0 <- FALSE
  cat("Hipotesis kosong gagal ditolak. Perbedaan rata-rata jarak mahasiswa UINRIL dengan ITERA dari sampel hanyalah kebetulan.")
} else {
  tolak_h0 <- TRUE
  cat("Hipotesis kosong ditolak. Perbedaan rata-rata jarak mahasiswa UINRIL dengan ITERA dari sampel signifikan.")
}
```

#### *One-tailed Test*

##### Merumuskan hipotesis

Untuk one-tailed test, hipotesis alternatif (H1) menyebutkan arah perbedaan yang spesifik, misalnya rata-rata populasi 1 lebih kecil dari populasi 2. Berbeda dengan two-tailed test yang hanya memeriksa “ada perbedaan”, one-tailed test lebih fokus untuk mengetahui apakah perbedaan itu terjadi sesuai arah yang dihipotesiskan. Hipotesis nol (H0) tetap menyatakan tidak ada perbedaan, tetapi pengujian difokuskan hanya pada satu sisi distribusi.



```{r mod05-hypothesis-mean-2pop-onetail, echo=TRUE}
cat(
  "H0: mu_jarakUINRIL - mu_jarakITERA = 0",
  "\n\nH1: mu_jarakUINRIL - mu_jarakITERA < 0"
)
```

##### Memilih distribusi sampling, wilayah, dan titik kritis

Dalam pengujian one-tailed, kita perlu menentukan sisi mana yang akan digunakan sebagai wilayah kritis. Jika hipotesis alternatif menyebutkan “lebih kecil”, maka wilayah kritis berada di sisi kiri distribusi. Sebaliknya, jika hipotesis menyebutkan “lebih besar”, wilayah kritis diletakkan di sisi kanan.



```{r mod05-critical-value-mean-2pop-onetail, echo=TRUE}
tail <- "kiri"

if (tail == "kiri") {
  z_crit_1tail <- qnorm(alpha)
} else {
  z_crit_1tail <- qnorm(1 - alpha)
}

cat("Titik kritis uji one-tailed:", z_crit_1tail)
```

##### Menghitung Statistik uji

Selanjutnya, kita menghitung nilai statistik uji menggunakan fungsi ht_mean_2pop_ind. Berbeda dengan two-tailed test, pada one-tailed test nilai Z tidak diabsolutkan karena arah perbedaan menjadi penting.



```{r mod05-test-statistic-mean-2pop-onetail, echo=TRUE}
# Hasil perhitungan statistik uji TIDAK diabsolutkan
z_mean_jarak_2pop <- ht_mean_2pop_ind(
  mean_jarak_uinril, mean_jarak_itera,
  sd_jarak_uinril, sd_jarak_itera,
  n_jarak_uinril, n_jarak_itera
)

z_mean_jarak_2pop
```

##### Menarik kesimpulan

Tahap terakhir adalah menarik kesimpulan dengan cara membandingkan nilai statistik uji terhadap titik kritis. Jika nilai Z hitung jatuh pada wilayah kritis (misalnya lebih kecil dari Z kritis kiri), maka hipotesis nol ditolak. Artinya, ada bukti cukup untuk menyatakan rata-rata jarak mahasiswa ITERA memang lebih kecil dari mahasiswa UINRIL sesuai hipotesis arah. Jika tidak, maka hipotesis nol gagal ditolak, dan kita simpulkan bahwa arah perbedaan yang diduga tidak terbukti secara signifikan.



```{r mod05-conclusion-mean-2pop-onetail, echo=TRUE}
if (z_mean_jarak_2pop < z_crit_1tail) {
  tolak_h0 <- TRUE
  cat("Hipotesis kosong ditolak. Mahasiswa ITERA secara rata-rata tinggal lebih jauh dari kampus dibandingkan mahasiswa UINRIL significanly.")
} else {
  tolak_h0 <- FALSE
  cat("Hipotesis kosong gagal ditolak. Tidak cukup bukti menyatakan mahasiswa ITERA tinggal lebih jauh.")
}
```

### Proporsi

Pada bagian ini kita akan melakukan uji hipotesis terhadap proporsi dua populasi yang independen. Berbeda dengan rata-rata, proporsi digunakan ketika data berbentuk kategori (misalnya pilihan tinggal di kos/asrama atau tinggal bersama keluarga). Prinsip pengujian tetap sama, yaitu membandingkan apakah perbedaan proporsi antar populasi signifikan atau hanya karena kebetulan sampel.

##### Membuat fungsi

Sama seperti sebelumnya, langkah pertama adalah membuat fungsi khusus untuk menghitung nilai statistik uji pada uji hipotesis proporsi dua populasi independen. Fungsi ini menerima input berupa proporsi sampel masing-masing populasi (p_hat1 dan p_hat2) serta ukuran sampelnya (n1 dan n2). Di dalam fungsi, dihitung terlebih dahulu proporsi gabungan (p_gab) yang mewakili keseluruhan sampel. Kemudian dihitung standard error (SE), dan akhirnya didapatkan nilai Z hitung.

```{r mod05-create-function-prop-2pop, echo=TRUE}
# Membuat fungsi uji hipotesis (hypothesis testing, ht) untuk rata-rata (mean)
# dengan 1 populasi (2pop) Independen (In)
# Keterangan input:
#   - xbar1 : statistik rata-rata populasi #1
#   - xbar2 : statistik rata-rata populasi #2
#   - sd1   : statistik simpangan baku populasi #1
#   - sd2   : statistik simpangan baku populasi #2
#   - n1    : ukuran sampel dari populasi #1
#   - n2    : ukuran sampel dari populasi #2
ht_prop_2pop_ind <- function(p_hat1, p_hat2, n1, n2) {
  p_gab <- ((n1 * p_hat1 + n2 * p_hat2)) / (n1 + n2) # Total proporsi yang diuji
  # untuk kedua populasi
  se <- sqrt(
    (p_gab * (1 - p_gab)) * ( # Indentasi diberikan untuk memudahkan pembacaan
      (1 / n1) + (1 / n2) # karena banyaknya kurung
    )
  )
  z_hitung <- (p_hat1 - p_hat2) / se # menghitung nilai Z dari statistik
  return(z_hitung)
}
```

##### Mendeklarasikan variabel uji

Setelah fungsi dibuat, kita perlu menyiapkan data yang akan diuji. Pertama, data mahasiswa dikelompokkan berdasarkan kampus dan tipe_tinggal_baku. Selanjutnya dihitung proporsi tiap kategori (misalnya proporsi mahasiswa yang tinggal di kos/asrama). Data kemudian diubah dari format long ke wide sehingga tiap kategori menjadi variabel. Dari hasil ini kita bisa mengambil proporsi masing-masing populasi, serta ukuran sampel total pada tiap kampus.

```{r mod05-declare-variables-prop-2pop, echo=TRUE}
summarize_tempat_tinggal_2pop <- data_mahasiswa |>
  group_by(kampus, tipe_tinggal_baku) |>
  summarize(Jumlah = n()) |>
  mutate(proporsi = Jumlah / sum(Jumlah)) |> # menghitung proporsi tiap kategori.
  select(-Jumlah) |>
  spread(tipe_tinggal_baku, proporsi) # mengubah data long menjadi wide (kolom                                          # kategori jadi variabel).

summarize_tempat_tinggal_2pop

proporsi_kos_asrama_itera <- summarize_tempat_tinggal_2pop$`Kos/Asrama`[1]
proporsi_kos_asrama_uinril <- summarize_tempat_tinggal_2pop$`Kos/Asrama`[3]

n_kos_asrama_2pop <- data_mahasiswa |>
  count(kampus)

n_kos_asrama_itera <- n_kos_asrama_2pop$n[1]
n_kos_asrama_uinril <- n_kos_asrama_2pop$n[3]
```

####*Two-tailed Test*

```{r mod05-test-prop-2pop-twotail, echo=TRUE}
# Gunakan CI = 93%, artinya alpha = 7% = 0.07
alpha <- 0.07

# Hitung Z kritis 2-tailed
z_crit_2tail <- abs(qnorm(alpha / 2))

# Hitung statistik uji proporsi 2 populasi
# Asumsi: Menggunakan data proporsi kos/asrama ITERA vs UINRIL yang sudah disiapkan sebelumnya
z_prop_2pop <- abs(ht_prop_2pop_ind(
  proporsi_kos_asrama_uinril, proporsi_kos_asrama_itera,
  n_kos_asrama_uinril, n_kos_asrama_itera
))

cat("Titik Kritis:", z_crit_2tail, "\nZ Hitung:", z_prop_2pop, "\n")

if (z_prop_2pop < z_crit_2tail) {
  cat("Hipotesis nol gagal ditolak.")
} else {
  cat("Hipotesis nol ditolak.")
}
```

#### *One-tailed Test*

```{r mod05-test-prop-2pop-onetail, echo=TRUE}
# Gunakan CI = 96%, artinya alpha = 4% = 0.04
alpha <- 0.04
tail <- "kiri" # Asumsi uji lebih kecil (UINRIL < ITERA misalnya)

# Hitung Z kritis 1-tailed
if (tail == "kiri") {
  z_crit_1tail <- qnorm(alpha)
} else {
  z_crit_1tail <- qnorm(1 - alpha)
}

# Hitung statistik uji (tidak absolut)
z_prop_2pop <- ht_prop_2pop_ind(
  proporsi_kos_asrama_uinril, proporsi_kos_asrama_itera,
  n_kos_asrama_uinril, n_kos_asrama_itera
)

cat("Titik Kritis:", z_crit_1tail, "\nZ Hitung:", z_prop_2pop, "\n")

if (z_prop_2pop < z_crit_1tail) {
  cat("Hipotesis nol ditolak (Signifikan).")
} else {
  cat("Hipotesis nol gagal ditolak.")
}
```

## Uji Hipotesis 2 Populasi Dependen

Menguji hipotesis 2 populasi yang dependen pada dasarnya sama persis dengan uji hipotesis 1 populasi, karena statistik yang diuji adalah **perbedaan nilai sampel**. Biasanya berbentuk "sebelum-sesudah". Contoh: mengukur nilai mahasiswa sebelum dan sesudah diberi pelatihan. Bedanya dengan independen : kita tidak bandingkan dua kelompok berbeda, tapi pasangan data dari kelompok yang sama dalam dua kondisi.

Perbedaan nilai sampel jumlah nilainya hanya 1, sehingga bisa diperlakukan seperti halnya perhitungan uji hipotesis 1 populasi. Simpangan baku yang diketahui pun adalah simpangan baku **perbedaan nilainya, sehingga jumlah nilainya hanya 1 juga**.

