# Analisis Hubungan Korelatif: Korelasi Variabel Nominal dan Ordinal

::: rmdcapaian

Setelah mempelajari modul ini, Anda diharapkan dapat:

1. mampu menghasilkan koefisien korelasi variabel di tingkat nominal dengan perangkat lunak komputer [STP-9.2]{.capaian}
2. mampu menghasilkan koefisien korelasi variabel di tingkat ordinal dengan perangkat lunak komputer [STP-10.2]{.capaian}

:::

## Pendahuluan

Analisis korelasi adalah salah satu teknik analisis yang termasuk ke dalam lingkup statistika bivariat, statistika yang analisisnya melibatkan dua variabel **sekaligus**. Pada praktikum-praktikum sebelumnya kita hanya melibatkan satu variabel saja, misalnya:

-   pada praktikum ke-2, kita mengaplikasikan persentase hanya pada variabel `Jenis.Kelamin`, `Fakultas`, `Tingkat.Semester`, `Uang.Saku`, atau`jenis.tempat.tinggal` saja, tetapi tidak menghubungkannya satu sama lain,

    ``` r
    data.ubl |> 
      tbl_summary(include = c(Jenis.Kelamin,
                              Fakultas,
                              Tingkat.Semester,
                              Uang.Saku,
                              jenis.tempat.tinggal)) |> 
      as_flex_table()
    ```

-   pada praktikum ke-3, kita membuat histogram untuk variabel `Umur` saja

    ``` r
    histogram <- ggplot(data.ubl.cleaned) +
      geom_histogram(mapping = aes(x = Umur), binwidth = 1, fill = "darkseagreen", color = "white") +
      labs(
        title = "Distribusi Umur Mahasiswa",
        x = "Umur (Tahun)",
        y = "Frekuensi"
      ) +
      theme_minimal()

    histogram
    ```

-   pada praktikum-praktikum tentang analisis statistik inferensial, kita hanya tertarik pada proporsi atau rata-rata suatu variabel saja, yang pastinya tunggal.

Dalam praktikum ini kita akan mempraktikkan analisis korelasi pada dua variabel **secara bersamaan.** Ketika kita tertarik pada analisis untuk dua variabel secara bersamaan, artinya kita sedang menganalisis sebuah **keterkaitan** atau sebuah **hubungan**. Dalam praktikum ini, hubungan itu disebut **korelasi**.

Korelasi yang akan kita pelajari adalah korelasi pada pasangan variabel dengan tingkat pengukuran nominal dan juga ordinal.

## Pustaka *(Libraries)* yang Diperlukan

Seperti biasa, kita perlu memuat pustaka *(libraries)* yang diperlukan dalam pengolahan data kita. Beberapa pustaka baru harus kita siapkan untuk analisis korelasi ini, di antaranya adalah `rcompanion`, `RCPA3`, dan `vcdExtra`. Untuk memuat tabel silang kita akan gunakan pustaka `gtsummary` kembali seperti pada praktikum ke-2.

```{r mod06-load-libraries, echo=TRUE, results='hide'}
library(tidyverse)
library(readr)
library(gtsummary)
library(rcompanion)
library(RCPA3)
library(vcdExtra)
library(DescTools)
```

Untuk mengecek apakah pustaka-pustaka tersebut sudah terpasang, kita bisa menggunakan perintah berikut:

```{r mod06-check-installed, echo=TRUE, results='hide'}
installed.packages("tidyverse")
installed.packages("readr")
installed.packages("gtsummary")
installed.packages("rcompanion")
installed.packages("RCPA3")
installed.packages("vcdExtra")
installed.packages("DescTools")
```

**Perhatikan dengan seksama** bahwa perintah ini mengandung akhiran "`ed`" di akhir kata "`install`". Perintah ini sangat berbeda dengan `install.packages()` yang biasa kita gunakan untuk memasang pustaka.

## Memuat Dataset

Kita akan menggunakan dataset keempat kampus di Kota Bandar Lampung dan sekitarnya sebagai bahan. Tulis ulang dan jalankan baris perintah berikut untuk mengolah data keempat kampus

```{r mod06-load-data, echo=TRUE}
# Membaca data
data_mahasiswa <- read_csv2("datasets/Data Praktikum 06.csv")
```

## Mengatur Faktor untuk Variabel Kategoris

Setelah membaca data, kita perlu mengatur variabel-variabel nominal dan ordinal dengan mengatur nilai-nilainya berupa *factor*.

Namun sebelum itu, kita akan membuat vektor-vektor untuk kita aplikasikan menjadi *factor* dengan memanfaatkan `group_by` dan `summarize` yang berasal dari pustaka `dplyr`.

```{r mod06-create-factor-vectors, echo=TRUE}
# ---------------------------
# MEMBUAT FAKTOR UNTUK KAMPUS
# ---------------------------

# Meringkas data berdasarkan kolom Kampus PT
faktor_kampus <- data_mahasiswa |>
  group_by(kampus = Kampus_PT) |>
  summarize(jumlah = n())

# Membuat vektor untuk faktor Kampus PT dari kolom nama Kampus
faktor_kampus <- faktor_kampus$kampus

# ---------------------------
# MEMBUAT FAKTOR UNTUK FAKULTAS
# ---------------------------

# Meringkas data berdasarkan kolom Fakultas
faktor_fakultas <- data_mahasiswa |>
  group_by(fakultas = Fakultas) |>
  summarize(jumlah = n())

# Membuat vektor untuk faktor Fakultas dari kolom nama fakultas
faktor_fakultas <- faktor_fakultas$fakultas

# ---------------------------
# MEMBUAT FAKTOR UNTUK PROGRAM STUDI
# ---------------------------

# Meringkas data berdasarkan kolom Prodi
faktor_prodi <- data_mahasiswa |>
  group_by(prodi = Prodi) |>
  summarize(jumlah = n())

# Membuat vektor untuk faktor Prodi dari kolom nama Prodi
faktor_prodi <- faktor_prodi$prodi

# ---------------------------
# MEMBUAT FAKTOR UNTUK JENIS KELAMIN
# ---------------------------

# Meringkas data berdasarkan kolom Jenis Kelamin
faktor_jk <- data_mahasiswa |>
  group_by(jk = `Jenis Kelamin`) |>
  summarize(jumlah = n())

# Membuat vektor untuk faktor Jenis Kelamin dari kolom nama Jenis Kelamin
faktor_jk <- faktor_jk$jk

# ---------------------------
# MEMBUAT FAKTOR UNTUK TINGKAT SEMESTER
# ---------------------------

# Meringkas data berdasarkan kolom Tingkat Semester
faktor_semester <- data_mahasiswa |>
  group_by(semester = `Tingkat Semester`) |>
  summarize(jumlah = n())

# Membuat vektor faktor Tingkat Semester dari kolom Tingkat Semester
faktor_semester <- faktor_semester$semester

# ---------------------------
# MEMBUAT FAKTOR UNTUK UANG SAKU
# ---------------------------

# Meringkas data berdasarkan kolom Uang Saku
faktor_uang_saku <- data_mahasiswa |>
  group_by(uang = `Uang Saku`) |>
  summarize(jumlah = n())

# Memperbaiki urutan uang saku
# Menukar urutan level 1 dengan level 4 pada faktor uang saku
faktor_uang_saku$uang[c(1, 4)] <- faktor_uang_saku$uang[c(4, 1)]
faktor_uang_saku$jumlah[c(1, 4)] <- faktor_uang_saku$jumlah[c(4, 1)]

# Menukar urutan level 2 dengan level 4 pada faktor uang saku
faktor_uang_saku$uang[c(2, 4)] <- faktor_uang_saku$uang[c(4, 2)]
faktor_uang_saku$jumlah[c(2, 4)] <- faktor_uang_saku$jumlah[c(4, 2)]

# Menukar urutan level 3 dengan level 4 pada faktor uang saku
faktor_uang_saku$uang[c(3, 4)] <- faktor_uang_saku$uang[c(4, 3)]
faktor_uang_saku$jumlah[c(3, 4)] <- faktor_uang_saku$jumlah[c(4, 3)]

# Membuat vektor faktor Tingkat Uang Saku dari kolom Uang Saku
faktor_uang_saku <- faktor_uang_saku$uang

# ---------------------------
# MEMBUAT FAKTOR UNTUK KENDARAAN UTAMA
# ---------------------------

# Meringkas data berdasarkan kolom Kendaraan Utama
faktor_kendaraan_utama <- data_mahasiswa |>
  group_by(kendaraan = `kendaraan utama`) |>
  summarize(jumlah = n())
# Membuat vektpr faktor untuk kendaraan utama dari kolom 'kendaraan'
faktor_kendaraan_utama <- faktor_kendaraan_utama$kendaraan

# ---------------------------
# MEMBUAT FAKTOR JENIS TEMPAT TINGGAL
# ---------------------------

# Meringkas data berdasarkan kolom Jenis Tempat Tinggal
faktor_jenis_tempat_tinggal <- data_mahasiswa |>
  group_by(tempat_tinggal = `jenis tempat tinggal`) |>
  summarize(jumlah = n())
# Membuat vektor faktor untuk jenis tempat tinggal berdasarkan kolom Jenis Tempat Tinggal
faktor_jenis_tempat_tinggal <- faktor_jenis_tempat_tinggal$tempat_tinggal
```

Setelah vektor-vektor variabel kategoris tersebut selesai, barulah selanjutnya kita bisa mengatur *factor* untuk setiap variabel kategoris.

```{r mod06-set-factors, echo=TRUE}
data_mahasiswa <- data_mahasiswa |>
  mutate(
    Kampus_PT = factor(Kampus_PT, levels = faktor_kampus),
    `Jenis Kelamin` = factor(`Jenis Kelamin`, levels = faktor_jk),
    Fakultas = factor(Fakultas, levels = faktor_fakultas),
    Prodi = factor(Prodi, levels = faktor_prodi),
    `Tingkat Semester` = factor(`Tingkat Semester`,
      levels = faktor_semester,
      ordered = TRUE
    ), # Variabel ordinal
    `Uang Saku` = factor(`Uang Saku`,
      levels = faktor_uang_saku,
      ordered = TRUE
    ), # Variabel ordinal
    `kendaraan utama` = factor(`kendaraan utama`,
      levels = faktor_kendaraan_utama
    ),
    `jenis tempat tinggal` = factor(`jenis tempat tinggal`,
      levels = faktor_jenis_tempat_tinggal
    )
  )
```

Kita dapat memeriksa hasil pekerjaan kita dengan perintah `glimpse`.

```{r mod06-check-factors, echo=TRUE, max.print=100}
# Memeriksa hasil pengaturan factor
glimpse(data_mahasiswa)
```

## Pembuatan Tabel Silang

Setelah kita memastikan data kita bersih, kita siap untuk menganalisis korelasi antarvariabel kategoris.

Korelasi antarvariabel kategoris memerlukan "bahan baku" berupa **tabel silang** atau ***cross table***. Kebanyakan literatur juga menggunakan istilah ***contingency table***. Tabel silang adalah tabel dua arah, yakni yang baik baris maupun kolomnya adalah **nilai-nilai dari dua variabel** yang disilangkan.

*Chunk* berikut memperlihatkan bagaimana membuat tabel silang antara variabel `jenis tempat tinggal` dengan `kendaraan utama` menggunakan `tbl_cross()` dari pustaka `gtsummary`.

```{r mod06-create-crosstab-presentation, echo=TRUE, collapse=TRUE}
library(gtsummary)
library(flextable)

# Menghasilkan tabel silang antara variabel kendaraan utama dan jenis tempat tinggal
# untuk keperluan presentasi
data_mahasiswa |>
  tbl_cross(
    row = `kendaraan utama`,
    col = `jenis tempat tinggal`,
    label = list(
      `kendaraan utama` = "Jenis Kendaraan Utama",
      `jenis tempat tinggal` = "Jenis Tempat Tinggal"
    ),
    percent = "none"
  ) |>
  as_flex_table()
```

Tabel silang yang merupakan hasil dari *script* di atas adalah seperti berikut.

- Baris menunjukkan kategori dalam variabel `kendaraan utama` (```row = `kendaraan utama` ```)
- Kolom menunjukkan kategori dalam variabel `jenis tempat tinggal` (```col = `jenis tempat tinggal` ```)
- Nilai-nilai dalam sel-selnya adalah frekuensi/jumlah data yang termasuk ke dalam kondisi berupa kategori kedua variabel.

Sementara itu, maksud perintah yang dituliskan di dalam *chunk* di atas adalah:

- ```percent = "none"``` digunakan untuk menghilangkan persentase dari tabel silang.
- ```label = list(...)``` digunakan untuk mengubah nama variabel yang akan ditampilkan di tabel silang.

Perhatikan cara menginterpretasi informasi dari tabel tersebut:

-   jumlah pengguna **layanan online** yang tinggal di **kos bersama-sama** adalah **19 orang**, yang setara dengan **16%**.

-   tidak ada pengguna **sepeda** yang tinggal di **Asrama**, **Kos bersama-sama**, atau **mengontrak rumah secara pribadi**. Keberadaannya juga langka pada kalangan mahasiswa yang tinggal di **rumah pribadi** atau di **saudaranya**.

Selain dengan `tbl_cross()` (atau `tbl_summary()` yang kita gunakan di praktikum sebelumnya) yang gunanya cenderung untuk presentasi, kita dapat menggunakan perintah `table()` untuk menghasilkan tabel silang yang siap dioperasikan ke dalam perhitungan koefisien korelasi di tahap selanjutnya. Perintah `table()` mengambil dua masukan, yakni vektor variabel-variabel yang kita akan analisis, dipisahkan dengan tanda koma (`,`).

```{r mod06-create-crosstab-calculation, echo=TRUE, collapse=TRUE}
# vektor variabel-variabel ini kita akses dari dataset menggunakan operator '$'
table(
  data_mahasiswa$`jenis tempat tinggal`,
  data_mahasiswa$`kendaraan utama`
)
```

::: rmdexercise

### Aktivitas Mandiri 1 {.unnumbered}

1. Buatlah dataset *subset* dari `data_mahasiswa` untuk mahasiswa kampus ITERA saja dengan menggunakan perintah `filter()`! Simpan ke dalam variabel `data_itera`.
2. Buatlah tabel silang antara variabel `Tingkat Semester` dan `Uang Saku` dari dataset *subset* yang telah dibuat pada poin 1, baik dengan `tbl_cross()` maupun dengan `table()`!

```{r mod06-exercise-1, include=FALSE}
data_itera <- data_mahasiswa |>
  filter(Kampus_PT == 'ITERA')
```


:::

## Analisis Korelasi Antarvariabel Nominal

Dalam analisis korelasi variabel nominal, kita mengukur **keberadaan** dan juga **kekuatan hubungan**. Ukuran yang kita pakai untuk menyatakan hal tersebut adalah **koefisien korelasi variabel nominal**, yang di antaranya adalah koefisien $\phi$ **(phi)**, **V Cramer** dan **koefisien C**. Ketiga koefisien tersebut dihitung dari nilai $\chi^2$ ("chi kuadrat").

Selain itu, terdapat juga $\lambda$ **(lambda)** yang merupakan koefisien korelasi variabel nominal berbasis *error,* atau disebut juga PRE *(proportional reduction of error).*

Ukuran dari keempat koefisien tersebut adalah besarnya yang berkisar **antara 0 dan 1** dengan **0 berarti tidak ada hubungan sama sekali** dan **1 berarti hubungan yang ada sangat kuat.**

### Koefisien Korelasi Variabel Nominal Berbasis $\chi^2$

Perhitungan koefisien korelasi variabel nominal berbasis nilai $\chi^2$ pada praktikum ini kita lakukan dengan cara *semi-manual* seperti pada buku dan langsung menggunakan koefisien korelasi yang sudah tersedia pada paket-paket tambahan yang pada bagian pertama kita muat.

#### Cara *Semi-Manual*

Cara semi-manual ini dilakukan dengan terlebih dahulu menghitung nilai $\chi^2$ antara dua variabel kita. Kemudian, dari nilai $\chi^2$ tersebut, kita menghitung koefisien korelasi variabel nominal yang kita inginkan. 

Untuk menghitung $\chi^2$ kita menggunakan dua perintah utama dalam R, yakni `table()` dan `chisq.test()`. Perintah `table()` berfungsi membuat tabel silang yang berguna sebagai "bahan baku" perhitungan $\chi^2$ kita, kemudian perintah `chisq.test()` menghitung nilai $\chi^2$ tersebut.

```{r mod06-calculate-chi-square, echo=TRUE}
# Menyimpan tabel
tempat_tinggal_kend <- table(
  data_mahasiswa$`kendaraan utama`,
  data_mahasiswa$`jenis tempat tinggal`
)

# Menyimpan hasil chi-square test
chisq_tempat_tinggal_kend <-
  tempat_tinggal_kend |>
  chisq.test()
```

Seperti yang bisa kita lihat, hasil perhitungan berupa variabel R `chisq_tempat_tinggal_kend` berada di bagian data, dan jika kita perluas, maka di dalamnya terdapat banyak variabel-variabel lain. Variabel-variabel lain tersebut menyimpan berbagai nilai yang menjadi bagian dari hasil perhitungan. Nilai-nilai yang penting untuk

-   `.$statistic` menyimpan nilai $\chi^2$ dari tabel. Ini digunakan untuk menghitung kekuatan korelasi

-   `.$parameter` menyimpan nilai *degree of freedom* (df)

-   `.$p.value` menyimpan nilai probabilitas untuk menerima $H_0$ yang berarti tidak ada hubungan antara dua variabel yang dianalisis

-   `.$expected` menyimpan tabel frekuensi yang diharapkan dari data kita

Tampilkan seluruh nilai tersebut

```{r mod06-display-chi-square-values, echo=TRUE, collapse=TRUE, results='hold'}
# Menampilkan nilai chi-square
cat("Nilai Chi-square: ")
chisq_tempat_tinggal_kend$statistic

# Menampilkan nilai degree of freedom
cat("Nilai Degree of Freedom: ")
chisq_tempat_tinggal_kend$parameter

# Menampilkan nilai probabilitas
cat("Nilai Probabilitas: ")
chisq_tempat_tinggal_kend$p.value

# Menampilkan tabel frekuensi yang diharapkan
cat("Tabel Frekuensi yang Diharapkan: ")
chisq_tempat_tinggal_kend$expected
```

Kita akan menghitung nilai koefisien V Cramer untuk menyatakan korelasi antara jenis kendaraan yang digunakan sebagai moda ke kampus dan jenis tempat tinggal mahasiswa menggunakan rumus berikut dan berdasarkan nilai $\chi^2$ yang kita dapatkan dari tes sebelumnya.

$$
V = \sqrt{\frac{\chi^2}{n \times min(c−1,r−1)}}
$$

```{r mod06-calculate-cramer-v, echo=TRUE, fig.cap="Perhitungan nilai V Cramer menggunakan kalkulasi rumus secara langsung"}
# Menyimpan nilai Chi-squared menggunakan metode "as.numeric"
chisq_tempat_tinggal_kend <- as.numeric(chisq_tempat_tinggal_kend$statistic)

# Menghitung jumlah data
n <- data_mahasiswa |>
  summarize(jumlah = n())
n <- n$jumlah

# Menghitung jumlah kategori dari 'jenis tempat tinggal' sebagai jumlah kolom
kolom <- data_mahasiswa |>
  group_by(jenis = `jenis tempat tinggal`) |>
  summarize(jumlah = n())
kolom <- length(kolom$jenis)

# Menghitung jumlah kategori dari 'kendaraan utama' sebagai jumlah baris
baris <- data_mahasiswa |>
  group_by(kend = `kendaraan utama`) |>
  summarize(jumlah = (n))
baris <- length(baris$kend)

# Menghitung koefisien V
v_tempat_tinggal_kend <- sqrt(chisq_tempat_tinggal_kend / (n * min(kolom - 1, baris - 1)))
v_tempat_tinggal_kend
```

Koefisien V dipilih karena tabel silang kita terdiri atas banyak kategori dan juga berdimensi persegi panjang (6x7 kategori).

**Kesimpulan:** Hasil dari perhitungan koefisien V adalah **`r v_tempat_tinggal_kend`**. Angka ini menunjukkan hubungan yang sedikit lemah, karena berada di bawah nilai tengah-tengah yaitu 0,5. Artinya, hubungan antara jenis tempat tinggal dengan jenis kendaraan yang sering digunakan ke kampus tidak begitu kuat.

#### Cara Langsung dengan Pustaka `rcompanion`

kita dapat menggunakan pustaka `rcompanion` untuk menghitung koefisien V Cramer, yaitu dengan perintah `cramerV()`. Perintah ini mengambil langsung vektor kolom variabel yang kita akan analisis, sehingga menggunakan notasi `$` untuk mengakses kolom `` `jenis tempat tinggal` `` dan `` `kendaraan utama` ``.

::: rmdnote

Untuk menggunakan koefisien $\phi$ kita dapat menggunakan perintah `phi()`. Sementara itu, untuk koefisien kontingensi $C$ kita dapat menggunakan perintah `ContCoeff()` yang membutuhkan pustaka `DescTools`.

:::

```{r mod06-use-rcompanion, echo=TRUE, collapse=TRUE}
v_tempat_tinggal_kend <- cramerV(
  data_mahasiswa$`jenis tempat tinggal`, data_mahasiswa$`kendaraan utama`
)

cat(
  "Nilai V Cramer variabel jenis tempat tinggal",
  "dengan kendaraan utama: ",
  v_tempat_tinggal_kend
)
```

Bandingkan dengan nilai V dari perhitungan semi-manual, apakah hasilnya sama?

::: rmdexercise

### Aktivitas Mandiri 2 {-}

Analisislah korelasi antara variabel `jenis tempat tinggal` dengan `kendaraan utama` dari dataset `data_itera` menggunakan koefisien korelasi berbasis $\chi^2$ dan simpan ke dalam variabel `v_itera_tempat_tinggal_kendaraan`.

```{r mod06-exercise-2, include=FALSE}
v_itera_tempat_tinggal_kendaraan <- cramerV(
  data_itera$`jenis tempat tinggal`,
  data_itera$`kendaraan utama`
)
```

:::

### Koefisien Korelasi Variabel Nominal Berbasis *Error*

Untuk analisis korelasi variabel nominal berbasis *error* yang menggunakan koefisien $\lambda$ kita dapat menggunakan perintah `lambda()` yang ada di dalam pustaka `RCPA3`. Perintah `lambda()` mengambil masukan berupa tabel silang seperti yang kita buat pada perhitungan $\chi^2$, yakni perintah `table()`. Karena koefisien $\lambda$ merupakan koefisien korelasi variabel nominal yang memperhitungkan variabel independen, penentuan variabel yang menjadi independen dilakukan **sejak kita memformat tabel silang**, yakni **variabel dependen ditempatkan pada baris** dan **independen pada kolom**. Untuk memastikan, mari kita muat ulang tabel silang kita dengan memanggil kembali nama variabelnya.

```{r mod06-recall-table, echo=TRUE, collapse=TRUE}
print(tempat_tinggal_kend)
```

Ternyata kita sudah mengatur sedemikian rupa agar variabel independen kita, `jenis tempat tinggal`, berada di kolom. Artinya, urutan kita menempatkan variabel di argumen `table()` sangat berpengaruh: **variabel pertama akan menempati baris**, sementara **yang kedua menempati kolom**. Karena susunan ini sudah sesuai dengan perintah `lambda()`, kita bisa melanjutkan analisis kita.

```{r mod06-calculate-lambda, echo=TRUE}
# Menghitung koefisien lambda
lambda_tempat_tinggal_kend <- lambda(
  tempat_tinggal_kend,
  # digits menandakan berapa desimal angka yang kita hasilkan
  digits = 3,
  # detailed menandakan apakah kita memperlihatkan nilai-nilai error yang dihitung
  detailed = TRUE
)

lambda_tempat_tinggal_kend
```

Nilai `r lambda_tempat_tinggal_kend` ini menunjukkan bahwa dengan mempertimbangkan variabel independen berupa `jenis tempat tinggal`, error dalam memprediksi variabel dependen berupa `kendaraan utama` berkurang sebesar `r lambda_tempat_tinggal_kend*100`%, yang mana bukan angka yang signifikan besarnya. Artinya, hubungan antara jenis kendaraan dengan jenis tempat tinggal yang kita analisis sangat-sangat lemah.

::: rmdexercise

### Aktivitas Mandiri 3 {-}

Analisislah korelasi antara variabel `jenis tempat tinggal` dengan `kendaraan utama` dari dataset `data_itera` menggunakan koefisien korelasi $\lambda$ dan simpan ke dalam variabel `lambda_itera_tempat_tinggal_kendaraan`.

```{r mod06-exercise-3, include = FALSE}
# Menyimpan tabel itera
tempat_tinggal_kend_itera <- table(
  data_itera$`kendaraan utama`,
  data_itera$`jenis tempat tinggal`
)

lambda_itera_tempat_tinggal_kendaraan <- lambda(
  tempat_tinggal_kend_itera,
  digits = 3,
  detailed = TRUE
)

lambda_itera_tempat_tinggal_kendaraan
```

:::

## Analisis Korelasi Antarvariabel Ordinal

Dalam analisis korelasi variabel ordinal, kita tidak hanya dapat mengukur keberadaan dan juga kekuatan hubungan, tetapi juga **arah hubungan**. Yang dimaksud dengan 'arah hubungan' adalah **searah** atau **berlawanan**. Hubungan searah berarti semakin tinggi nilai variabel #1, maka semakin tinggi juga nilai variabel #2, begitu pula sebaliknya. Akan tetapi, jika arah hubungan berlawanan, semakin tinggi nilai variabel #1 maka semakin rendah nilai variabel #2, begitu pula sebaliknya.

Arah hubungan ditunjukkan oleh **tanda koefisien** dan kekuatannya ditunjukkan oleh **besar angka koefisien.** Oleh karena itu, nilai korelasi pada variabel ordinal berkisar antara $-1$ hingga $+1$ dengan tanda $-$ untuk menandakan hubungan berlawanan dan $+$ untuk hubungan searah.

Kita akan mempelajari penggunaan perintah dalam R untuk menghitung koefisien korelasi Gamma ($\gamma$) dan Somer's d.

### Koefisien Gamma ($\gamma$)

Kita dapat menggunakan perintah `GKgamma()` dari pustaka `vcdExtra` untuk mengukur koefisien ($\gamma$). Perintah `GKgamma()` mengambil masukan yang sama seperti `chisq.test()`, yakni tabel silang yang dihasilkan dari perintah `table()`.

Dalam praktikum ini, kita akan menganalisis kekuatan dan arah hubungan antara variabel `Uang Saku` dan `Tingkat Semester`. Apakah mahasiswa dengan tingkat semester makin tinggi uang sakunya makin tinggi pula, atau sebaliknya?

```{r mod06-calculate-gamma, echo=TRUE, collapse=TRUE}
# Membuat variabel table() sebagai masukan
uang_saku_tingkat_semester <- table(
  data_mahasiswa$`Uang Saku`,
  data_mahasiswa$`Tingkat Semester`
)

# Menghitung nilai Gamma dari variabel table() yang sudah dibuat
gamma_uang_saku_tingkat_semester <- GKgamma(uang_saku_tingkat_semester)

# Menampilkan nilai Gamma
gamma_uang_saku_tingkat_semester
```

Nilai $\gamma$ sebesar `r gamma_uang_saku_tingkat_semester$gamma` menunjukkan bahwa kekuatan hubungan antara uang saku dengan tingkat semester adalah sangat-sangat lemah. 

Seperti halnya nilai variabel hasil perhitungan `chisq.test()`, hasil perhitungan `GKgamma()` juga terdiri atas banyak variabel. Nilai gamma sendiri dapat kita akses dengan `.$gamma`. Walaupun ada tanda negatif pada nilai tersebut yang artinya adalah ada hubungan berlawanan arah antara tingkat uang saku dengan tingkat semester. Semakin tinggi semester, semakin rendah uang saku yang diterima mahasiswa. Akan tetapi, pernyataan itu tidak bisa dijadikan pegangan karena besar nilai koefisiennya yang sangat kecil.

```{r mod06-show-gamma, echo=TRUE, collapse=TRUE}
# Mengakses nilai gamma
gamma_uang_saku_tingkat_semester$gamma
```

Nilai lain yang penting bagi kita adalah nilai `.$C` dan `.$D` . Nilai-nilai tersebut adalah nilai operasi dalam sel tabel silang yang merupakan penyusun dalam perhitungan koefisien tersebut mengikuti rumus berikut:

$$
G = \frac{C-D}{C+D}
$$

```{r mod06-display-gamma-components, echo=TRUE, results='hold'}
# Menampilkan nilai C dan D
print(gamma_uang_saku_tingkat_semester$C)
print(gamma_uang_saku_tingkat_semester$D)
```

### Koefisien Somer's d

Koefisien Somer's d menghitung korelasi dengan mempertimbangkan salah satunya sebagai variabel independen. Oleh karena itu, kita perlu menentukan variabel mana yang menjadi independen dan mana yang menjadi dependen. Dalam praktikum ini, kita akan menganalisis hubungan antara variabel `Uang Saku` dan `Tingkat Semester`. Kita akan menentukan bahwa `Tingkat Semester` sebagai variabel independen dan `Uang Saku` sebagai variabel dependen karena lebih masuk akal bahwa tingkat semester mempengaruhi uang saku, bukan sebaliknya.

```{r mod06-somers-d-calculation, echo=TRUE, collapse=TRUE}
# Menetapkan variabel dependen dan independen
# Variabel dependen kita sebut 'y', independen kita sebut 'x'
x <- data_mahasiswa$`Tingkat Semester`
y <- data_mahasiswa$`Uang Saku`

# Menghitung koefisien d Somer
somerd_uang_saku_tingkat_semester <- SomersDelta(
  x, y, direction = "column"
)

somerd_uang_saku_tingkat_semester
```

Perintah tersebut menghitung koefisien d Somer dengan variabel independen yang berada pada kolom (`direction = "column"`). Secara bawaan, fungsi `SomersDelta()` menganggap variabel independen berada pada baris (`direction = "row"`). Jika kita mendefinisikan variabel x dan y secara bersamaan, kita harus mendefinisikan `direction = "column"` secara eksplisit.

Nilai koefisien d Somer tersebut juga menunjukkan kesimpulan yang sama dengan koefisien $\gamma$.

::: {.rmdexercise}
### Aktivitas Mandiri 4 {-}

Hitunglah korelasi antara `Tingkat Semester` dan `Uang Saku` pada dataset `data_itera` menggunakan koefisien $\gamma$ dan d Somer. Simpan kedua variabel berturut-turut pada `gamma_lat_itera` dan `somerd_lat_itera`.

:::

