# Analisis Hubungan Kausalitas: Regresi Linear Sederhana dan Berganda

::: rmdcapaian
Setelah mempelajari modul ini, Anda diharapkan dapat:

1. mampu menghasilkan regresi linear sederhana dengan perangkat lunak komputer [STP-13.3]{.capaian}
2. mampu menghasilkan persamaan regresi linear berganda dengan perangkat lunak komputer [STP-14.3]{.capaian}

:::

## Pendahuluan

Analisis regresi linear adalah analisis statistik untuk menyatakan **hubungan sebab-akibat (kausalitas)** antar *minimal* dua variabel. Analisis regresi linear yang melibatkan **dua variabel saja** (*satu variabel dependen* dan *satu variabel independen*), kita sebut sebagai **regresi linear sederhana**, sedangkan analisis regresi linar yang melibatkan **lebih dari dua variabel** (*satu variabel dependen* dan *lebih dari satu variabel independen*) kita sebut sebagai **regresi linear berganda *(multiple linear regression)***

Analisis regresi linear mewajibkan tingkat pengukuran minimal untuk variabel dependennya adalah **metrik**. Sementara itu, variabel independennya dapat berupa **metrik atau bukan (ordinal/nominal)**.

Analisis regresi linear menghasilkan persamaan yang disebut **persamaan regresi linear**. Bentuk umum persamaan regresi linear tersebut adalah sebagai berikut.

$$
y = \beta_0 + \beta_1x
$$

dengan

-   $y$ adalah variabel dependen (disebut juga **variabel respons** atau **predicted variable**)
-   $x$ adalah variabel independen (disebut juga **variabel explanatory** atau **predictor variable**)
-   $\beta_0$ adalah konstanta yang menjadi *intercept*, yaitu nilai $y$ ketika $x=0$
-   $\beta_1$ adalah koefisien yang menyatakan seberapa besar perubahan $y$ ketika satu unit nilai $x$ berubah.

Persamaan regresi linear di atas adalah untuk **analisis regresi linear sederhana**, yakni analisis regresi linear yang melibatkan dua variabel saja. Untuk **regresi linear berganda**, kita hanya perlu menambahkan pasangan $\beta$ dan $x$ lainnya, sehingga bentuk umum untuk persamaan regresi linear berganda adalah seperti berikut.

$$
y = \beta_0 + \beta_1x_1 + \beta_2x_2 + ... + \beta_kx_k
$$

dengan

-   $x_k$ adalah variabel independen ke-$k$
-   $\beta_k$ adalah koefisien untuk variabel independen ke-$k$ tersebut

## Penjelasan Kasus

Dalam praktikum kali ini, kita akan memodelkan hubungan kausal antara dua variabel metrik: **jarak tempat tinggal ke kampus** dan **biaya perjalanan sepekan** untuk mahasiswa-mahasiswi yang menggunakan **kendaraan layanan online saja**. Harga perjalanan menggunakan layanan *online* tentunya dipengaruhi oleh jarak tempuh kendaraan tersebut. Hubungan kausal ini menjadi kasus untuk **regresi linear sederhana**.

Untuk **regresi linear berganda**, kita akan melibatkan satu variabel tambahan sebagai variabel independen, yakni variabel berjenis kategoris, sehingga kita memiliki total variabel sejumlah 3 buah (1 variabel dependen, 2 variabel independen).

## Memuat Pustaka *(Libraries)* yang Diperlukan

Seperti biasa, kita perlu memuat pustaka *(libraries)* yang diperlukan dalam pengolahan data kita. Seperti halnya juga analisis korelasi variabel metrik, kita tidak lagi menggunakan tabel silang, tetapi kita langsung menganalisis kolom-kolom yang ada di dataset kita.

```{r mod08-load-libraries, echo=TRUE, result='hide'}
library(tidyverse)
library(readr)
library(gtsummary)
```

Pastikan juga kalian mengunduh dan menginstal pustaka `broom.helpers` yang akan kita gunakan untuk menampilkan *summary* model.

```{r mod08-install-broom, echo=TRUE, results='hide', message=FALSE}
install.packages("broom.helpers")
```


## Memuat Dataset

Kita akan menggunakan dataset keempat kampus di Kota Bandar Lampung dan sekitarnya sebagai bahan. Kemudian kita akan menyaring objek-objek yang memiliki nilai variabel `kendaraan utama` sama dengan `'Layanan online'`.

```{r mod08-load-and-filter-data, echo=TRUE}
# Membaca data dari file csv
data_mahasiswa <- read_csv2("datasets/Data Praktikum 08.csv")

# Memisahkan data mahasiswa yang menggunakan kendaraan online sebagai moda utama
data_mahasiswa_online <- data_mahasiswa |>
  filter(`kendaraan utama` == "Layanan online")
```

Mari biasakan untuk melihat datanya, seperti jumlah objek dan nama-nama variabelnya dengan perintah `glimpse()`.

```{r mod08-glimpse-dataset-online, echo=TRUE, collapse=TRUE}
glimpse(data_mahasiswa_online)
```


```{r mod08-inspect-kampus-layanan-online, include=FALSE}
data_mahasiswa_online |>
  select(Kampus_PT, `kendaraan utama`) |>
  group_by(Kampus_PT) |>
  summarize("jumlah" = n())
```

## Pola Hubungan Data

Sebagai pendahuluan, kita akan mengidentifikasi kekuatan, arah, dan pola hubungan antara variabel dependen dan independen kita (biaya perjalanan sepekan dan jarak tempat tinggal-kampus). Untuk itu kita dapat menghitung koefisien korelasi untuk hubungan variabel metrik juga, yakni koefisien korelasi Pearson's $r$.

Pola hubungan akan kita analisis dengan membuat diagram pencar *(scatter plot)* antara variabel dependen dengan variabel independennya.

### Menghitung Koefisien Pearson's $r$

Menghitung koefisien korelasi Pearson's $r$ dapat kita lakukan dengan perintah `cor()` dengan atribut `method = "pearson"` setelah terlebih dahulu menyimpan nilai masing-masing variabel ke dalam suatu vektor.

```{r mod08-calculate-correlation, echo=TRUE, results='hide'}
# Menyimpan vektor jarak dan biaya (perjalanan) sepekan ke dalam variabel
# 'x' dan 'y'
x <- data_mahasiswa_online$jarak
y <- data_mahasiswa_online$`biaya sepekan`

cor(x, y, use = "complete.obs", method = "pearson")
```

::: rmdexercise

### Aktivitas Mandiri 1 {-}

Tuliskan interpretasi kalian terhadap koefisien korelasi antara variabel jarak tempuh dengan biaya perjalanan sepekan tersebut.

*Petunjuk: ulas kekuatan serta arah hubungannya serta maknai secara kontekstual ulasan tersebut*

:::

### Membuat Diagram Pencar

Membuat diagram pencar dapat dilakukan dengan menerapkan perintah `geom_point()` dari pustaka `ggplot2` yang dimuat bersama pustaka `tidyverse`.

```{r mod08-create-initial-scatterplot, echo=TRUE}
# Membuat diagram pencar antara variabel jarak dan biaya transportasi sepekan
# untuk mahasiswa yang pakai layanan online
scp <- ggplot(
  data = data_mahasiswa_online,
  mapping = aes(
    x = jarak, # variabel di sumbu X
    y = `biaya sepekan`
  )
) + # variabel di sumbu Y
  geom_point(
    color = "navy", # perintah untuk menampilkan diagram pencar dengan warna biru
    alpha = 0.2, # mengatur transparansi titik
    size = 1.5, # mengatur ukuran titik
    shape = 15
  ) + # mengatur bentuk titik menjadi persegi
  labs(
    title = "Jarak tempat tinggal vs. Biaya Transportasi Sepekan",
    subtitle = "Mahasiswa dengan Moda Transportasi Layanan Online",
    y = "Biaya transportasi sepekan (ribu rupiah)",
    x = "Jarak dari tempat tinggal ke kampus (km)"
  )

# Menampilkan diagram
scp
```

Setelah Anda melakukan pembuatan diagram pencar tersebut, Anda akan menyadari bahwa kita memiliki *outlier* (pencilan), yakni objek yang memiliki nilai jarak dari tempat tinggal ke kampus mencapai hampir 25 km.

Keberadaan pencilan ini akan mengganggu hasil analisis kita. Mari kita buktikan dengan menghilangkan data pencilan tersebut.

```{r mod08-remove-outliers, echo=TRUE}
# Menghilangkan observasi pencilan dengan menyaring observasi dengan
# jarak < 15 km
data_mahasiswa_online <- data_mahasiswa_online |>
  filter(jarak < 15)
```

Di sini kita akan menghitung ulang nilai koefisien korelasi kita.

```{r mod08-recalculate-correlation, echo=TRUE, results='hide'}
# Menghitung korelasi antara biaya sepekan dengan jarak dari dataset yang
# sudah dihilangkan pencilannya
x <- data_mahasiswa_online$jarak
y <- data_mahasiswa_online$`biaya sepekan`

cor(x, y, method = "pearson")
```

::: rmdexercise

### Aktivitas Mandiri 2 {-}

Tuliskan interpretasi kalian terhadap perbedaan nilai koefisien $r$ sebelum dan setelah pencilan dihilangkan.

:::

Kita pun dapat memeriksa hasil perbaikan dataset kita dari diagram pencar yang baru berikut.

```{r mod08-create-clean-scatterplot, echo=TRUE}
# Membuat diagram pencar antara variabel jarak dan biaya transportasi sepekan
# untuk mahasiswa yang pakai layanan online, setelah pencilan dihilangkan
scp <- ggplot(
  data = data_mahasiswa_online,
  mapping = aes(
    x = jarak, # variabel di sumbu X
    y = `biaya sepekan`
  )
) + # variabel di sumbu Y
  geom_point(
    color = "navy", # mengatur warna titik
    alpha = 0.2, # mengatur transparansi
    size = 1.5, # mengatur ukuran titik
    shape = 15
  ) + # mengatur bentuk titik menjadi persegi
  labs(
    title = "Jarak tempat tinggal vs. Biaya Transportasi Sepekan",
    subtitle = "Mahasiswa dengan Moda Transportasi Layanan Online",
    y = "Biaya transportasi sepekan (ribu rupiah)",
    x = "Jarak dari tempat tinggal ke kampus (km)"
  )

# Menampilkan diagram yang baru
scp
```

## Model Regresi Linear Sederhana

Dalam bagian ini kita akan mempelajari cara menyusun, menampilkan, menafsirkan/menginterpretasi, dan memprediksi nilai variabel dependen berdasarkan model yang kita susun.

### Penyusunan Model

Untuk membuat persamaan model regresi linear, kita akan menggunakan perintah `lm()` yang sudah disediakan secara bawaan oleh R. Hasil dari perintah ini dapat kita simpan sebagai variabel tertentu.

```{r mod08-create-simple-model, echo=TRUE}
# Membuat model regresi linear
model <- lm(y ~ x, data = data_mahasiswa_online)
```

Argumen yang kita gunakan adalah `var_dependen ~ var_independen` serta nama dataset yang kita gunakan. Tanda `~` (disebut *tilde*) dapat kita masukkan dengan menekan `Shift` + `` ` `` yang ada di sebelah kiri tombol angka 1 di *keyboard* kita.

Sebelumnya kita sudah mendefinisikan `y` dan `x` sebagai variabel untuk vektor biaya transportasi sepekan dan vektor jarak, sehingga kita bisa langsung menggunakannya di atas. Dataset yang kita gunakan adalah dataset mahasiswa yang menggunakan layanan *online* sebagai moda transportasi utama yang kita simpan dalam `data_mahasiswa_online`.

::: rmdexercise

### Aktivitas Mandiri 3 {-}

Definisikan model tersebut dan jawablah:

1. Berdasarkan jumlah variabel independen dan dependennya, apa nama jenis analisis regresi linear ini?
2. Variabel manakah yang menjadi variabel dependen dan independen?

:::

### Penampilan Model

Untuk menampilkan hasil penyusunan model regresi linear, kita akan menggunakan perintah `summary` yang juga sudah disediakan secara bawaan oleh R.

```{r mod08-display-model-summary, echo=TRUE, collapse=TRUE}
# Menampilkan hasil model regresi linear
summary(model)
```

Yang ditampilkan dengan perintah tersebut antara lain adalah sebagai berikut.

- `Call` : bentuk persamaan model yang sudah kita input sebelumnya
- `Residuals` : informasi residual model
- `Coefficients` : tabel yang menunjukkan angka-angka dalam persamaan model yang dihasilkan
- Nilai-nilai uji kualitas model seperti `Residual standard error` *(standard error* estimasi), *Multiple R-squared* dan *Adjusted R-squared* (koefisien determinasi), serta *F-statistic* (uji signifikansi model).

Penjelasan lebih detil akan diberikan di subbagian selanjutnya.

Selain menggunakan `summary`, kita juga dapat menggunakan perintah `tbl_regression`, perintah yang disediakan oleh paket/*library* `gtsummary`. Hasil dari perintah ini adalah tabel yang sudah diformat sesuai dengan *templat* artikel ilmiah.

```{r mod08-display-model-table-basic, echo=TRUE}
# Menampilkan hasil model regresi linear dengan tbl_regression
tbl_regression(model)
```

Secara bawaan, tabel tidak menampilkan nilai konstanta *(intercept)*, menampilkan nilai *confidence level* 95%, dan menampilkan nilai dari variabel independen sesuai variabel yang kita tetapkan sebelumnya, dalam hal ini adalah `x`. Untuk menggantinya, kita dapat melakukan penyesuaian perintah sebagai berikut.

```{r mod08-display-model-table-custom, echo=TRUE}
tbl_regression(
  model,
  # mengatur intercept-nya ditampilkan
  intercept = TRUE,
  # mengatur nilai confidence level menjadi 99%
  conf.level = 0.99,
  # Mengganti tulisan "x" saja menjadi yang lebih bermakna
  label = list(x ~ "Jarak tempuh ke kampus, km")
)
```

### Penafsiran/interpretasi Model

Yang kita akan tafsirkan dari model kita di antaranya adalah:

-   persamaan model
-   makna nilai konstanta dan koefisien
-   uji kualitas model (ANOVA, `F-statistic`)

#### Tafsiran persamaan model

Persamaan model dapat kita tafsirkan berdasarkan keluaran dari perintah `coef(model)`.

```{r mod08-coef-explanation, echo=TRUE, results='hide'}
# Membuat nilai koefisien model regresi linear sederhana
koef_simple <- coef(model)

# Menampilkan koefisien variabel model regresi linear sederhana
koef_simple
```

Hasil fungsi tersebut juga dapat kita temukan pada;

- `Coefficients` dari `summary(model)` atau 
- `tbl_regression(model)`.

Perintah `coef()` menghasilkan **vektor** yang menyimpan nilai *intercept* dan koefisien dari variabel independen. Ini sama saja dengan nilai-nilai di bawah kolom `Estimate` pada keluaran perintah `summary()` atau nilai-nilai di bawah kolom **Beta** pada keluaran `tbl_regression()`.

Berdasarkan keluaran-keluaran perintah tersebut, kita dapat mengetahui bagaimana persamaan regresi linearnya dengan mengganti $\beta_0$ dan $\beta_1$ pada bentuk umum persamaan regresi linear dengan angka-angka pada `koef_simple`.

Bentuk umum:

$$
y = \beta_0 + \beta_1x
$$

seperti halnya yang sudah kita pelajari:

- $\beta_0$ adalah konstanta
- $\beta_1$ adalah koefisien

Untuk menampilkan nilai *intercept* dan koefisien variabel independen dari variabel koefisien `koef_simple` yang sudah kita buat, kita hanya tinggal mengakses elemen-elemen vektor tersebut seperti berikut.

```{r mod08-gao-access-koef, echo=TRUE, results='hold'}
# Menampilkan nilai intercept
koef_simple[1]

cat("----------\n")

# Menampilkan nilai koefisien untuk x (jarak)
koef_simple[2]
```


::: rmdexercise

#### Aktivitas Mandiri 4 {-}

Tuliskan persamaan model tersebut dengan perintah `cat()` seperti berikut dan gantilah `...` dengan angka yang tepat untuk memanggil konstanta (*intercept*) dan koefisiennya. Hasilnya adalah pernyataan seperti berikut.

```{r mod08-exercise-demo-am4, echo=FALSE}
cat(
  "Persamaan model dari biaya sepekan terhadap jarak adalah",
  "y = ", koef_simple[1], " + ", koef_simple[2], "x"
)
```


```r
cat(
  "Persamaan model dari biaya sepekan terhadap jarak adalah",
  "y = ", koef_simple[...], " + ", koef_simple[...], "x"
)
```

```{r mod08-exercise-am-4, include=FALSE}
cat(
  "Persamaan model dari biaya sepekan terhadap jarak adalah",
  "y = ", koef_simple[x], " + ", koef_simple[x], "x"
)
```


:::

Dari persamaan model ini kita dapat menggambar garis yang melewati titik-titik data kita. Ini merupakan persamaan garis terbaik dari seluruh kemungkinan persamaan garis yang ada, yang kita tentukan dengan meminimalkan kuadrat terkecil.

```{r mod08-visualize-regression-line-1, echo=TRUE}
# Membuat diagram pencar antara variabel jarak dan biaya transportasi sepekan
# untuk mahasiswa yang pakai layanan online, setelah pencilan dihilangkan,
# ditambah garis dari persamaan regresi
scp <- ggplot(
  data = data_mahasiswa_online,
  mapping = aes(
    x = jarak, # variabel di sumbu X
    y = `biaya sepekan`
  )
) + # variabel di sumbu Y
  geom_point(
    color = "navy",
    alpha = 0.2,
    size = 1.5,
    shape = 15
  ) +
  geom_abline(aes(
    # ingat bahwa ini memanggil elemen pertama dari vektor 'koef'
    # yang merupakan nilai koefisien/intercept
    intercept = koef_simple[1],
    # sementara itu, elemen kedua dari vektor 'koef' adalah nilai koefisien
    # variabel independen kita
    slope = koef_simple[2],
    color = "red"
  )) +
  labs(
    title = "Jarak tempat tinggal vs. Biaya Transportasi Sepekan",
    subtitle = "Mahasiswa dengan Moda Transportasi Layanan Online",
    y = "Biaya transportasi sepekan (ribu rupiah)",
    x = "Jarak dari tempat tinggal ke kampus (km)"
  )

# Menampilkan diagram pencar
scp
```

- `koef[1]` mengacu pada elemen pertama dari vektor `koef` yang menyimpan nilai *intercept*/konstanta. Ini menjadi nilai dari atribut `intercept` yang terletak dalam fungsi `geom_abline`

- `koef[2]` mengacu pada elemen kedua dari vektor `koef` yang menyimpan nilai koefisien variabel independen kita. Ini menjadi nilai dari atribut `slope` yang terletak dalam fungsi `geom_abline` karena nilai koefisien variabel independen menunjukkan kemiringan garis persamaan regresi linear kita

#### Tafsiran nilai konstanta dan koefisien

Nilai konstanta berarti bahwa **dengan tinggal di kampus ($x=0$), mahasiswa masih akan mengeluarkan biaya sebesar `koef_simple[1]` $\times 1000$ rupiah** (ingat bahwa variabel `biaya sepekan` menggunakan satuan ribuan rupiah) untuk mengakses kampus selama sepekan. Kita bisa pahami hal tersebut **sebagai perkiraan biaya perjalanan mahasiswa yang tinggal di asrama**, misalnya.

Sementara itu, nilai koefisien sebesar `koef_simple[2]` berarti bahwa **penambahan jarak sebesar 1 km akan mengurangi biaya transportasi sepekan sebesar `koef_simple[2]`$\times 1000$ rupiah**. Artinya, makin jauh 1 km seorang mahasiswa tinggal dari kampus, makin kecil pula biaya transportasi sepekannya sebesar `koef_simple[2]`$\times 1000$ rupiah.

Nilai koefisien juga bermakna **besar gradien garis persamaan regresi linear kita** yang mencerminkan **kemiringan garis persamaan regresi linear** tersebut. Semakin besar nilai koefisien, semakin curam garis persamaan regresi linear kita.

::: rmdexercise

[**Pertanyaan Bonus**]{.tajuksaya}

Mengapa mahasiswa yang tinggal lebih jauh dari kampus biaya perjalanan sepekannya lebih kecil? Bukankah biaya transportasi, apalagi transportasi daring, makin jauh malah makin mahal? Apa kira-kira penyebab kecilnya biaya perjalanan tersebut?

:::

#### Tafsiran uji kualitas model

Mari kita panggil kembali ringkasan model kita dengan perintah `summary()`:

```{r mod08-model-summary-2, echo=TRUE, collapse=TRUE}
# Menampilkan ringkasan model
summary(model)
```

Uji kualitas model kita terdiri atas **standard error dari residual** (`Residual standard error`), **koefisien determinasi atau $R^2$** (`Multiple R-squared`), dan **uji signifikansi persamaan menggunakan statistik** $F$ (`F-statistic`) yang merupakan hasil ANOVA *(analysis of variance)*.

- `Residual standard error` adalah ***standard error* dari residual** yang mencerminkan nilai rata-rata galat (residu), yaitu selisih nilai variabel dependen yang dihitung (biaya perjalanan sepekan hasil prediksi dari model) dengan nilai variabel dependen yang kita peroleh dari data.
- `Multiple R-squared` adalah **koefisien determinasi atau $R^2$** yang menyatakan **keakuratan prediksi** dari model kita, yang angkanya bermakna seberapa banyak proporsi variansi data variabel dependen kita (biaya perjalanan sepekan) dijelaskan oleh variabel independennya (jarak dari kampus ke tempat tinggal). Makin tinggi nilai $R^2$ dari model kita, makin tinggi **daya penjelas** dari variabel independen kita terhadap data variabel dependen. Dengan kata lain, $R^2$ menjawab pertanyaan "seberapa kuat model mampu menerka variasi pada variabel dependen?"

  Sisa dari angka $R^2$ ini adalah banyak variansi yang tidak dijelaskan oleh variabel independen, artinya dijelaskan oleh variabel lainnya yang tidak ada dalam model dan juga keacakan (misal dalam pengambilan data atau kejadian acak).
  

- `F-statistics` adalah **uji hipotesis ANOVA *(analysis of variance)*** yang membuktikan **hipotesis nol bahwa tidak ada hubungan antara variabel dependen dengan variabel independen secara statistik** yang kita modelkan. Kegagalan menolak hipotesis nol ini ditandai dari nilai signifikansi (`p-value`) yang lebih kecil dari 5% (`0.05`). Jika demikian, **penjelasan variabel dependen oleh variabel independen hanya terjadi secara kebetulan di sampel kita**, tidak bisa disimpulkan berlaku pada populasi. Sebaliknya, jika hipotesis nol ditolak, maka penjelasan variabel dependen oleh variabel independen signifikan secara statistik dan bisa disimpulkan berlaku pada populasi.

::: rmdexercise

#### Aktivitas Mandiri 5 {-}

Jawablah pertanyaan-pertanyaan berikut untuk membantu Anda menafsirkan model yang telah dibuat:

1. Nilai `Residual standard error` harus dikalikan dengan 1000 terlebih dahulu untuk mengetahui rata-rata galat antara biaya perjalanan dari data yang sebenarnya, untuk para pengguna angkutan daring, dengan hasil perhitungan model. Berapakah besar galat biaya perjalanan sepekan antara data dengan hasi perhitungan?
2. Berapa persen variansi biaya perjalanan sepekan untuk para pengguna angkutan daring yang dijelaskan oleh variansi jarak perjalanan ke kampus?
3. Apakah penjelasan variabel jarak perjalanan ke kampus terhadap biaya perjalanan sepekan untuk pengguna transportasi daring hanya terjadi secara kebetulan di sampel kita?

:::

### Melakukan Prediksi

Kita melakukan prediksi dengan menggunakan perintah `predict`. Perintah ini mengambil masukan berupa model yang kita buat dan sebuah *data frame* atau *tibble*. 

Perintah berikut adalah untuk melakukan prediksi biaya perjalanan sepekan untuk mahasiswa pengguna transportasi daring yang tinggal di jarak 90 dan 120 dari kampus.

```{r mod08-predict-simple-model, echo=TRUE}
bahan_pred <- tibble(x = c(90, 120))

predict(model, bahan_pred)
```

-   Perintah `tibble` adalah perintah untuk membuat *tibble* berisi kolom bernama `x` yang terdiri atas nilai 90 dan 120 km, sesuai yang ditentukan sebelumnya. Kita menyimpan *tibble* tersebut ke dalam variabel bernama `bahan_pred`
-   Dalam membuat dataset untuk prediksi kita harus memperhatikan nama variabel/nama kolom yang kita berikan dalam perintah `tibble()`. Nama kolom yang akan kita prediksi harus **sama persis** dengan nama variabel yang kita nyatakan dalam perintah `lm`.

::: rmdexercise

#### Aktivitas Mandiri 6 {-}

Lakukan prediksi untuk mahasiswa yang tinggal di jarak `5.0` dan `6.5`, dan `10.4` km menggunakan persamaan regresi yang sudah dibuat sebelumnya. Simpan *tibble* dengan nama `bahan_pred_lat`. 

:::

## Model Regresi Linear Berganda

### Persiapan Data

Dalam bagian ini kita hanya akan mempelajari penggunaan **variabel *dummy*** untuk meningkatkan kekuatan prediksi kita. Di akhir, Anda akan menafsirkan hal-hal yang sudah Anda pelajari pada bagian regresi linear.

Kita akan menggunakan variabel `jenis tempat tinggal` untuk variabel *dummy*. Pertama, kita akan mengatur jenis nilai pada kolom `jenis tempat tinggal` menggunakan perintah `factor`.

```{r mod08-create-factor-housing, echo=TRUE}
# Membuat nilai kolom menjadi variabel kategoris dengan 'factor'
data_mahasiswa_online$`jenis tempat tinggal` <- factor(data_mahasiswa_online$`jenis tempat tinggal`)
```

### Penyusunan model

Kedua, kita akan membuat model seperti halnya yang kita lakukan dalam analisis regresi linear sederhana. Kita akan menggunakan nama yang lebih representatif untuk variabel-variabelnya.

```{r mod08-create-multiple-model, echo=TRUE, collapse=TRUE}
# Membuat variabel-variabel
jarak <- x # variabel 'x' saja diubah menjadi 'jarak'
biaya <- y # variabel 'y' saja diubah menjadi 'biaya'
ling <- data_mahasiswa_online$`jenis tempat tinggal` # tempat tinggal diberi
# nama 'ling'

# Menyatakan model
mdl <- lm(biaya ~ jarak + ling, data = data_mahasiswa_online)

# Melihat hasil pemodelan
summary(mdl)
```

Selanjutnya, kita akan menafsirkan hasil dari summary model ini.

### Penjelasan Variabel *Dummy*

Dalam persamaan model kita tersebut, variabel `ling` atau `jenis tempat tinggal` diubah menjadi variabel *dummy* :

1.  `lingKos sendiri`,
2.  `lingRumah mengontrak bersama`,
3.  `lingRumah mengontrak pribadi`,
4.  `lingRumah pribadi`, dan
5.  `lingRumah saudara`.

Nama variabel-variabel tersebut tak lain adalah gabungan kata `ling` dengan tiap-tiap kategori dalam variabel `jenis tempat tinggal`.

Perhatikan bahwa kita jadi memiliki 5 variabel *dummy* dari satu variabel kategoris `jenis tempat tinggal` yang terdiri atas 6 kategori nilai: **Kos bersama-sama**, **Kos sendiri**, **Rumah mengontrak bersama**, **Rumah mengontrak pribadi**, **Rumah pribadi**, dan **Rumah saudara**.

Variabel *dummy* adalah **variabel yang hanya bernilai 0 (nol) atau 1 (satu)**. Nilai 0 berarti variabel *dummy* tersebut bernilai "salah" atau "tidak", sedangkan nilai 1 berarti variabel *dummy* tersebut bernilai "benar" atau "ya."

Variabel-variabel *dummy* yang 5 buah ini hanya akan bernilai 1 atau 0 **sesuai dengan kategori dari variabel `jenis tempat tinggal` suatu objek**. Perhatikan bahwa kita tidak punya "`lingKos bersama-sama`" dalam variabel *dummy* kita. Ini artinya apabila kategori `jenis tempat tinggal` suatu objek adalah "Kos bersama-sama", **kelima variabel *dummy* akan bernilai 0.**

Tabel berikut merangkum nilai-nilai variabel *dummy* untuk setiap kategori nilai variabel `jenis tempat tinggal`.

```{r mod08-dummy-table, echo=FALSE}
# Membuat tabel dummy variabel
library(tibble)

dummy_tbl <- tribble(
  ~Kategori, ~lingKos_sendiri,
  ~lingRumah_mengontrak_bersama,
  ~lingRumah_mengontrak_pribadi,
  ~lingRumah_pribadi,
  ~lingRumah_saudara,
  "Kos sendiri", 1, 0, 0, 0, 0,
  "Rumah mengontrak bersama", 0, 1, 0, 0, 0,
  "Rumah mengontrak pribadi", 0, 0, 1, 0, 0,
  "Rumah pribadi", 0, 0, 0, 1, 0,
  "Rumah saudara", 0, 0, 0, 0, 1,
  "Kos bersama-sama", 0, 0, 0, 0, 0
)

knitr::kable(dummy_tbl, caption = "Nilai variabel dummy untuk setiap kategori")
```

### Interpretasi Variabel *Dummy*

Dalam menginterpretasi variable *dummy* kita tidak bisa menggunakan `Pr(>|t|)` semata, karena variabel *dummy* pada hakikatnya sepaket. Jadi, walaupun nilai `Pr(>|t|)` sebuah variabel *dummy* adalah \>0,05 ia akan tetap berada dalam persamaan regresi linear.

Interpretasi koefisien variabel *dummy* adalah dengan memahami bahwa nilai variabel dependen berubah sesuai nilai koefisien apabila variabel *dummy* tersebut bernilai **benar** atau **1**. Artinya, jika mahasiswa tinggal di kosan sendirian (`lingKos sendiri = 1`), maka biaya transportasi sepekan berkurang sebesar `20.779` yang juga berarti sebesar 20,7 ribu rupiah. Jika mahasiswa tinggal di rumah pribadi (`lingRumah pribadi = 1`) maka biaya transportasi sepekan bertambah sebesar `20.348` atau 20,3 ribu rupiah.

### Penafsiran Model

Seperti halnya pada regresi linear sederhana, yang akan kita tafsirkan dari model kita di antaranya:

-   persamaan model
-   makna nilai konstanta dan koefisien
-   uji kualitas model (ANOVA, `F-statistic`), dan ditambah dengan, khusus untuk regresi linear berganda, uji kualitas variabel (`Pr(>|t|)`) 

#### Persamaan model

Masih sama seperti pada regresi linear sederhana, perintah untuk menampilkan koefisien & konstanta pada persamaan regresi linear berganda adalah `coef()`.

```{r mod08-model-mult-regression, echo=TRUE}
# Menyimpan koefisien model regresi linear berganda
koef_mult <- coef(mdl)

# Menampilkan koefisien model regresi linear berganda
koef_mult
```

Seperti yang sudah kita pelajari, persamaan regresi linear berganda pada dasarnya adalah **persamaan regresi linear sederhana yang memiliki lebih dari satu variabel independen**. Artinya, berdasarkan bentuk umum persamaan regresi linear sederhana, kita cukup menambahkan variabel-variabel independen lainnya beserta koefisiennya ke dalam persamaan.

Kita juga dapat menggunakan penamaan variabel lain selain `x` dan `y` untuk memudahkan interpretasi. Untuk kasus ini, kita bisa menggunakan kata $biaya$ untuk menggantikan $y$, $jarak$ untuk menggantikan $x_1$, $lingKos\_sendiri$ untuk menggantikan $x_2$, dan seterusnya.

::: rmdexercise

#### Aktivitas Mandiri 7 {-}

Tuliskan persamaan model tersebut dengan perintah `cat()` seperti berikut dan gantilah `...` dengan angka yang tepat untuk memanggil konstanta (*intercept*) dan koefisien-koefisiennya. Hasilnya adalah pernyataan seperti berikut.

```{r mod08-exercise-demo-am7, echo=FALSE}
cat(
  "Persamaan model dari biaya sepekan terhadap jarak adalah",
  "y = ", koef_mult[1], " + ",
  koef_mult[2], "jarak +",
  koef_mult[3], "lingKos_sendiri +",
  koef_mult[4], "lingRumah_mengontrak_bersama +",
  koef_mult[5], "lingRumah_mengontrak_pribadi +",
  koef_mult[6], "lingRumah_pribadi +",
  koef_mult[7], "lingRumah_saudara"
)
```

```r
cat(
  "Persamaan model dari biaya sepekan terhadap jarak adalah",
  "y = ", koef_mult[...], " + ", 
  koef_mult[...], "jarak +",
  koef_mult[...], "lingKos_sendiri +",
  koef_mult[...], "lingRumah_mengontrak_bersama +",
  koef_mult[...], "lingRumah_mengontrak_pribadi +",
  koef_mult[...], "lingRumah_pribadi +",
  koef_mult[...], "lingRumah_saudara"
)
```

```{r mod08-exercise-am-7, include=FALSE}
cat(
  "Persamaan model dari biaya sepekan terhadap jarak adalah",
  "y = ", koef_mult[1], " + ",
  koef_mult[2], "jarak +",
  koef_mult[3], "lingKos_sendiri +",
  koef_mult[4], "lingRumah_mengontrak_bersama +",
  koef_mult[5], "lingRumah_mengontrak_pribadi +",
  koef_mult[6], "lingRumah_pribadi +",
  koef_mult[7], "lingRumah_saudara"
)
```

:::

#### Tafsiran Nilai Konstanta dan Koefisien

Untuk persamaan linear berganda, kita tidak hanya mempertimbangkan pengaruh satu variabel independen seperti halnya pada regresi linear sederhana. Dengan adanya variabel independen lain, maka kita bisa menghitung pengaruh variabel independen lain tersebut **secara bersamaan**.

Dalam kasus ini, penambahan $jarak$ sebanyak 1 km akan meningkatkan biaya perjalanan sepekan mahasiswa sebesar `koef_mult[2]` $\times 1000$ rupiah, dengan asumsi variabel-variabel $ling...$ tetap. Jika variabel-variabel *dummy* $ling...$ berubah, kita bisa langsung menghitungnya juga.

Untuk variabel *dummy*, dalam kasus ini variabel $lingKos\_sendiri$, $lingRumah\_mengontrak\_bersama$, dan seterusnya, biaya perjalanan sepekan akan berubah jika variabelnya **bernilai 1**. Misalnya, jika mahasiswa tinggal di **Rumah saudara**, maka nilai variabel $lingRumah\_saudara = 1$ sementara yang lain 0. Pengaruhnya adalah biaya perjalanan sepekan berubah sebesar `koef_mult[7]` $\times 1000$ rupiah, sesuai koefisiennya.

#### Tafsiran Uji Kualitas Model {#tafsiran-model}

Sama seperti regresi sederhana, kita panggil ringkasan model berganda kita dengan `summary()`:

```{r mod08-model-summary-3, echo=TRUE, collapse=TRUE}
# Menampilkan ringkasan model berganda
summary(mdl)
```

Untuk mengukur seberapa "bagus" model berganda kita, ada tiga hal utama yang perlu kita perhatikan di bagian bawah keluaran tersebut:

- `Residual standard error`: Bisa kita bayangkan sebagai **"rata-rata melesetnya"** prediksi model kita dari data asli. Semakin kecil angkanya, berarti model kita semakin akurat dalam "menebak" biaya perjalanan mahasiswa.
- `Adjusted R-squared`: Ini adalah **"koefisien determinasi yang lebih jujur"**. Dalam regresi berganda, nilai `Multiple R-squared` **akan selalu naik setiap kali kita menambah variabel baru** (meskipun variabel itu tidak penting). Nah, `Adjusted R-squared` akan mengoreksi hal ini. Jika kita menambah variabel yang "sampah" atau tidak berguna, nilai ini justru bisa turun. Jadi, gunakan angka `Adjusted R-squared` untuk melihat seberapa besar (%) variansi biaya perjalanan yang bisa dijelaskan oleh kombinasi jarak dan jenis tempat tinggal.
- `F-statistic`: Ini adalah **"lampu hijau"** untuk model kita secara keseluruhan. Statistik ini menjawab pertanyaan: *"Apakah minimal ada satu saja variabel independen kita (jarak atau tempat tinggal) yang memang punya pengaruh nyata?"* Jika nilai signifikansinya (`p-value`) di bawah 0,05, maka model kita secara keseluruhan dianggap **signifikan** (bermakna) dan bukan sekadar kebetulan.

#### Tafsiran uji kualitas variabel

Uji kualitas variabel adalah pengujian terhadap signifikansi atau kepentingan variabel independen kita secara individual. Sebagaimana yang telah dijelaskan pada pembahasan `Adjusted R-squared` di subbab \@ref(tafsiran-model), adanya penambahan variabel "sampah" pun akan meningkatkan nilai `Multiple R-squared`. Untuk mengidentifikasi mana variabel "sampah" tersebut, kita menggunakan pengujian kualitas variabel secara individual ini.

Hasil pengujian kualitas variabel ini diperlihatkan oleh angka *p-value* dari uji t (`t value`)-nya, yakni yang ada di kolom `Pr(>|t|)`.

Apabila nilai `Pr(>|t|)` kita \>0,05 maka variabel independen kita dianggap **tidak signifikan**, karena artinya nilai koefisien yang ada di kolom `Estimate` **sebenarnya adalah nol** sehingga **bisa dikeluarkan dari persamaan regresi linear**.

Sebaliknya, jika nilai `Pr(>|t|)` kita \<0,05 maka variabel independen kita dianggap **signifikan**, artinya nilai koefisien yang ada di kolom `Estimate` **sebenarnya adalah nilai koefisien tersebut.**

Nilai `Pr(>|t|)` variabel `x` adalah `1,721e-05` yang berarti koefisien senilai `-5.321` adalah **signifikan**.

::: rmdexercise

#### Aktivitas Mandiri 8 {-}

Gunakan hasil `summary(mdl)` yang baru saja muncul untuk menjawab teka-teki kualitas model berikut:

1. Lihat nilai **Adjusted R-squared**. Berapa persen variasi biaya perjalanan mahasiswa yang berhasil dijelaskan oleh model berganda ini (jarak + tempat tinggal)? Apakah lebih besar dari model sederhana sebelumnya yang hanya pakai jarak saja?
2. Perhatikan bagian paling bawah, yaitu `F-statistic`. Apakah `p-value`-nya masih di bawah 0,05? Apa artinya bagi kebermaknaan model berganda kita di populasi mahasiswa?
3. Jika Anda harus memilih, mana yang lebih baik digunakan untuk memprediksi biaya perjalanan mahasiswa: model yang hanya melihat **jarak** saja, atau model yang melihat **jarak dan tempat tinggal** sekaligus? Mengapa? (Petunjuk: Bandingkan nilai *Adjusted R-squared*-nya).
4. Perhatikan kolom `Pr(>|t|)` untuk setiap variabel independen. Variabel mana saja yang signifikan (p-value < 0,05) dan mana yang tidak?
5. Tuliskan persamaan regresi linear bergandanya sehingga hanya berisi variabel-variabel yang signifikan saja dalam bentuk perintah `cat()` seperti berikut:

```r
cat(
  "Persamaan model dari biaya sepekan terhadap jarak adalah",
  "y = ", koef_mult[...], " + ", 
  koef_mult[...], "[var_1] +",
  koef_mult[...], "[var_2] +",
  ...
)
```

:::

### Prediksi Model

Seperti halnya regresi linear sederhana, dari persamaan model regresi linear berganda kita, kita juga dapat memprediksi nilai biaya perjalanan sepekan untuk mahasiswa-mahasiswa dengan kondisi lain. Misalnya kita ingin memprediksi biaya sepekan transportasi mahasiswa yang **tinggal di Rumah saudara** berjarak **7,9 km dari kampus** dan di **Rumah kontrakan bersama** yang berjarak **10 km dari kampus**.

```{r mod08-predict-multiple-model, echo=TRUE}
# Menyusun dataset untuk diprediksi
mhs <- tibble(
  jarak = c(7.9, 10),
  ling = c("Rumah saudara", "Rumah mengontrak bersama")
)

# melihat hasil prediksi
predict(mdl, mhs)
```

::: rmdexercise

### Aktivitas Mandiri 9 {-}

Prediksilah biaya perjalanan mahasiswa yang tinggal di Kos-kosan pribadi berjarak 1,5 km dari kampus.

```{r mod08-predict-am9, include=FALSE}
# menyusun dataset untuk diprediksi
mhs_exerc <- tibble(
  jarak = c(1.5),
  ling = c("Kos sendiri")
)

# melihat hasil prediksi
predict(mdl, mhs_exerc)
```

:::

